ACORDAO-COMPLETO-2513939

ACÓRDÃO 2806/2021 ATA 46/2021 - PLENÁRIO

VISTOS, relatados e discutidos estes autos de auditoria operacional com o objetivo de mapear o processo de autorização de reforços e melhorias da transmissão de energia elétrica, identificar os principais riscos associados a esse processo e avaliar as medidas adotadas pelos agentes para tratar esses riscos.
ACORDAM os Ministros do Tribunal de Contas da União, reunidos em Sessão do Plenário, diante das razões expostas pelo Relator, e com fundamento no art. 250, incisos II e III, do Regimento Interno e nos arts. 7º, § 3º, inciso VI, 8 e 11, da Resolução TCU 315/2020, em:
9.1. determinar à Agência Nacional de Energia Elétrica (Aneel) que, em um prazo de 180 dias, encaminhe relatório com os resultados dos indicadores propostos e as conclusões alcançadas pela agência a respeito da evolução dos indicadores previstos na Nota Técnica 14/2021-SRT/SEM/SGT/SCT/SFE/SFF/ANEEL para a situação dos ativos de transmissão com vida útil regulatória esgotada;
9.2. determinar ao Operador Nacional do Sistema Elétrico (ONS) e à Aneel que, de forma coordenada, implantem soluções integradas nos sistemas de gerenciamento de reforços e melhorias da transmissão para evitar cadastramento em duplicidade de equipamentos nos pedidos das concessionárias e visando obter um maior controle dos equipamentos instalados, incluindo:
9.2.1. em um prazo de 180 dias, promoção de aprimoramentos no Sistema de Gerenciamento dos Planos de Melhorias e Reforços (SGPMR) ;
9.2.2. em um prazo de 540 dias, a efetiva implantação do Base de Dados das Instalações de Energia Elétrica (BDIT) ;
9.3. recomendar à Aneel que:
9.3.1. atualize seus regulamentos de modo a deixar claros e transparentes os critérios de concessão de RAP adicional aplicáveis a melhorias, em especial: 
9.3.1.1. as situações em que não ocorrerá provimento de RAP adicional para melhorias de pequeno porte a serem implementadas por transmissoras licitadas; 
9.3.1.2. a compatibilização do Proret 9.2 com o Proret 9.7, de modo a evitar considerar o abatimento da vida útil remanescente de equipamentos substituídos; 
9.3.1.3. o tratamento aplicável a equipamentos em que recaia a obrigação de contratação de seguros por parte dos concessionários;
9.3.2. utilize, após o devido tratamento, além dos quantitativos, as informações de custos incorridos na aquisição de equipamentos e na realização de serviços, informados pelas concessionárias, de ofício ou por requisição da agência, para retroalimentar seu banco de preços;
9.3.3. aproveite a Revisão do Manual de Controle Patrimonial do Setor Elétrico, previsto na Agenda Regulatória da Agência para o biênio 2021-2022, para reavaliar a aderência da vida útil regulatória dos equipamentos de transmissão, uma vez que se tem constatado a permanência de grande quantidade de equipamentos em operação por tempos superiores às suas vidas úteis regulatórias;
9.3.4. inclua em seu Relatório de Análise de Impacto Regulatório, caso a atividade de "Aprimoramento da regulamentação de autorização ou licitação de empreendimentos de transmissão" seja incluída na Agenda Regulatória 2022-2023, a avaliação de possíveis lacunas regulatórias que dificultem a distinção entre licitar ou autorizar determinados equipamentos de transmissão, de sorte a contar com outros pontos de vista e contribuições, visando identificar, ou não, a necessidade de positivação completa dos critérios adotados para definição da forma de outorga (se autorização ou licitação) ;
9.4. recomendar ao Ministério de Minas e Energia (MME) que:
9.4.1. adote providências, em coordenação com os demais agentes do setor participantes do processo, para mitigação do número elevado de empreendimentos de transmissão cujas datas de necessidade são imediatas já na publicação dos estudos para ampliações, reforços e melhorias, buscando tratar tanto as causas apontadas neste relatório como os demais problemas a serem identificados;
9.4.2. mantenha adequado registro dos casos em que houver proposta de alteração na classificação de outorga de empreendimentos por parte da Aneel, nos termos do art. 11, inciso I, da Portaria-MME 215/2020, bem como promova a devida divulgação dessas situações, de maneira a viabilizar, a qualquer momento, a consulta por eventuais interessados, visando conferir mais transparência ao processo de classificação de empreendimentos no Potee;
9.5. determinar à SeinfraElétrica que monitore as recomendações contidas nos itens 9.3 e 9.4;
9.6. encaminhar cópia do presente acórdão ao Ministério de Minas e Energia, à Agência Nacional de Energia Elétrica, ao Operador Nacional do Sistema Elétrico, à Empresa de Pesquisa Energética, à Advocacia Luiz Felipe, à Associação Brasileira de Bares e Restaurantes (Abrasel-SP) , bem como aos seus advogados constituídos à peça 91 do TC 07.128.262/0001-85, ao Fundo de Investimento em Participação em Infraestrutura OMINUM, bem como aos seus advogados constituídos à peça 99 do TC Processo 003.238/2020-2, ao Pensamento Nacional das Bases Empresariais, bem como aos seus advogados constituídos à peça 2 do TC Processo 047.177/2020-9, com a informação de que o relatório e o voto que o fundamentam podem ser acessados por meio do endereço eletrônico www.tcu.gov.br/acordaos.

Auditoria operacional com o objetivo de mapear o processo de autorização de reforços e melhorias das instalações de transmissão de energia elétrica, identificar os principais riscos associados a esse processo e avaliar as medidas adotadas pelos agentes para tratar esses riscos.

Agência Nacional de Energia Elétrica; Empresa de Pesquisa Energética; Ministério de Minas e Energia; Operador Nacional do Sistema Elétrico

3. Interessado: Tribunal de Contas da União

13.1. Ministros presentes: Ana Arraes (Presidente), Walton Alencar Rodrigues, Augusto Nardes, Raimundo Carreiro, Bruno Dantas, Vital do Rêgo e Jorge Oliveira (Relator).
13.2. Ministros-Substitutos convocados: Augusto Sherman Cavalcanti e Marcos Bemquerer Costa.
13.3. Ministro-Substituto presente: André Luís de Carvalho.

JORGE OLIVEIRA

Trata-se de auditoria operacional com o objetivo de mapear o processo de autorização de reforços e melhorias da transmissão, identificar os principais riscos associados a esse processo e avaliar as medidas adotadas pelos agentes para tratar esses riscos. Transcrevo a seguir o relatório de fiscalização produzido pela equipe da Secretaria de Fiscalização de Infraestrutura de Energia Elétrica (SeinfraElétrica) : 
"I-INTRODUÇÃO
I.1. Objeto de Auditoria
1. A auditoria tratou de mapear o processo de autorização de reforços e melhorias das instalações de transmissão (inclui linhas e subestações) , identificar os principais riscos associados a esse processo e avaliar as medidas adotadas pelos agentes para tratar esses riscos.
I.2. Antecedentes
2. O tema de autorização de reforços e melhorias da transmissão ainda não tinha sido contemplado com uma auditoria específica desta Corte de Contas. Entretanto, foi abordado subsidiariamente em processos de diferentes temas. Por exemplo, em 2018 e 2019 foram realizadas auditorias de conformidade no âmbito do Plano de Fiscalização de Obras (Fiscobras) em reforços de transmissão do grupo Eletrobras (TCs Processo 012.369/2018-7, Processo 012.375/2018-7, Processo 021.499/2018-7, Processo 013.125/2018-4, Processo 008.023/2019-0, Processo 015.722/2019-8, Processo 007.986/2019-0, Processo 007.985/2019-3, Processo 015.749/2019-3, Processo 015.489/2019-1 e Processo 015.490/2019-0) , nos quais a SeinfraElétrica avaliou a contratação e execução desses empreendimentos.
3. O TCU também vem atuando por meio de denúncias relacionadas aos leilões de transmissão, nas quais o denunciante discute a pertinência de autorização frente à licitação das obras, como ocorreu para o Leilão de Transmissão Aneel 1/2020 (TC Processo 047.177/2020-9) . O pedido de cautelar daquele processo foi negado, mas os autos foram apensados a este processo de auditoria para fornecer subsídios no tema tratado.
4. Com relação à valoração da Receita Anual adicional, o TCU realizou fiscalização no Banco de Preços de Referência da Aneel (Acórdão 1163/2014-TCU-Plenário, TC Processo 006.335/2013-6, da relatoria do Min. José Jorge) , o qual é a base para definição da remuneração das transmissoras pela implantação de reforços e melhorias. O monitoramento desse acórdão ocorreu no âmbito do TC Processo 013.627/2014-7, cuja última apreciação se deu mediante Acórdão 1029/2020-TCU-Plenário, da relatoria do Min. Vital do Rêgo.
I.3. Objetivo e escopo
5. O objetivo do presente trabalho foi mapear o processo de autorização de reforços e melhorias das instalações de transmissão (inclui linhas e subestações) , identificar os principais riscos associados às autorizações aos agentes concessionários no país e examinar a regularidade da metodologia de cálculo dos investimentos utilizados na definição da receita adicional relativa aos reforços e melhorias.
6. O escopo da auditoria abrangeu a avaliação dos processos de identificação, planejamento e autorização de reforços e melhorias da transmissão. Foi verificado se eles estão adequados e se são realizados em prazo condizentes com as necessidades do sistema.
7. Além disso, tratou-se o problema do envelhecimento da malha de transmissão brasileira, refletida em percentual elevado de equipamentos com vida útil regulatória expirada, e quais as consequências e possíveis mitigações a esses riscos.
8. Por fim, verificou-se a consistência dos critérios de definição entre licitar ou autorizar novas instalações.
9. Não faz parte do escopo da presente auditoria a avaliação dos valores de investimentos orçados pela Aneel para execução dos reforços e melhorias, pois os valores são obtidos mediante a aplicação direta do Banco de Preços de Transmissão da agência, o qual passou por monitoramento recente desta Corte de Contas, Acórdão 1029/2020-TCU-Plenário, da relatoria do Min. Vital do Rêgo (TC Processo 013.627/2014-7) .
I.4. Critérios
10. Considerando o objeto definido para a auditoria, utilizaram-se, principalmente, os seguintes critérios:
a) Resolução Normativa 905/2020 (a qual substituiu a REN 443/2011) ;
b) Resolução Normativa 880/2020;
c) Procedimentos de Rede do ONS;
d) Portaria 215/2020-MME;
e) Planos de Outorga de Transmissão de Energia Elétrica (Potee) ;
f) Planos de Ampliações e Reforços (PAR) ;
g) Planos de Modernização de Instalações (PMI) ;
h) Programa de Expansão da Transmissão/Plano de Expansão de Longo Prazo (PET/Pelp) 
i) Consulta Pública 30/2020 - Aneel;
j) Consulta Pública 5/2020 - Aneel;
k) Consulta Pública 5/2019 - Aneel;
l) Lei 9.074/1995;
m) Decreto 2.655/1998;
n) Princípios Constitucionais: Constituição da República Federativa do Brasil (CF/1988) .
I.5. Metodologia
11. O trabalho seguiu o disposto no Manual de Auditoria Operacional do TCU (Portaria-Segecex 18/2020) e nas Normas de Auditoria do Tribunal de Contas da União (NAT-TCU) .
12. Preliminarmente, coletaram-se informações acerca do tema mediante pesquisa na legislação, nas consultas públicas realizadas (em especial CP 5/2019, CP 5/2020 e CP 30/2020) , em workshops correlatos e em documentos do Poder Público e de associações representativas do setor elétrico.
13. Posteriormente, realizaram-se reuniões e entrevistas com diversos agentes envolvidos, instituições públicas, associações e academia: Ministério de Minas e Energia (MME) , Empresa de Pesquisa Energética (EPE) , Agência Nacional de Energia Elétrica (Aneel) , Operador Nacional do Sistema (ONS) , Associação Brasileira das Empresas de Transmissão de Energia Elétrica (Abrate) , Associação dos Grandes Consumidores Industriais de Energia e de Consumidores Livres (Abrace) e Grupo de Estudos do Setor Elétrico, ligado à Universidade Federal do Rio de Janeiro (Gesel/UFRJ) .
14. A partir das informações requisitadas junto aos órgãos e entidades com atuação correlata ao assunto, elaborou-se matriz de riscos e matriz de planejamento preliminar, as quais foram submetidas a discussão com entes do setor público.
15. Após a referida discussão, as questões de auditoria foram consolidadas na Matriz de Planejamento (peça 119) e estão dispostas a seguir:
Questão 1: Os processos de identificação, planejamento e autorização de reforços e melhorias estão adequados e são realizados em prazo condizentes com as necessidades do sistema?
Questão 2: A vida útil regulatória dos equipamentos de transmissão está alinhada à vida útil física e os estímulos para sua substituição estão adequados?
Questão 3: Existem critérios adequados e claros para a distinção na forma de concessão dos empreendimentos, entre serem levados a leilões ou concedidos por meio de autorizações?
16. Após a execução dos procedimentos de auditoria previstos na Matriz de Planejamento, foi elaborada a Matriz de Achados (peça 120) . 
17. Para a validação da Matriz de Achados foi realizado, em 29/4/2021, Painel de Referência que contou com a presença de representantes do (a) : MME, EPE, Aneel, ONS, CGU, Eletrobras, Abrate, Abrace, Gesel/UFRJ, Consultoria PSR e Gab. Min. Relator Jorge Oliveira. Ao todo, foram 51 participantes no turno da manhã e 41 participantes no turno da tarde. Após o painel, os participantes ainda tiveram a oportunidade de se manifestar por escrito com críticas e sugestões à Matriz de Achados. Todas as contribuições foram consideradas no momento de elaboração deste Relatório.
18. Conforme previsto no Manual de Auditoria Operacional e na Resolução TCU nº 315/2020, o relatório preliminar (peça 189) foi remetido aos órgãos e entidades envolvidos com a temática visando obter os comentários dos respectivos gestores acerca do teor das constatações efetuadas, bem como das respectivas propostas de encaminhamento. As diligências com a solicitação dos comentários foram realizadas por meio das seguintes comunicações: Ofício 42276/2021-TCU/Seproc (destinado ao MME - peça 192) , Ofício 42273/2021-TCU/Seproc (destinado à Aneel - peça 194) , Ofício 42275/2021-TCU/Seproc (destinado à EPE - peça 195) e Ofício 42274/2021-TCU/Seproc (destinado ao ONS - peça 196) .
19. Em resposta, a Aneel, o MME e o ONS enviaram suas contribuições por meio do Ofício 68/2021-AIN/ANEEL (peça 199) , Ofício 335/2021/SE-MME (peças 200-202) e da CTA-ONS DGL/JD 1780/2021 (peça 203) , respectivamente. A EPE encaminhou email (peça 208) informando que não teria contribuições ao relatório.
20. As informações e esclarecimentos apresentados foram incorporados nesta versão final do relatório; já o Apêndice C registra a síntese dos comentários dos gestores a este relatório preliminar, bem como a análise pormenorizada da equipe de fiscalização.
II. VISÃO GERAL DO OBJETO
II.1. Conceitos de Reforços e de Melhorias
21. O modelo atual de prestação de serviço público de transmissão de energia elétrica no Brasil é realizado por meio de concessão, precedida de licitação, em consonância com o art. 14 da Lei 8.987/1995 c/c o art. 17, parágrafo primeiro, da Lei 9.074/1995. A Aneel, por delegação do Ministério de Minas e Energia (MME) - Poder Concedente, realiza os procedimentos licitatórios (leilões) para concessão desse serviço. Os empreendimentos colocados em leilão são classificados como 'Ampliações' ou 'Novas Instalações' nos estudos da Empresa de Pesquisa Energética (EPE) , do Operador Nacional do Sistema (ONS) e no Plano de Outorgas de Transmissão de Energia Elétrica (Potee) do MME.
22. A realização de melhorias e reforços nas instalações de transmissão existentes é uma obrigação contratual das concessionárias visando a adequada manutenção da prestação dos serviços, de acordo com o que preceitua o art. 6º da Lei 8.987/1995. Algumas definições relacionadas a esses termos serão apresentadas neste tópico, dada sua relevância para entendimento da matéria ora tratada.
23. O art. 12 do Decreto 1.717/1995, que regulamenta a Lei 9.074/1995, estabelece que compete aos titulares da concessão de transmissão (rede básica) a promoção das ampliações em suas instalações para atendimento do crescimento de mercado, a fim de manter o serviço adequado e o pleno atendimento. 
24. Em que pese o Decreto utilizar, em lato sensu, o termo 'ampliações', esse não se refere a licitações, mas a reforços. No restante do relatório, toda referência a 'ampliações' será relativa à licitação de novas instalações.
25. Ainda em relação aos reforços, o Decreto 2.655/1998, no seu artigo 6º, parágrafo 1º, define que 'Os reforços das instalações existentes serão de responsabilidade da concessionária, mediante autorização da ANEEL'.
26. As definições de reforços e melhorias constam no Módulo 3 (Instalações e Equipamentos) da Resolução Normativa-Aneel 905/2020 (REN-Aneel 905/2020) . Essa norma, editada em dezembro/2020, no curso desta auditoria, revogou o dispositivo anterior, a Resolução Normativa-Aneel 443/2011 (REN-Aneel 443/2011) , mas acolheu todos os conceitos já existentes.
27. Assim, o termo 'melhoria', segundo o subitem 2.3 do Módulo 3 da REN-Aneel 905/2020 é:
a instalação, substituição ou reforma de equipamentos em INSTALAÇÕES DE TRANSMISSÃO existentes, ou a adequação destas instalações, visando manter a prestação de serviço adequado de transmissão de energia elétrica, conforme disposto na Lei n° 8.987, de 13 de fevereiro de 1995. (destaques nossos) 
28. A implantação de 'reforço', por sua vez, nos termos do subitem 2.4 do mesmo manual, consiste na:
instalação, substituição ou reforma de equipamentos em INSTALAÇÕES DE TRANSMISSÃO existentes, ou a adequação destas instalações, para aumento de capacidade de transmissão, de confiabilidade do SIN, de vida útil ou para conexão de ACESSANTE.
29. Observa-se, portanto, diante dos conceitos apresentados, que a distinção primordial entre melhorias e reforços se refere à manutenção ou não da capacidade de transmissão. Enquanto as melhorias visam manter a capacidade de transmissão, os reforços objetivam o aumento da sua capacidade. Nada obstante o fato de que os reforços também possam englobar aumento de confiabilidade do SIN, aumento de vida útil ou, ainda, adequações para conexão de acessante à rede básica.
30. Os itens 4 e 5 do módulo 3 da REN-Aneel 905/2020 apresentam como são classificados os reforços e as melhorias e de que forma eles são remunerados. A Figura 1 resume essas classificações.
Figura 1 - Resumo classificações de reforços e melhorias

Fonte:Elaboração própria
31. Diante das classificações apresentadas e da forma como são remuneradas, é preciso fazer uma distinção do que seriam as melhorias e reforços de grande e de pequeno porte, já que essas nomenclaturas não são explicitamente definidas nos normativos, embora sejam utilizadas pelos agentes do setor.
32. Os reforços de grande porte são aqueles que implicam a instalação de transformador com os respectivos módulos de conexão, a instalação de equipamento de compensação de potência reativa com o respectivo módulo de conexão ou a recapacitação ou repotenciação de equipamentos existentes para aumento de capacidade operativa, ou seja, aqueles previstos nas alíneas 'a' a 'c' do subitem 4.1 do módulo 3 da REN-Aneel 905/2020 acima elencados.
33. Já as melhorias de grande porte envolvem a substituição de transformador, equipamento de compensação de potência reativa ou linha de transmissão com a finalidade de manutenção da adequação do serviço prestado e constam em uma seção específica do PAR/PEL do ONS. Elas são indicadas no Volume I - Tomo 3, juntamente com os reforços que visam a implementação de soluções com a finalidade de manter a instalação em operação por tempo adicional à vida útil calculada utilizando-se as taxas de depreciação estabelecidas no Manual de Controle Patrimonial do Setor Elétrico - MCPSE (alínea 'i' do subitem 4.1 do módulo 3 da REN-Aneel 905/2020, acima elencado) .
34. Os reforços de pequeno porte são aqueles elencados nas alíneas 'd' a 'h' do subitem 4.1 do módulo 3 da REN-Aneel 905/2020 e ficam dispostos no Volume I - Tomo 4 do PAR/PEL. Correspondem, assim, a todos os demais reforços não classificados como de grande porte.
35. Já as melhorias de pequeno porte são as que não se enquadram como substituição de transformador, equipamento de compensação de potência reativa ou linha de transmissão, nos termos do subitem 5.1.3 do módulo 3 da REN-Aneel 905/2020, ou seja, que não sejam classificadas como melhorias de grande porte. Essas melhorias de pequeno porte são consolidadas no Plano de Modernização de Instalações (PMI) , documento elaborado pelo ONS.
36. Cabe observar que os reforços de pequeno porte que estejam associados aos reforços de grande porte seguirão o mesmo caminho dos de grande porte no processo de autorização e terão tratamento semelhante no tocante ao estabelecimento da Receita Anual Permitida (RAP) , conforme estabelecido nos subitens 4.1.1 e 4.1.3 do módulo 3 da REN-Aneel 905/2020. 
37. Assim, por exemplo, caso uma transmissora tenha que implantar apenas reforços de pequeno porte, o procedimento a ser seguido será o específico para este tipo de reforço (Tomo 4 do PAR/PEL) . Contudo, caso esses reforços de pequeno porte estejam associados a um de grande porte, eles caminharão juntos em um mesmo processo e o rito a ser seguido será o do reforço de grande porte (Tomo 2 do PAR/PEL) . A substituição de disjuntores, chaves seccionadoras e transformadores de corrente, por exemplo, seria um exemplo de um reforço ou melhoria de pequeno porte. Se os mencionados equipamentos forem substituídos juntamente com um transformador de força de maior capacidade eles seguirão o rito de um reforço de grande porte.
38. Por sua vez, as melhorias de pequeno porte seguem rito próprio independentemente de estarem associados ou não a equipamentos de grande porte. Elas, inclusive, são cadastradas em documentos diferentes dos de grande porte, no PMI. Assim, se uma transmissora decidir substituir equipamentos de grande porte e pequeno porte relacionados, esses seguirão caminhos distintos. Em suma, enquanto as melhorias de grande porte seguem rito de análise e autorização específicos (inclusão no Volume I - Tomo 3 do PAR/PEL e no Potee, bem como autorização da Aneel) , as de pequeno porte são automaticamente autorizadas, estando, portanto, sob gestão total das próprias transmissoras (peça 77, p. 3) .
II.2. Estudos e documentos que suportam as autorizações de reforços e melhorias
39. A realização de investimentos na expansão da transmissão e na instalação, substituição ou reforma de equipamentos em instalações existentes são precedidos de estudos elaborados pela EPE e pelo ONS. A Portaria 215/2020 do Ministério de Minas e Energia estabelece diretrizes para a elaboração do Plano de Outorgas de Transmissão de Energia Elétrica (Potee) do MME, desde a concepção dos Estudos de Planejamento da Transmissão até a realização dos Leilões para a Ampliação dos Sistemas de Transmissão, bem como para a autorização de Reforços e Melhorias em Instalações de Transmissão existentes.
40. A EPE produz estudos de planejamento da expansão da transmissão que são publicados semestralmente, nos meses de fevereiro e agosto de cada ano, por meio do documento Programa de Expansão da Transmissão/Plano de Expansão de Longo Prazo (PET/Pelp) . O PET abrange um horizonte de seis anos, tem caráter determinativo e dele constam instalações de transmissão ainda não licitadas ou autorizadas. Já o Pelp engloba instalações que foram recomendadas para entrar em operação a partir do sétimo ano e têm caráter indicativo.
41. Importante mencionar que o PET/Pelp realiza a consolidação de diversos estudos específicos coordenados pela EPE. Esses estudos contam com a participação de diversos atores do setor. A Portaria-MME 215/2020 formaliza, no seu art. 4º, a constituição dos Grupos de Estudo da Transmissão (GETs) , sob a coordenação da EPE, cuja finalidade é contribuir com a elaboração dos estudos. 
42. Nos estudos da EPE estão indicadas as datas de necessidades das obras sob o ponto de vista do regular desempenho do sistema. Essas datas, contudo, poderão ser atualizadas de posse de diagnósticos mais recentes do SIN.
43. São apresentados, também, estimativas de valores a serem investidos no período em linhas de transmissão e subestações tanto envolvendo instalações a serem levadas a leilões quanto relativas a reforços por autorizações. Como exemplo, apresentam-se as Figuras 2 e 3 extraídas do PET/Pelp Ciclo 2020 - 2º semestre, disponível em https://www.epe.gov.br/pt/publicacoes-dados-abertos/publicacoes/programa-de-expansao-da-transmissao-pet-plano-de-expansao-de-longo-prazo-pelp-ciclo-2020-2-semestre (acessado em 6/5/2021) .
Figura 2 - Estimativas de investimentos por meio de Leilões e Autorizações em Linhas de Transmissão PET/Pelp Ciclo 2020 - 2º Semestre
Fonte: EPE - PET/Pelp Ciclo 2020 - 2º Semestre, p. 10
Figura 3 - Estimativas de investimentos por meio de Leilões e Autorizações em Subestações PET/Pelp Ciclo 2020 - 2º Semestre
Fonte: EPE - PET/Pelp Ciclo 2020 - 2º Semestre, p. 11
44. É importante mencionar que, no tocante aos reforços e melhorias, os estudos da EPE abrangem apenas os reforços de grande porte (e os de pequeno porte caso estejam associados aos de grande porte) . Já as melhorias (tanto de grande como pequeno porte) e reforços de pequeno porte não são tratados nesses estudos, sendo examinados pelo ONS no âmbito do PAR/PEL, como se verá adiante.
45. No Apêndice A deste relatório é apresentado um fluxograma do processo interno da EPE envolvendo esses estudos. Para maiores detalhes sobre essa questão ver apresentação realizada pela EPE à equipe acostada à peça 123.
46. O ONS, por sua vez, realiza estudos elétricos de médio e de curto prazo, visando preservar a segurança operativa do Sistema Interligado Nacional (SIN) e promover a otimização da operação do sistema, buscando o menor custo para a operação. Neste sentido, o ONS elabora, anualmente, o Plano de Operação Elétrica de Médio Prazo do SIN, composto pelo Plano da Operação Elétrica Anual (PEL)  e o Plano de Ampliações e Reforços nas instalações de Transmissão (PAR) . Esses estudos têm como objetivo avaliar o desempenho do SIN em um horizonte de cinco anos para que a operação futura seja realizada com níveis de segurança adequados, além de relacionar empreendimentos necessários a serem implantados, que subsidiarão a elaboração do Plano de Outorgas de Transmissão de Energia Elétrica (Potee) publicado pelo MME.
47. Segundo o ONS, são realizadas compatibilizações com os estudos da EPE para um horizonte de curto prazo (peça 126, p. 9) :
9. O PAR/PEL tem horizonte de 5 anos, sendo que os dois primeiros anos tem um caráter conjuntural (PEL)  e os três últimos anos destacam-se pela natureza estrutural (PAR) . Portanto, os anos relacionados ao PEL objetivam apontar soluções de curto prazo e/ou medidas operativas. No que se refere aos três últimos anos do PAR, a análise é voltada à adequação do cronograma de obras, ou seja, identificar quais empreendimentos que, já determinados pela Empresa de Pesquisa Energética - EPE, devem sofrer alteração da data de necessidade ou até mesmo uma recomendação para a EPE definir uma nova solução estrutural; (destaques nossos) 
48. O Volume I do PAR/PEL traz um conjunto de obras para o adequado desempenho do SIN no horizonte supramencionado e é dividido em quatro tomos:
· Tomo 1 - Obras Prioritárias do SIN;
· Tomo 2 - Ampliações e reforços de grande porte e recomendações;
· Tomo 3 - Melhorias de grande porte e reforços para aumento de vida útil das instalações;
· Tomo 4 - Reforços de pequeno porte.
49. Para elaboração do PAR/PEL, especialmente as informações constantes nos Tomos 1 e 2, o ONS leva em consideração os estudos promovidos pela EPE (PET) . É importante mencionar que já há uma indicação preliminar nesses tomos dos empreendimentos que poderão ser objeto de uma licitação ou de autorização.
50. Já para os Tomos 3 e 4, as transmissoras fazem o cadastramento das solicitações no Sistema de Gerenciamento dos Planos de Melhorias e Reforços (SGPMR) do ONS. Essas informações são analisadas e, se verificadas necessidades de ajustes, as empresas devem promover as correções. Após a conclusão das análises, elas são classificadas nos respectivos tomos (3 ou 4) e definidas as suas datas de necessidade sistêmica.
51. Vale esclarecer que as melhorias de grande porte são avaliadas pelo ONS, em conjunto com a EPE, para verificar a necessidade de aumento de capacidade. Se tal procedimento for necessário, a melhoria de grande porte passa a ser classificada como um reforço de grande porte e vai constar no Tomo 2, ao invés do 3.
52. O PAR/PEL é, então, encaminhado para o MME para subsidiar a elaboração do Potee.
53. O ONS também é responsável pela publicação anual do Plano de Modernização das Instalações (PMI) . Este plano tem um horizonte de três anos e é o documento em que estão elencadas as melhorias de pequeno porte. De forma semelhante às obras que estão nos Tomos 3 e 4 do PAR, as melhorias de pequeno porte também são cadastradas pelos agentes de transmissão no SGPMR e, depois de analisadas, são consolidadas no PMI. As obras deste plano não compõem o Potee e são encaminhadas diretamente à Aneel para futura avaliação após a implementação, não necessitando de outorga específica por parte da agência, já que dependem de uma gestão das próprias transmissoras. Assim, a inclusão no PMI já se constitui em uma autorização para que as transmissoras realizem as intervenções necessárias.
54. O fluxograma sintético dos processos internos do ONS que envolve a elaboração dos planos mencionados encontra-se no Apêndice A e informações mais detalhadas estão acostadas às peças 124 a 126 do processo.
55. O MME é o órgão responsável por consolidar as informações dispostas nos estudos da EPE (PET/Pelp) e do ONS (PAR/PEL) que culmina, anualmente, com a publicação do Potee. Essa competência foi atribuída pelo art. 3º-A da Lei 9.427/1996.
56. Além disso, o Decreto 9.675/2019, nos seus arts. 15 e 16, traz, entre as atribuições concedidas ao MME:
Art. 15.  À Secretaria de Planejamento e Desenvolvimento Energético compete:
 (...) 
XX - subsidiar a ANEEL com critérios e diretrizes para leilões de concessão do serviço público de transmissão e autorizações de reforços e melhorias em instalações de transmissão.
Art. 16.  Ao Departamento de Planejamento Energético compete:
 (...) 
XVI - elaborar o Plano de Outorgas de Transmissão de Energia Elétrica e definir, quando necessário, as obras determinativas no âmbito dos sistemas de distribuição; (destaques nossos) 
57. O Departamento de Planejamento Energético da Secretaria de Planejamento e Desenvolvimento Energético (DPE/SPE-MME) , portanto, é responsável pela coordenação da elaboração e publicação do Potee, assim como por subsidiar a Aneel com critérios e diretrizes para leilões de concessão do serviço público de transmissão e autorizações de reforços e melhorias nestas instalações.
58. Atualmente o Potee é constituído de planilhas eletrônicas que relacionam as obras a serem realizadas. Estão divididas em três arquivos em formato Excel contendo 'Ampliações e Reforços - Rede Básica e Demais Instalações de Transmissão', 'Melhorias de grande porte e Reforços para aumento da vida útil' e 'Reforços de Pequeno Porte das Instalações de Transmissão Existentes', seguindo uma classificação semelhante ao PAR/PEL do ONS e podem ser consultadas em http://antigo.mme.gov.br/web/guest/secretarias/planejamento-e-desenvolvimento-energetico/publicacoes/consolidacao-de-obras-de-transmissao (acessado em 11/5/2021) . Cabe mencionar que o Potee era denominado Consolidação de Obras de Transmissão até 2015.
59. Antes da publicação do Potee, o MME ainda encaminha as planilhas para a EPE, ONS e Aneel para análise. São realizadas reuniões com esses agentes para discussões sobre as obras indicadas no plano e para contribuições e aperfeiçoamento dos documentos para a produção da sua versão final.
60. A partir do ano de 2020, o MME trouxe uma inovação no processo de emissão do Potee. As planilhas passaram a ser levadas à Consulta Pública para contribuições dos agentes e da sociedade, antes da publicação definitiva.
61. Por fim, a Aneel, com base nas informações disponíveis no Potee, inclui nos leilões empreendimentos elegíveis a esse procedimento e providencia a autorização das instalações objeto de reforços e melhorias. Tal prerrogativa, além de constar no art. 3º-A, §2º, da Lei 9.427/1996, está prevista no art. 10 da Portaria-MME 215/2020.
62. Vale ressaltar que, no procedimento vigente relativo a reforços e melhorias de grande porte, a Aneel, antes de expedir a autorização, solicita informações às transmissoras acerca do escopo e das intervenções a serem realizadas nas instalações. De posse dessas informações, a agência tem condições de avaliar se aquelas intervenções teriam a viabilidade de serem levadas a um leilão ou se efetivamente são objeto de uma autorização. Dessa forma, poderá propor alteração na classificação inicialmente estipulada no Potee mediante justificativa endereçada ao MME. Este, como Poder Concedente, tem a competência por decidir sobre a pertinência desta alteração. O art. 11 da Portaria-MME 215/2020 faculta à Aneel a possibilidade de propor alteração à classificação inicialmente prevista no Potee.
63. Importante esclarecer que a proposta pode ser tanto no sentido de se mudar de uma autorização para uma licitação como vice-versa, a depender das circunstâncias. Essa questão será mais bem explorada na situação encontrada do achado de auditoria III.3.1.
64. Os reforços e melhorias são autorizados por meio de Resoluções Autorizativas da Aneel. No Apêndice A é apresentado uma descrição sumária das atividades internas da Aneel envolvendo a autorização de reforços e melhorias.
65. Finalmente, cabe ainda mencionar que a referida Portaria do MME delegou ao ONS a emissão do Potee relativo às melhorias de grande porte e ao reforço para aumento de vida útil, bem como os reforços de pequeno porte.
66. A Diretoria da Aneel, indo ao encontro de tal procedimento e visando simplificar o processo interno na agência, concedeu delegação de competência para que a Superintendência de Concessão da Transmissão (SCT) , por meio da Portaria-Aneel 6.619, de 15 de dezembro de 2020, procedesse as autorizações de reforços de pequeno porte, que não possuem estabelecimento prévio de adicional de Receita Anual Permitida (RAP) , os quais passaram a ser autorizados por meio de Despacho da Superintendência.
67. A Figura 4 traz um resumo dos planos e estudos elaborados, os respectivos responsáveis e a participação da Aneel na autorização dos empreendimentos ao final do processo.

Figura 4 - Resumo dos planos e estudos elaborados pelos agentes que culmina com a autorização da Aneel ao final do processo
Fonte: Elaboração própria.
II.3. Procedimentos envolvendo reforços e melhorias e o estabelecimento das RAPs
68. Após um panorama sobre a elaboração dos estudos e documentos dos diversos agentes que participam do processo que culmina nas autorizações dos reforços e melhorias no subtópico anterior, cabe apresentar uma visão sobre o momento em que cada uma das receitas é estabelecida. Para isso, serão utilizadas as figuras disponibilizadas pela Aneel em resposta a ofício de requisição da equipe de auditoria (também disponíveis na AIR da Consulta Pública 30/2020) e que reproduzem de forma bem resumida as etapas detalhadas no subtópico anterior e indicam o momento em que a receita é fixada.
i. Reforços de Grande Porte com estabelecimento prévio de RAP
69. De acordo com o subitem 4.1.2 do módulo 3 da REN-Aneel 905/2020, os reforços de grande porte terão suas RAPs adicionais estabelecidas previamente à execução das obras. Essas RAPs serão devidas a partir da data da entrada em operação comercial das instalações. Essa receita é provisória e valerá da entrada em operação até o momento da revisão tarifária subsequente da concessão (geralmente de cinco em cinco anos) . Neste momento, essa receita adicional será revisada juntamente com a RAP da concessão (subitem 4.2 do mencionado módulo 3) .
70. Ainda de acordo com o subitem 4.3 do módulo 3 da REN-Aneel 905/2020, a receita revisada 'retroagirá à data de entrada em operação comercial do correspondente REFORÇO, sendo que a eventual diferença decorrente da revisão do valor será considerada na RAP da TRANSMISSORA em parcelas iguais até a revisão da RAP subsequente.' (destaques nossos) .
Figura 5 - Etapas do processo de autorização de reforços de grande porte e momento do estabelecimento da RAP
Fonte: AIR da CP 30/2020 da Aneel 
ii. Melhorias de Grande Porte com estabelecimento prévio de RAP
71. As melhorias de grande porte têm procedimento bem semelhante aos reforços de grande porte, tanto envolvendo a autorização em si como ao estabelecimento da RAP adicional, ou seja, essa receita é definida previamente à realização das obras e sofre uma avaliação no processo de revisão tarifária subsequente à sua entrada em operação comercial (subitens 5.12 e 5.2 do módulo 3 da REN-Aneel 905/2020) 
Figura 6 - Etapas do processo de autorização de melhorias de grande porte e momento do estabelecimento da RAP
Fonte: AIR da CP 30/2020 da Aneel
72. Uma diferença em relação ao processo envolvendo os reforços de grande porte é que as próprias transmissoras fazem a proposta da melhoria ao ONS. Uma outra diferença, essa já advinda da Portaria-MME 215/2020, é que a publicação do Potee para as melhorias de grande porte passou a ser publicado pelo ONS, a partir deste ano, e encaminhado diretamente à Aneel.
iii. Reforços de Pequeno Porte sem estabelecimento prévio de RAP
73. Os reforços de pequeno porte, diferentemente dos de grande porte, têm as respectivas RAPs adicionais estabelecidas posteriormente à entrada em operação comercial, mais precisamente à época do reajuste anual subsequente à entrada em operação, consoante subitem 4.1.2 do módulo 3 da REN-Aneel 905/2020. Assim, para os reforços de pequeno porte são expedidas autorização apenas para a realização das obras com o cronograma para sua implantação.
74. Vale ressaltar que as RAPs adicionais estabelecidas no reajuste subsequente à entrada em operação comercial das instalações de pequeno porte são provisórias e serão definitivamente fixadas na revisão tarifária subsequente, como ocorre com os de grande porte.
Figura 7 - Etapas do processo de autorização de reforços de pequeno porte e momento do estabelecimento da RAP
Fonte: AIR da CP 30/2020 da Aneel
75. Assim como no caso das melhorias de grande porte, o Potee para os reforços de pequeno porte, a partir de 2021, passou a ser publicado pelo ONS, sendo encaminhado diretamente à Aneel, sem passar pelo MME, simplificando o fluxo destacado na imagem acima, que vigorou até 2020.
iv. Melhorias de Pequeno Porte com estabelecimento prévio de RAP
76. As transmissoras propõem ao ONS as melhorias de pequeno porte por meio de cadastramento no SGPMR, que, após analisadas, são incluídas no PMI. Essa inclusão já permitia às concessionárias realizarem os investimentos nas obras. O PMI é encaminhado à Aneel para fins de avaliação da implantação dos empreendimentos.
77. De maneira semelhante aos reforços de pequeno porte, o estabelecimento da RAP ocorria no reajuste anual subsequente à sua entrada em operação comercial, conforme figura abaixo:
Figura 8 - Etapas do processo de autorização de melhorias de pequeno porte e momento do estabelecimento da RAP
Fonte: AIR da CP 30/2020 da Aneel
78. Contudo, com o advento da REN-Aneel 880/2020, que alterou a REN-Aneel 443/2011, foi criada uma RAP melhorias na forma de um adiantamento financeiro para as transmissoras realizarem os investimentos em melhorias de pequeno porte ao longo dos cinco anos entre revisões tarifárias. Os parágrafos 3º e 4º do art. 2º da REN-Aneel 443/2011, alterados pela REN-Aneel 880/2020, entretanto, não deixaram claro que esse pagamento seria realizado por meio de um adiantamento anual, conforme transcritos abaixo:
§ 3º As Melhorias referidas no inciso II, que não se enquadrarem no § 1°, mas que constarem no Plano de Modernização de Instalações, elaborado pelo ONS, terão a correspondente receita estabelecida no processo de revisão periódica de Receita Anual Permitida - RAP, desde que vinculadas às instalações de transmissão sujeitas ao processo de revisão periódica da Receita Anual Permitida - RAP prevista nos contratos de concessão. (Redação dada pela REN ANEEL 880, de 07.04.2020) 
§ 4º As Melhorias não referidas no inciso II e que constarem no Plano de Modernização de Instalações, elaborado pelo ONS, serão avaliadas e a eventual receita adicional será estabelecida no processo de revisão periódica de Receita Anual Permitida - RAP, desde que vinculadas às instalações de transmissão sujeitas ao processo de revisão periódica da Receita Anual Permitida - RAP prevista nos contratos de concessão. (Redação dada pela REN ANEEL 880, de 07.04.2020) 
79. Para chegar a uma conclusão, é preciso consultar o Submódulo 9.1 dos Procedimentos de Regulação Tarifária (Proret) - Revisão Periódica das Receitas das Concessionárias de Transmissão que, no tópico que trata de investimentos de melhorias de pequeno porte, além de demonstrar como o cálculo da estimativa de investimentos anuais será realizado, informa que a anuidade vigorará pelos próximos anos do ciclo entre revisões da RAP, bem como esclarece sobre a revisão dos montantes efetivamente executados neste tipo de melhorias com base nos dados do ciclo anterior (peça 127 - Proret 9.1, p. 32-33) .
80. Observa-se, assim, que restou estipulada uma RAP previamente à realização dos investimentos em melhorias de pequeno porte para contemplar essas intervenções ao longo de todo o ciclo tarifário, sendo que esses valores passariam por uma reavaliação a cada revisão periódica com base nos investimentos efetivamente executados pelas empresas.
III. CONSTATAÇÕES DE AUDITORIA
81. Neste capítulo, são apresentadas as principais constatações de auditoria identificadas ao longo desta fiscalização, que foram agrupadas em subcapítulos de acordo com a Matriz de Planejamento (peça 119) . 
82. A Matriz de Achados (peça 120) , por sua vez, apresenta as conclusões dos procedimentos elencados nas questões de Auditoria constantes da Matriz de Planejamento (peça 119) . Os Achados de Auditoria são as constatações mais relevantes de cada questão e serão apresentados em seus respectivos subcapítulos.
83. A resposta para a primeira questão foi dividida em quatro achados distintos. Para as demais questões, foi feito um único achado em cada, respondendo-as diretamente. 
III.1. Questão 1: Os processos de identificação, planejamento e autorização de reforços e melhorias estão adequados e são realizados em prazo condizentes com as necessidades do sistema?
84. Em relação ao processo de planejamento e autorização de reforços e melhorias, verificou-se que o tempo requerido para identificação das necessidades sistêmicas, autorização, e, consequentemente, para entrada em operação dos ativos, é incompatível com as demandas atuais e futuras do SIN. Tal problema abarca causas relacionadas ao planejamento setorial e ao processo interno da Aneel para autorização das instalações.
85. Quanto à adequação do processo de autorização de reforços e melhorias, observou-se: i) problemas de regulamentação imprecisa, em que falta clareza nos normativos em relação às situações em que a RAP Melhorias é devida; ii) problemas procedimentais da autorização, dado que foi identificada a possibilidade de cadastramento e remuneração duplicados por reforços de pequeno porte que tenham sido cadastrados pelas transmissoras individualmente e cadastrado também como reforço associado à um reforço de grande porte; e iii) falta de procedimento para utilização regular das informações de custos e de quantidades incorridos pelas transmissoras para retroalimentar o banco de preços de transmissão da Aneel, não tendo sido estabelecidas rotinas periódicas de revisão do BP que dessem previsibilidade das datas de atualização do banco.
86. O detalhamento de cada um desses aspectos será realizado em subtópico próprio a seguir.
III.1.1 Extemporaneidade na identificação, autorização e entrada em operação de reforços e melhorias necessários para o Sistema Interligado Nacional
87. Verificou-se que o tempo requerido para identificação das necessidades sistêmicas, autorização de reforços e melhorias da transmissão, e, consequentemente, para entrada em operação dos ativos, é incompatível com as demandas atuais e futuras do SIN. Os atrasos se iniciam na fase de identificação da necessidade, a qual já ocorre com um percentual elevado de obras com necessidade imediata (mais de 60% dos reforços de grande porte elencados nos Potees de 2019 e 2020, por exemplo) . Após a indicação, os empreendimentos precisam passar por um processo de aprovação que contempla a participação encadeada de diversos agentes (EPE, ONS, MME, Aneel e concessionárias) e definições normativas muitas vezes imprecisas, que geram dúvidas e retrabalhos.
88. O Achado será dividido em dois subtópicos para melhor apresentação do problema: i) o primeiro apresenta as dificuldades do planejamento em prever obras com prazo suficiente para execução de forma compatível com a data de necessidade; e ii) o segundo trata do processo de emissão das autorizações pela Aneel, cuja duração não está adequada às necessidades sistêmicas.
III.1.1.1 Extemporaneidade do planejamento de reforços e melhorias de transmissão
89. Como explanado no tópico da Visão Geral do Objeto, item II.2 deste Relatório, o planejamento setorial, especialmente o de longo prazo, é realizado pela EPE, que emite o PET/Pelp, documento elaborado com a participação de diversos agentes do setor nos Grupos de Estudos da Transmissão (GET) . 
90. Além da EPE, o ONS tem atuação fundamental no processo, centralizando as demandas das transmissoras em seus sistemas e realizando estudos elétricos de curto e médio prazo. Os resultados dos estudos do Operador são consolidados no Plano de Operação Elétrica de Médio Prazo do SIN (PAR/PEL) , o qual visa operação segura do SIN no horizonte de cinco anos.
91. A partir dos estudos da EPE e do PAR/PEL do ONS, o Ministério de Minas e Energia consolida as obras no Plano de Outorgas da Transmissão de Energia Elétrica (Potee) , finalizando a fase de planejamento. O Potee é encaminhado para a Aneel, que irá atuar no sentido de autorizar as obras, tema que será tratado mais detalhadamente no subitem III.1.2.
92. Assim, verifica-se que o Potee é o produto da atuação de diversos entes para elaboração do planejamento setorial e é a base utilizada pela agência reguladora para promover as autorizações.
93. Analisando o Potee, identifica-se que há um percentual elevado de obras que, antes mesmo de começarem o processo de autorização na Aneel, e subsequente implantação pelas empresas, já são necessários para o sistema (necessidade imediata) . Como demonstrado na Tabela 1, 66% dos reforços de grande porte previstos no Potee 2020 são classificados como de necessidade imediata. Esse número era ainda maior, 72%, no Potee 2019.
94. Com relação ao total das obras indicadas nos Potees (ampliações, reforços e melhorias) , 22% do Plano de Outorgas de 2020 já foi publicado com necessidade imediata. Esse percentual foi de 61% em 2018.
Tabela 1 - Obras com necessidade Imediata nos Potees 2018, 2019 e 2020
	Tipo
	Potee 2018

	Potee 2019

	Potee 2020

		Imediatas
	Total
	%
	Imediatas
	Total
	%
	Imediatas
	Total
	%

	Reforços de grande porte (RB e DIT²) 
	115
	255
	45%
	44
	61
	72%
	171
	258
	66%

	Melhorias de grande porte e aumento da vida útil
	0
	0
	-
	19
	65
	29%
	70
	226
	31%

	Reforços de pequeno porte
	383
	556
	69%
	88
	779
	11%
	44
	809
	5%

	Total
	498
	811
	61%
	151
	905
	17%
	285
	1293
	22%

1: Necessidade Imediata: Foi considerado como imediata as que tinham data de necessidade para o ano de referência do Potee ou anteriores, dado que, em geral, sua publicação é no final do ano ou início do seguinte.
2: RB = Rede Básica. DIT = Demais Instalações de Transmissão
95. A Tabela 1 demonstra que há um problema no planejamento do setor. O objetivo do planejador é o de prever as obras necessárias com, no mínimo, tempo suficiente para os trâmites da autorização, para a implantação e para a entrada em operação do empreendimento no horizonte para atender à sua necessidade de forma eficiente. Entretanto, tal objetivo não vem sendo cumprido a contento nos últimos anos. 
96. Para explorar as causas desse problema, foram enviados ofícios e realizadas reuniões com os agentes envolvidos (ONS, EPE, MME e transmissoras) .
97. O ONS sinaliza que há uma causa intrínseca à regulação do setor: o descasamento entre o longo prazo necessário para identificação, outorga e entrada em operação das ampliações e reforços da rede de transmissão e a instalação rápida e descentralizada de energia renovável (solar e eólica) , especialmente para empreendimentos que comercializam no Ambiente de Contratação Livre (ACL) (peça 48, p. 8) . Essa visão foi ratificada pela EPE em diversas reuniões e no Painel de Referência da Matriz de Achados.
98. De acordo com o rito informado pelo ONS, os futuros geradores de energia renovável lhe informam sua intenção de implantar determinada usina em um local de sua escolha. Esse pedido é aceito caso haja disponibilidade para acesso à Rede Básica. Com o aumento dos pedidos em determinadas regiões, gera-se pressão na infraestrutura existente, o que demanda a implantação de reforços ou ampliações da transmissão. 
99. Entretanto, enquanto o prazo de instalação das usinas de energia solar e eólica varia entre um e dois anos, a instalação de reforços de transmissão, como pode ser visto na Figura 7, demora 883 dias (2,4 anos) em média após a publicação do Potee. Deve-se considerar, ainda, o prazo entre a identificação da necessidade e a efetiva publicação no Potee, o que se estima acrescentar um ano ao processo. Se for necessária uma nova linha de transmissão ou subestação, o prazo seria bem maior, podendo alcançar até sete anos. Desse modo, se a atuação dos órgãos de planejamento ocorrer após a indicação de intenção dos geradores, é muito difícil que o aumento da capacidade de transmissão acompanhe o ritmo de instalação da geração, e continuará havendo a indicação de obras com necessidade imediata, além da restrição ao acesso de novos geradores.
100. Por outro lado, caso o planejador opte por se adiantar às demandas e prever ampliações da Rede Básica apenas com a previsão de aumento do número de geradores, se as usinas não forem efetivamente instaladas naquele ponto da rede específico, haverá estruturas ociosas aumentando a tarifa de energia, em desrespeito ao princípio da modicidade tarifária.
101. Tal problema, apesar da relevância, não foi incluído pela Aneel no escopo das Consultas Públicas recentes.
102. Avaliando o processo, identificam-se outras potenciais causas para esse atraso na indicação das obras, especialmente com relação à identificação inicial da necessidade.
103. Os estudos realizados pelo ONS para elaboração do PAR/PEL e os estudos da EPE dependem da indicação de necessidade das concessionárias de transmissão e da indicação de variação da carga por parte das distribuidoras. Assim, por exemplo, a EPE utiliza como input de seus estudos as previsões de carga fornecidas pelas distribuidoras e o ONS depende de as transmissoras apontarem os equipamentos que estão operando próximos de sua capacidade física para propor soluções.
104. Caso essas empresas, tanto de transmissão como de distribuição, posterguem a informação de necessidade, os órgãos de planejamento não agirão a tempo para sanar as futuras necessidades.
105. Adicionalmente, no atual sistema utilizado para cadastro das necessidades junto ao ONS, o SGPMR, as concessionárias têm liberdade para propor uma classificação e justificar os itens a serem pedidos, pois entende-se que são quem detém o conhecimento e a gestão dos equipamentos. A classificação é de responsabilidade do ONS, que leva em consideração para a sua análise, a descrição e as justificativas registradas pelos agentes. Contudo, tal liberdade abre espaço para falhas na classificação do tipo de autorização ou mesmo da legitimidade das justificativas, o que obriga o ONS e mesmo a Aneel a revisarem as indicações caso a caso.
106. Evidencia-se essa situação examinando os resultados dos processos de avaliação adotados pelo ONS e pela Aneel acerca dos pleitos das concessionárias.
107. A Tabela 2 apresenta o encaminhamento dado pelo ONS para os pleitos cadastrados pelos agentes, ou seja, de acordo com a classificação que o ONS faz sobre o equipamento pleiteado (reforço ou melhoria, pequeno ou grande porte) qual o documento elaborado pelo Operador que preverá aqueles equipamentos (PMI ou PAR) . Um percentual dos casos é considerado indevido pelo ONS e cancelado. Destaca-se o percentual desses casos de cancelamento pelo Operador, que alcançou 11,3% em 2020. 
Tabela 2 - Encaminhamento dos pleitos que chegam ao ONS
	 
	Documento 
	2016
	2017
	2018
	2019
	2020
	Total

	Pleitos analisados¹
		10.479
	3.495
	5.095
	7.986
	7.043
	34.098

	Pleitos encaminhados para:
		
	Aneel
	PMI
	8.648
	2.999
	4.495
	6.870
	5.789
	28.801

	MME
	PAR - Tomo 2 (obras de grande porte) 
	37
	0
	4
	4
	32
	77

	MME
	PAR - Tomo 3 (melhorias de grande porte e reforços para aumento da vida útil
	282
	25
	79
	73
	106
	565

	MME
	PAR - Tomo 4 (reforços de pequeno porte) 
	91
	449
	451
	800
	400
	2.191

	Indicação cancelada pelo ONS
	-
	1.421
	22
	66
	239
	716
	2.464

	Percentual de cancelamento em relação às indicadas.
		15,7%
	0,6%
	1,3%
	3,1%
	11,3%
	7,8%

1: 100% dos pleitos cadastrados foram analisados pelo ONS.
Fonte:  Resposta ONS ao Ofício 15/2021-TCU/SeinfraElétrica (peça 78, p. 4) 
108. Além de cancelar os pleitos indevidos, o ONS também precisa reclassificar os reforços e melhorias dentre as diversas possibilidades de cadastro. Como apontado na Tabela 3, a classificação do ONS difere significativamente da classificação das transmissoras. Segundo a Aneel, na AIR da CP 30/2020 (peça 130, p. 8) , tal fato evidencia a necessidade de alteração dos regulamentos vigentes para incrementar a distinção entre reforços e melhorias, reduzindo os problemas de interpretação das entidades envolvidas.
Tabela 3 - Reclassificação dos pleitos pelo ONS
	Enquadramento na REN 443/2011
	Inciso
	Classificação das transmissoras
	Classificação do ONS
	Diferença entre os dois

	Melhoria
	Art. 2º Inciso I
	832
	963
	16%

	Melhoria
	Art. 2º Inciso II
	15.464
	18.191
	-18%

	Reforço
	Art. 3º Inciso I
	30
	29
	-3%

	Reforço
	Art. 3º Inciso II
	29
	8
	-72%

	Reforço
	Art. 3º Inciso III
	1
	0
	-100%

	Reforço
	Art. 3º Inciso IV
	23
	30
	30%

	Reforço
	Art. 3º Inciso IX
	187
	187
	0%

	Reforço
	Art. 3º Inciso V
	14
	16
	14%

	Reforço
	Art. 3º Inciso VI
	16
	37
	131%

	Reforço
	Art. 3º Inciso VII
	726
	2.598
	258%

	Reforço
	Art. 3º Inciso VIII
	2
	1
	50%

	 (Sem classificação) 
		2.933
	957
	67%

Fonte: AIR 1/2020-Aneel, que embasou a CP 30/2020 - peça 130, p. 7
109. Após a revisão do ONS, as obras são consolidadas pelo MME e enviadas para a Aneel, que solicita mais informações às transmissoras para melhor detalhamento das obras. Nesse momento, há outra revisão por parte da agência sobre a pertinência e assertividade dos reforços e melhorias previstos, de modo que apenas parte das intervenções analisadas são efetivamente autorizadas. Como se observa na Tabela 4, desde 2017, o aproveitamento das obras analisadas pela Aneel tem sido menos da metade, o que também reforça que há um problema no cadastro realizado pelas transmissoras.
Tabela 4 - Aproveitamento das intervenções analisadas pela Aneel
	Potee
	REA
	Intervenções analisadas
	Reforços autorizados
	Aproveitamento

	2013 a 2015 - publicado em março/2013
	4.347/2013
	247
	231
	93,50%

	2014 a 2016 - Publicado em dezembro/2014
	5.484/2015
	300
	272
	90,60%

	2015 - Publicado em junho/2015
	5.861/2016
	599
	576
	96,20%

	2017/2016 - Publicado em agosto/2017
	7.761/2019
	2099
	994
	47,30%

	2018 - Publicado em outubro/2018 e 2019 - publicado em agosto/2019
	8.314/2019
	635
	279
	43,90%

Fonte: AIR 1/2020-Aneel, que embasou a CP 30/2020 - peça 130, p. 17
110. Portanto, verifica-se que a falta de clareza dos conceitos de reforços e melhorias, que dão margem a interpretações subjetivas e imprecisas, conforme registrado inclusive CP 30/2020, associada à liberdade de cadastro excessiva das concessionárias têm prejudicado o processo de planejamento e autorização desses equipamentos, vez que demandam esforço significativo da Aneel e do ONS para exame pormenorizado acerca de cada pleito, muitos dos quais são descartados por não aderência às regras, sendo reapresentados posteriormente pelas concessionárias, o que gera retrabalho para os agentes públicos.
111. Nesse ponto, chama atenção a comparação entre os cancelamentos realizados pelo ONS (Tabela 2) e pela Aneel (Tabela 4) . Apesar de o ONS ser o primeiro filtro dos pleitos das transmissoras e ser o agente público com maior conhecimento das necessidades técnicas do SIN, sua identificação de pleitos indevidos é muito inferior às da Aneel, que atua ao final do processo, com base nos documentos de planejamento realizados anteriormente. Era de se esperar que o ONS fosse capaz de realizar o corte mais acentuado das impropriedades e a agência efetuasse apenas o filtro fino. Este fato evidencia a necessidade de alinhamento permanente de critérios entre o ONS e a Aneel.
112. Esse problema, entretanto, está sendo tratado pelo ONS, seja pela busca de alinhamento dos critérios de análise, bom como por meio da evolução do SGPMR, para incluir restrições e interrelações entre os campos, de modo que o próprio sistema consiga reduzir a quantidade de cadastros equivocados, conforme evidência trazida pelo Operador (peça 48, p. 8) . Quanto ao problema dos conceitos de reforços e melhorias, a Aneel está discutindo o assunto na CP 30/2020 e o tratamento no âmbito deste relatório será dado no subtópico seguinte.
113. Restam a ser tratados, pelos órgãos setoriais, a questão do excesso de empreendimentos de transmissão com data de necessidade imediatas desde a publicação do Potee.
114. Diante disso, propõe-se recomendar ao MME que, em coordenação com os demais agentes do setor participantes do processo, adote providências para mitigação do número elevado de empreendimentos de transmissão cujas datas de necessidade são imediatas já na publicação dos estudos para ampliações, reforços e melhorias, buscando tratar tanto as causas apontadas neste relatório como demais problemas a serem identificados.
III.1.1.2 Extemporaneidade no processo de autorização
115. Os problemas existentes no processo de autorização de reforços e melhorias foram abordados na Consulta Pública 30/2020. Dois gráficos presentes na AIR dessa CP exemplificam bem o problema a ser tratado.
116. A Figura 9 apresenta uma visão geral do processo, demonstrando que 53% das obras já chegam à Aneel atrasadas em relação à data de necessidade do sistema (como abordado no subitem III.1.1) e até a efetiva implantação 97% estavam atrasadas.
Figura 9 - Percentual de reforços atrasados em relação à data de necessidade 

Fonte: Peça 130, p. 16
117. A Figura 10 aponta para prazos extensos e crescentes (desde 2016) entre a publicação do Potee e da Resolução Autorizativa, alcançando 626 dias em 2018 para reforços. Destaca-se também a baixa quantidade de processos analisados pela Aneel, apenas 44 em 2018, de um total de 255 reforços de grande porte previstos no Potee daquele ano.
Figura 10 - Evolução do tempo de análise de processos de REFORÇOS da Aneel

Fonte: peça 130, p. 14
118. Um dos fatores que explica essa piora após 2014 foi a Determinação exarada durante a 5ª Reunião de Diretoria da Aneel, de 18/2/2014, para inclusão da necessidade de envio de nota técnica às concessionárias, com as planilhas de investimentos e as receitas associadas, antes da decisão dos processos. Tal medida visava reduzir o percentual de recursos administrativos às Resoluções Autorizativas, mas não cumpriu seu propósito. Na verdade, o percentual de REA com recurso aumentou após essa decisão, saindo de 43% em 2014 para 59% em 2017 (peça 130, p. 15) .
119. Assim, há um aumento do prazo necessário para a equipe da Aneel analisar as informações recebidas pelas transmissoras, especialmente por conta da discussão técnica a respeito do escopo dos reforços autorizados. Esse problema é agravado pelo aumento dos recursos administrativos, os quais são analisados pela mesma equipe da Aneel que avalia as autorizações.
120. Para sanar tal problema, a agência propõe, na CP 30/2020, eliminar a etapa de solicitação de informações da transmissora e a etapa de envio da nota técnica preliminar às concessionárias antes da autorização dos reforços de grande porte. Nessa proposta, a Aneel definiria a RAP prévia com base no BP Aneel e nos quantitativos previstos no Potee, adotando prazos padrão para cada tipo de instalação. Em uma segunda etapa, após a entrada em operação dos reforços de grande porte, as concessionárias apresentariam informações 'como-construído' para solicitar, se necessário, reanálise dos quantitativos. Após análise da agência, os novos quantitativos seriam utilizados no processo de revisão periódica, no qual é estabelecida a RAP definitiva.
121. Para evitar que o tempo de análise das demandas fosse apenas transferido para a fase posterior à construção, o que acabaria alongando o prazo do processo novamente no médio prazo, a Aneel propôs que a revisão de quantitativo ocorresse apenas se o investimento realizado for inferior a 75% ou superior a 125% do investimento estimado na autorização (peça 130, p. 47) .
122. Ainda visando reduzir os prazos entre a identificação da necessidade e a sua autorização pela Aneel, a agência propôs alteração nos procedimentos para as melhorias de grande porte. Ao invés de seguir o rito apresentado no subitem II.3.1 deste Relatório, as transmissoras elaborariam um plano indicativo anual de melhorias de grande porte e o submeteriam à análise da EPE e do ONS, que avaliariam a necessidade de implantação das propostas e a conveniência de alterar a classificação de melhorias para reforços caso identifiquem a necessidade de aumento de capacidade das instalações.
123. Após análise, a EPE e o ONS encaminhariam o seu parecer diretamente à Aneel, suprimindo a necessidade de atuação do MME nesses casos. A agência reguladora, por sua vez, analisaria o plano indicativo e estabeleceria, por meio de resolução autorizativa, as parcelas adicionais de RAP para a implantação de cada melhoria prevista, com início do recebimento pelas transmissoras a partir da entrada em operação comercial de cada melhoria. O MME poderia ser consultado nos casos em que a Aneel entendesse necessário que determinadas instalações fossem licitadas, ao invés de autorizadas.
124. A Figura 11 esquematiza a proposta da Aneel na CP 30/2020 para as melhorias de grande porte.
Figura 11 - Proposta da CP 30/2020 para Melhorias de Grande Porte

Fonte:  AIR CP 30/2020 (peça 130, p. 53) 
125. Ao longo da AIR da CP 30/2020 (peça 130) , a Aneel analisou diversas opções de alterações capazes de mitigar os problemas regulatórios apresentados e indicou a alternativa 'E' como a mais adequada. Essa alternativa, além das alterações propostas já citadas para simplificar o processo do reforço de grande porte (item 7.1.3 da AIR, peça 130, p. 47) e das melhorias de grande porte (item 7.1.5 da AIR, peça 130, p. 52) , também incluiu a reavaliação: i) dos conceitos de reforços e melhorias; ii) dos critérios para estabelecimento de RAP para melhorias de grande porte; e iii) dos procedimentos de cadastro para reforços de pequeno porte (item 7.1.1 da AIR, peça 130, p. 37) 
126. Detalhando esse item 7.1.1, a primeira parte visa tornar mais claro os conceitos de reforços e melhorias, para evitar os problemas de cadastros equivocados das concessionárias, que causam atrasos e retrabalhos ao longo do processo, como abordado na Tabela 3 e na Tabela 4, que trazem, por exemplo, que do Potee de 2019, apenas 43,9% das obras previstas foram efetivamente autorizadas pela Aneel. 
127. Assim, inicialmente, a Aneel reforça que ONS e EPE detém a responsabilidade pela proposição de reforços em instalação e devem indicar os estudos ou relatórios de sua autoria em que esses reforços foram indicados. Além disso, propõe as seguintes alterações de conceitos (itens 7.1.1.1 e 7.1.1.2 da AIR da CP 30/2020 - peça 130) :
127.1. os reforços relacionados ao aumento de confiabilidade, controlabilidade e observabilidade, por serem imprecisos, foram reavaliados, passando a conter exigência de estudo específico e justificado do ONS ou da EPE para sua implantação;
127.2. a implementação de soluções que visam 'aumentar a vida útil das instalações além da vida útil regulatória' deixa de ser reforço e passa a ser considerada melhoria;
127.3. inclusão do conceito de 'desativação' como um tipo de reforço, desde que determinado pelo planejamento setorial;
127.4. para as concessionárias não licitadas, em caso de substituição de equipamento por meio de reforços, em que o original ainda não tenha sido totalmente amortizado, os eventuais valores devidos serão tratados no processo de revisão periódica da RAP;
127.5. retirada dos conceitos de 'diminuição de disponibilidade' e 'eliminação de interferências em faixas de servidão' do rol de Melhorias, por serem consideradas manutenção e já estarem abrangidas pelos contratos de concessão;
127.6. aprimoramento do conceito de melhoria de modo a esclarecer que 'reformas, modernizações e revitalizações de equipamento por obsolescência, fim de vida útil, falta de peças de reposição, desgastes prematuros e risco de dano às instalações' se enquadram como melhorias e não como reforços;
127.7. os casos de revitalização e reforma completa de transformadores de potência, equipamentos de compensação de reativos e, em determinadas condições, linhas de transmissão, que essas melhorias constem em seção específica do PAR e que a referida parcela adicional de RAP seja estabelecida pela ANEEL previamente à sua implantação. 
128. Quanto à segunda alteração conceitual, relativa a Melhorias de Grande Porte, são feitas as seguintes propostas de alteração (item 7.1.1.3 da AIR da CP 30/2020 - peça 130) :
128.1. o estabelecimento de RAP para os casos de substituição por sinistro, riscos de dano a instalações, obsolescência, falta de peças de reposição, desgastes prematuros ou restrições operativas intrínsecas seja restrito às concessionárias não-licitadas;
128.2. substituição por motivo de vida útil esgotada esteja condicionado ao fim de vida útil regulatória dos equipamentos a serem substituídos e, no caso de concessionárias licitadas, o estabelecimento de RAP adicional seria devido apenas aos casos de melhorias de grande porte;
128.3. correção de desconto duplo de receita entre revisões periódicas no caso de substituição de ativos com vida útil remanescente para concessionárias não licitadas;
128.4. autorização de melhorias com RAP calculada previamente passaria a ser restrita aos módulos: i) transformadores de potência; ii) equipamentos de compensação de reativos; iii) linhas de transmissão, desde que envolvam a substituição de, no mínimo, 50% das estruturas ou 50% dos condutores. O fato de considerar apenas os equipamentos principais nas melhorias de grande porte, maximiza os efeitos propostos no item 7.1.5 da AIR, pois elimina a necessidade de reavaliação de escopo das melhorias autorizadas.
129. Por fim, em seu item 7.1.1.4, a AIR da CP 30/2020 propõe aprimoramento na plataforma eletrônica do ONS (SGPMR) , de modo que o cadastro de reforços de pequeno porte deixe de ser baseado em descrição e passe a funcionar em modo de formulário, de modo a evitar interpretações subjetivas e imprecisas a respeito da intervenção.
130. Diante do exposto, conclui-se que a Aneel já identificou os principais problemas do processo de autorização e propôs, em consulta pública, algumas soluções. A CP, no entanto, ainda não foi concluída e não foram definidas, de fato, quais ações serão tomadas. Além disso, o problema dos atrasos vem se agravando, com o prazo médio de autorização dos últimos anos alcançando, para reforços e melhorias de grande porte, por exemplo, 281 dias em 2018, 491 dias em 2019 e 790 dias em 2020 (peça 131) . Prazos esses que podem ser ainda maiores, caso sejam considerados apenas os reforços, como se verifica na Figura 10 - Evolução do tempo de análise de processos de REFORÇOS da Aneel) para o ano de 2018.
131. Adicionalmente, não foram encontrados normativos internos da Aneel que definam prazos razoáveis para as etapas desse processo de autorização. Sopesa-se que na regulação atual a agência depende das concessionárias para concluir o processo, o que dificultaria a definição de prazos regulamentares. Entretanto, com a nova proposta da CP 30/2020, a agência passa a deter o controle sobre o andamento das autorizações, o que permitiria a definição em norma de prazos para promulgação das autorizações após a emissão do Potee. Tal procedimento seria benéfico para o setor, ao trazer transparência e previsibilidade aos envolvidos.
132. Nesse sentido, dado que o problema não só se mantém, como vem demonstrando uma tendência de piora nos últimos anos e nota-se o risco de prejuízos ao SIN se as soluções não forem adotadas tempestivamente, propõe-se recomendar à Aneel que adote providências para:
a) tornar seu processo autorizativo de reforços e melhorias da transmissão mais célere, reduzindo os excessivos prazos processuais para autorização;
b) alterar o módulo 3 da REN 905/2020 de sorte a dar maior clareza aos conceitos de reforços e melhorias da transmissão, evitando dubiedades entre as definições, como as apontadas na CP 30/2020;
133. Considerando que a agência reguladora já contemplou esses temas em sua CP 30/2020, ou seja, está estudando aprimoramentos capazes de proporcionar os resultados práticos pretendidos pelas recomendações, como previsto no art. 16, inciso I da Resolução 315/2020-TCU, essas recomendações podem ser dispensadas, sem prejuízo de que, no momento de monitoramento das deliberações a serem aprovadas neste processo por este Tribunal, se verifique, sopesando-se a devida conveniência e oportunidade, se as alterações foram efetivamente implementadas nos normativos.
III.1.2. Regulamentação imprecisa para definição dos casos em que é devida a RAP Adicional para melhorias 
134. Verificou-se falta de clareza nos normativos em relação às situações em que a RAP Melhorias é devida, em especial quanto: i) ao pagamento de melhorias de pequeno porte para transmissoras licitadas; ii) ao valor a ser abatido da RAP por conta da vida útil remanescente de bens substituídos; e iii) à definição de responsabilidade por equipamentos sinistrados, que deveriam ser segurados. A Aneel aponta que, na prática, tem atuado para não beneficiar indevidamente as transmissoras, mas os regulamentos não são objetivos em relação aos três pontos mencionados, o que gera pleitos e contestações das transmissoras, consumindo recursos humanos do Regulador com temas que poderiam estar assentados na norma.
135. Existem três impropriedades que levam a esse achado.
136. A primeira se refere ao pagamento de receitas associadas a melhorias de pequeno porte. A Aneel não concede adicional de RAP para esse tipo de intervenção às concessionárias licitadas. Na prática, a Aneel concede às transmissoras licitadas adicional de receita apenas para melhorias classificadas como de grande porte por motivo de vida útil esgotada ou para reforços. Tal entendimento está expresso no Voto cuja apreciação culminou com a REN 880/2020 (peça 132 p. 32-33) . Os argumentos utilizados pela agência para essa definição foram:
136.1. o submódulo 9.7 do Proret (peça 129, p. 6) indica que nem todas as melhorias ensejam a definição de adicional de receita: 'No caso de melhorias será avaliado se a receita atual já contempla a parcela associada ao empreendimento ou se há necessidade de estabelecimento de parcela adicional de receita';
136.2. a Aneel assume que a receita ofertada pelas concessionárias nos leilões de transmissão é equilibrada e suficiente para construção das instalações e prestação do serviço adequado ao longo de toda a vigência do contrato, o que pode ensejar a realização de investimentos para manutenção dos níveis de qualidade e confiabilidade exigidos;
136.3. a receita ofertada no leilão não é objeto de revisão sob a ótica dos investimentos de pequena monta.
137. Contudo, a agência não positivou essa decisão em suas Resoluções. Visando maior clareza e objetividade nas normas, era esperado que a REN 880/2020 ou a REN 905/2020 deixassem isso assentado. Tal ausência criou insegurança normativa junto aos agentes, que pleiteiam, sem sucesso, a RAP Adicional pelas melhorias de pequeno porte, dispendendo recursos humanos da Aneel necessários para o processo de autorização de reforços e melhorias, o qual já está marcado por ter prazos muito superiores aos necessários para as demandas do sistema (Achado III.1) . Assim, será proposta recomendação de aperfeiçoamento regulatório à agência.
138. A segunda impropriedade abordada nesse achado está associada à substituição de ativos classificados como melhorias de grande porte antes do final da vida útil. Para as concessões licitadas, a metodologia de cálculo da RAP prévia prevista no Submódulo 9.7 do Proret (peça 129, p. 7) define que, no cálculo da remuneração, seja considerado um desconto proporcional à vida útil remanescente do ativo substituído. Entretanto, no Submódulo 9.2 (peça 128) do Proret, que trata dos procedimentos para revisão da RAP, não há essa previsão normativa.
139. Assim, seguindo estritamente a regulamentação vigente, a receita adicional definida preliminarmente abaterá da remuneração total do investimento o percentual da vida útil remanescente do ativo substituído. Isso é necessário para manter o equilíbrio econômico-financeiro do contrato, dado que na RAP do leilão já estaria sendo considerada a remuneração daquele bem por toda sua vida útil. Logo, o abatimento é necessário para evitar a remuneração em duplicidade sobre aquele investimento. Entretanto, no momento da revisão, quando é definida a RAP definitiva daquela melhoria, a qual vigorará até o final da concessão, o submódulo 9.2 do Proret não prevê qualquer redução da RAP por conta da vida útil remanescente do ativo substituído. Assim, essa receita adicional após a revisão acaba sendo definida com base no BP da Aneel sem considerar o desconto da vida útil realizado quando da sua definição preliminar, elevando indevidamente o valor do ativo. Logo, essa incoerência entre dois regulamentos da Aneel culmina na previsão de pagamento excessivo às transmissoras que realizarem melhorias de grande porte de ativos com vida útil remanescente. A Figura 12 ilustra o problema.
Figura 12 - Efeito da revisão periódica nas parcelas adicionais da RAP para melhorias realizadas por concessionárias licitadas

Fonte: peça 130, p. 30
140. Segundo a Aneel (peça 130, p. 31) , a Superintendência de Gestão Tarifária (SGT) corrige as inconsistências regulamentares citadas, evitando eventuais remunerações indevidas ao considerar, nos respectivos processos de revisão, o desconto na remuneração do equipamento substituto e a depreciação incorrida, mesmo após a revisão da RAP.  
141. Ainda assim, em vez de apenas realizar correções nos processos de revisão tarifária, entende-se que seria prudente que tais regramentos estivessem compatíveis a fim de clarificar os procedimentos adotados em ambas as situações, autorizações e revisões de RAP, tornando o regulamento mais claro e objetivo, motivo pelo qual será proposta recomendação de aperfeiçoamento regulatório à Aneel.
142. Por fim, a terceira impropriedade a ser tratada envolve cláusula dos contratos de concessão, que impõe a responsabilidade dos transmissores pelos riscos de reposição ou recuperação de todos os bens integrantes da concessão, decorrentes de sinistros ou fatos extraordinários danosos às instalações, inclusive com a contratação de seguros, como exemplo extraído do Contrato de Concessão 9/2004 citado na AIR da CP 30/2020 (peça 130, p. 12) :
e - manter, durante o prazo de vigência da concessão, apólices de seguro para garantir a cobertura adequada dos equipamentos imprescindíveis à continuidade da prestação do serviço pelas INSTALAÇÕES DE TRANSMISSÃO. Caberá à TRANSMISSORA a definição dos bens e instalações a serem segurados, assumindo as responsabilidades pelos riscos de reposição ou recuperação de todos os bens integrantes da concessão, decorrentes de sinistros ou fatos extraordinários danosos às instalações excluídas. As cópias das apólices deverão ficar à disposição da fiscalização da ANEEL; 
143. Se por um lado os contratos de concessão impõem tais riscos às transmissoras, por outro lado, o submódulo 9.7 do Proret (peça 128, p. 7) estabelece que a concessionária pode substituir equipamentos com vida útil regulatória remanescente e fazer jus ao estabelecimento de parcela adicional de RAP calculada considerando esta vida útil remanescente:
No caso de substituição de equipamento classificada como melhoria, o adicional de RAP será estabelecido considerando as novas instalações implementadas, a vida útil remanescente do equipamento substituído, calculada a partir da taxa de depreciação estabelecida no Manual de Controle Patrimonial do Setor Elétrico - MCPSE, e a RAP vinculada ao equipamento substituído. 
144. Observa-se que na previsão de RAP Adicional não há qualquer balanceamento da receita com a obrigação de reposição ou recuperação de todos os bens integrantes da concessão, decorrentes de sinistro ou fatos extraordinários.
145. Logo, quando o regulamento prevê que seja estabelecida essa parcela adicional referente à substituição de equipamentos por fatos extraordinários, inclusive para sinistros que deveriam ser cobertos por seguro contratado pela transmissora, pode existir uma redução dos riscos assumidos pelas transmissoras no contrato de concessão, sem contrapartida de abatimento de sua remuneração.
146. Adicionalmente, o estímulo regulatório dado é incompatível com os objetivos da regulação de serviços públicos, pois a redução dos riscos de reposição pode resultar em menores incentivos à manutenção preventiva dos equipamentos, bem como na aquisição de equipamentos de menor durabilidade, ensejando, assim, proposta de recomendação de aperfeiçoamento regulatório à agência no que se refere aos equipamentos em que recaiam obrigação de contratação de seguros pelas transmissoras, de modo a evitar pagamento de adicional de RAP para itens que deveriam estar cobertos por seguro.
147. Ressalta-se que o problema não abrange aqueles equipamentos com a vida útil regulatória já expirada, cujas ponderações da equipe estão no Achado III.2.1 e para os quais a responsabilidade pela reposição não está prevista explicitamente nos contratos de concessão.
148. Diante do exposto, propõe-se recomendar à Aneel que atualize seus regulamentos de modo a deixar claro e transparente os critérios de concessão de RAP adicional aplicáveis a melhorias, especialmente quanto: i) às situações em que não ocorrerá provimento de RAP adicional para melhorias de pequeno porte a serem implementadas por transmissoras licitadas; ii) à compatibilização do Proret 9.2 com o Proret 9.7, de modo considerar o abatimento proporcional da parcela relativa à vida útil remanescente de equipamentos substituídos em ambos os normativos; e iii) ao tratamento aplicável a equipamentos em que recaiam obrigação de contratação de seguros por parte dos concessionários, para evitar o pagamento de adicional de RAP para itens que deveriam estar cobertos por seguro.
III.1.3. Cadastramento em duplicidade de equipamentos de pequeno porte¿ 
149. Identificou-se que o processo atual de autorização de reforços pode gerar a autorização e pagamento de obras em duplicidade, caso o agente cadastre a obra de pequeno porte no SGPMR tanto de forma isolada como associada a outra obra de grande porte. 
150. A Aneel apontou esse risco em ofício (peça 77, p. 5) encaminhado à equipe de auditoria, no qual também informou que a situação ocorreu de fato em empreendimentos da Chesf (processo Aneel 48500.004845/2016-35) , sintetizado e analisado pela Nota Técnica 654/2020-SCT/Aneel (peça 133) , de onde será retirado um breve histórico do ocorrido:
151. A agência publicou a REA 6.137/2016, de 29/11/2016, autorizando a Chesf a implantar reforços nas subestações Camaçari II, Fortaleza II, Paulo Afonso III e Recife II.
152. Em 4/11/2019, a Chesf apresentou Recurso Administrativo junto a agência com vistas à alteração da REA 6.137/2016. Entre outros itens, a estatal informou que no processo de implementação das obras da Resolução Autorizativa, identificou que parte dos Transformadores de Corrente (TC) tiveram a necessidade de substituição antecipada, dentro do Plano de Modernização de Instalações. Por esse motivo, a Chesf solicitou o cancelamento de TCs nas quatro subestações abrangidas pela REA, alcançando um total de 89 transformadores de corrente autorizados em duplicidade. 
153. Após o cadastro da necessidade do equipamento de pequeno porte pela transmissora, o ONS fará a classificação nas devidas previsões normativas para reforços (passando a constar no Potee do ONS em caso de reforços isolados ou no Potee do MME se estiver associada a uma obra de grande porte) e melhorias (sendo autorizada diretamente pelo PMI, sem passar pela Aneel) . De acordo com a REN 443/2011 (válida à época, mas recentemente substituída pela REN 905/2020) , reforços de pequeno porte relacionados a reforços de grande porte serão tanto autorizados quanto terão suas receitas estabelecidas no âmbito da resolução autorizativa. E esse é justamente o caso da substituição de transformadores de corrente dessas subestações em análise, considerados reforços de pequeno porte vinculados ao reforço de grande porte autorizado na REA.
154. Das subestações elencadas para implementação de reforços na REA 6.137/2016, apenas Paulo Afonso III tinha sido concluída em outubro/2020, data de publicação da NT 654/2020, enquanto as SEs Camaçari II, Fortaleza II e Recife II estavam atrasadas.
155. Assim, para Paulo Afonso III, como a conclusão de obras de grande porte enseja o pagamento da RAP definida na Resolução Autorizativa e a inclusão de obras no PMI determina a sua remuneração ex ante, de acordo com a REN 880/2020, então houve pagamento em duplicidade por esses equipamentos.
156. Apesar de confirmar a autorização duplicada, a Aneel negou o pedido de recurso da Chesf, alegando que a autorização dos TCs no âmbito da REA estava correta, o que já daria o respaldo regulatório para sua implementação imediata. Logo, a falha da Chesf ocorreu ao cadastrar no PMI os mesmos equipamentos já autorizados na REA. Assim, a agência entendeu que a estatal deveria solicitar ao ONS o cancelamento das obras indicadas no Plano de Melhorias, mantendo a autorização dos TCs na REA 6.137/2016.
157. Em contribuição ao Painel de Referência da Matriz de Achados (peça 121, p. 4) , a Aneel explicou que, devido à delegação de competência dada ao ONS para emissão do Potee de reforços de pequeno porte (portaria MME 215/2020) , esses reforços possuem identificação única por meio de cadastro no sistema do Operador - SGPMR. As melhorias previstas no PMI são encaminhadas diretamente à Aneel e não necessitam de outorga, porém, assim como os reforços que são emitidos no Potee de reforços de pequeno porte, devem ser cadastrados no SGPMR para que sejam analisadas pelo Operador, de modo que este conseguiria verificar eventuais duplicidades com o Potee emitido por ele. Os reforços de pequeno porte relacionados aos de grande porte, por outro lado, não possuem a identificação única do SGPMR, já que são consolidados no Potee publicado pelo MME, o que possibilita a autorização e estabelecimento de receita em duplicidade para a transmissora. 
158. Para suprir essa deficiência, a Aneel aponta que o ONS está em fase de atualização do SGPMR e seus procedimentos relacionados, de modo que sejam cadastrados nesse sistema todos os reforços de pequeno porte, inclusive aqueles que são relacionados a obras de grande porte. A identificação única de cada obra permitirá o controle para que não sejam consolidadas em documentos distintos.
159. Outro aspecto abordado nas contribuições da Aneel (peça 121, p. 5) , é que, na visão da agência, a norma prevista no Submódulo 9.1 do Proret, ao limitar a inclusão na Base de Remuneração Regulatória dos bens constantes do Ativo Imobilizado em Serviço, mitigaria o risco de pagamento em duplicidade, dado que no processo de revisão seria identificado apenas um equipamento efetivamente instalado. Ademais, o tratamento de eventuais inconsistências nos pagamentos das transmissoras é feito retroativamente, o que sanaria os eventuais pagamentos em duplicidade já realizados na data da revisão tarifária.
160. O ONS (peça 48, p. 8) ratificou a informação dada pela Aneel a respeito da atualização do SGPMR, informando que esse sistema está em migração para uma plataforma mais moderna, com mais recursos e funcionalidades. Segundo o Operador, o novo SGPMR, com previsão de implantação no primeiro semestre de 2021, irá atender às necessidades observadas na CP 30/2020 para as indicações de reforços de pequeno porte, de melhorias de pequeno porte e de grande porte de forma eficiente e tempestiva.
161. Outra melhoria em andamento, apontada pela Aneel (peça 140, p. 11) , é a definição da Base de Dados das Instalações de Energia Elétrica (BDIT) , prevista na Resolução Normativa Aneel 861/2019. Essa base irá concentrar as principais informações dos ativos vinculados ao serviço público de transmissão, incluindo informações de localização geoespacial de todos os bens. Com essa ferramenta, os ativos estarão centralizados em um sistema, com identificação única e geoespacialização, o que mitiga a chance de autorizações duplicadas.
162. Diante do exposto, verifica-se que atualmente há a indicação de aperfeiçoamento a ser realizado no sistema SGPMR e nos controles da Aneel e do ONS que permitirá, em situações específicas - como reforços de pequeno porte associados a reforços de grande porte - o aprimoramento do processo a fim de evitar eventual autorização e pagamento em duplicidade para as transmissoras. Entretanto, em que pese o fato de a Aneel e o ONS já estarem envidando esforços para a implementação da melhoria no sistema, a possibilidade de eventual duplicidade persiste, ensejando proposta de determinação por parte do TCU, para fins de monitoramento das soluções adotadas. 
163. Assim, ante o exposto, propõe-se determinar, em observância ao princípio do não enriquecimento sem causa, ao ONS e à Aneel que, de forma coordenada, implantem soluções integradas nos sistemas de gerenciamento de reforços e melhorias da transmissão para evitar cadastramento em duplicidade de equipamentos nos pedidos das concessionárias, a exemplo de promoção de aprimoramentos no SGPMR (em um prazo de 180 dias) , bem como da efetiva implantação do BDIT (em um prazo de 540 dias, face às alegações trazidas pela Aneel na fase dos comentários dos gestores) , visando obter um maior controle dos equipamentos instalados.
III.1.4. Não utilização das informações fornecidas pelas transmissoras para retroalimentação do Banco de Preços da Aneel 
164. Verificou-se que a Aneel não instituiu procedimento para utilização regular das informações de custos e de quantidades incorridos pelas transmissoras para retroalimentar seu banco de preços de transmissão. Tampouco estabeleceu rotinas periódicas de revisão do Banco de Preços de Referência da transmissão (BP) que dessem previsibilidade das datas de atualização do banco. 
165. Os dados sobre custos e quantidades incorridos podem ser obtidos pela agência no âmbito do processo de Revisão Tarifária, o qual ocorre periodicamente para todas as transmissoras, e poderiam aumentar a aderência do BP aos valores de mercado. Assim, o BP, que é a base de todas as estimativas de custos da agência na área de transmissão, poderia ser atualizado e incrementado com o fluxo de informação de valores e de quantitativos que o Regulador dispõe junto aos agentes. O banco de preços, no entanto, continua passando apenas por revisões esporádicas, tendo ocorrido uma única revisão geral desde seu lançamento em 2009.
166. Esse tema já havia sido detectado em outros trabalhos desta Corte. Em 2013, o TCU realizou auditoria operacional destinada a fiscalizar o Banco de Preços de Referência da Aneel (TC Processo 006.335/2013-6) . Entre outros pontos, a equipe de auditoria constatou ausência de procedimento estruturado de realimentação que discipline, por exemplo, a periodicidade mínima de ocorrência desse evento. Por entender que a estruturação do processo era fundamental para garantir a homogeneidade na aplicação dos procedimentos e repetibilidade das atividades, o Relatório de Auditoria propôs, e foi acatada pelo Acórdão 1163/2014-TCU-Plenário, relatado pelo Min. José Jorge, a seguinte recomendação:
9.1.1. elabore procedimento estruturado de realimentação do Banco de Preços de Referência Aneel, com o intuito de regulamentar a periodicidade máxima das rotinas de realimentação, abrangendo também aspectos operacionais relevantes das atividades de coleta, validação e tratamento dos dados, e garantindo a homogeneidade e repetibilidade dessas atividades; 
167. Para monitorar as deliberações do Acórdão 1163/2014-TCU-Plenário foi autuado o TC Processo 013.627/2014-7, o qual foi apreciado no mérito pelo Acórdão 1029/2020-TCU-Plenário, relatado pelo Min. Vital do Rêgo.
168. Com relação ao monitoramento do item 9.1.1 do Acórdão 1163/2014-TCU-Plenário, a instrução da SeinfraElétrica (peça 41 do TC Processo 013.627/2014-7 copiada à peça 135) indicou três documentos da agência para fundamentação de sua proposta. O primeiro foi o Memorando 163/2017/-SEM-SCT-SFF/ANEEL (peça 15 do TC Processo 013.627/2014-7 copiado à peça 136) no qual a agência informava que, no âmbito do processo de atualização do BP que estava sendo conduzido pela Aneel em atenção ao referido acórdão (Processo Aneel 48500.001900/2017-16) , objetivava-se a realização sistemática e padronizada na coleta de dados, que permitisse a repetibilidade e homogeneidade dessas atividades. O segundo item citado pela instrução foi a manifestação da Aneel (peça 27 do TC Processo 013.627/2014-7 copiada à peça 139) na qual é informado que estava em andamento o Projeto Cooperado de P&D de desenvolvimento do Sistema de Inteligência Analítica do Setor Elétrico - SIASE, módulo Transmissão (SIASE-T) . Com esse sistema, a agência espera consubstanciar procedimento estruturado de realimentação do Banco. Por fim, o monitoramento faz referência à NT 203/2018 (peça 35 do TC Processo 013.627/2014-7 copiado à peça 137) , na qual a Aneel aborda a necessidade de estruturação mais robusta do BP, incluindo procedimento de alimentação e maior integração das informações da agência e do setor. 
169. Com base nessas três informações, a SeinfraElétrica entendeu que a Aneel teria reconhecido a importância do procedimento mais estruturado e estava adotando medidas para a sua implementação - o projeto de P&D para formação do SIASE-T - de modo que propôs considerar a recomendação 9.1.1 do Acórdão 1163/2014-TCU-Plenário como 'em andamento'. Tal proposta foi acatada pelo Relator e foi prolatado o Acórdão 1029/2020-TCU-Plenário (Relatoria do Min. Vital do Rêgo) .
170. Portanto, verifica-se que o TCU vem acompanhando o tema desde 2013. Contudo, como a presente auditoria trata especificamente do tema reforços e melhorias da transmissão, cujos processos de definição da RAP passam necessariamente pelo BP Aneel, a questão não poderia deixar de ser retomada neste trabalho. 
171. Como estabelecido no submódulo 9.7 do Proret (peça 128) , as parcelas adicionais de RAP referentes a reforços e melhorias devem ser calculadas com base em custos-padrão, obtidos do BP Aneel. Logo, todo o cálculo da remuneração dos reforços e melhorias analisados nesta Auditoria dependem da pertinência dos valores presentes no Banco de Preços.
172. O BP foi homologado pela Resolução Homologatória (REH) 758/2009, de 6/1/2009. De seu início até 2019, o BP sofreu dez alterações pontuais em sua composição, mas nenhuma realimentação geral de preços e quantidades (peça 134, p. 1) . Em 2016, motivada pela recomendação do Acórdão 1163/2014-TCU-Plenário, a Aneel iniciou os estudos para atualização do Banco, o qual culminou na Audiência Pública 31/2018, cujo objetivo foi obter subsídios com vistas à definição de metodologia para atualizar o Banco de Preços de Referencial Aneel.
173. O Relatório de AIR da AP 31/2018 (peça 134) apresenta a metodologia utilizada pela Aneel para coleta e tratamento de dados e o resultado em termos do impacto no valor dos equipamentos quando comparados aos valores presentes no BP. O gráfico dos resultados está apresentado na Figura 13 e na Figura 14 para contextualização.
Figura 13 - Variação do valor dos bens mais onerosos de subestações de transmissão

Fonte: Peça 134, p. 40
Figura 14 - Variação do valor dos bens menos onerosos de subestações de transmissão

Fonte: Peça 134, p. 41
174. Em média, o efeito da atualização proposta na AP 31/2018 para subestações foi a redução de 41,2% para módulos de equipamentos e a redução de 22,3% para módulos de manobra. Para construção de linha de transmissão, os valores totais permaneceram próximos aos valores anteriores, mas com redução de preços em materiais e aumento nos preços de serviços. Para substituições de LT (recondutoramento, recapacitação e reconstrução) houve aumento de quase 100% nos valores. Entretanto, os casos de substituições de linhas de transmissão são raros, de modo que esse aumento é apenas pontual e não eleva significativamente os preços médios praticados pela Aneel (peça 134, p. 45-47) . Essas atualizações foram sancionadas pela REH 2.514/2019.
175. Diante dessas alterações, percebe-se que em nove anos (2009 a 2018) , mesmo com os reajustes por índices financeiros e as alterações pontuais, o Banco de Preços estava com uma distorção significativa em seus valores. Esse fato implica orçamentos mal calibrados para as licitações de transmissão, cálculo de RAP adicional dos reforços e melhorias destoantes dos preços de mercado e estudos de planejamento realizados com premissas equivocadas.
176. Esse problema, entretanto, se mostra mais acentuado para as autorizações de reforços e melhorias. Enquanto um orçamento mal calibrado para um leilão pode sofrer ajustes para refletir melhor uma condição de mercado por meio dos deságios aplicados pelos licitantes, as RAPs adicionais autorizadas para os reforços e melhorias são calculadas com base nos preços 'cheios' do BP. 
177. A AIR da CP 30/2020 (peça 130) , que analisou a regulamentação associada a reforços e melhorias em instalações de transmissão de energia elétrica, elencou como um dos quatro problemas regulatórios do tema o fato de que 'Procedimentos de autorização atuais não preveem a atualização de quantitativos do Banco de Preços de Referência da ANEEL'. Isso se deve ao fato de que a REH 2.514/2019 atualizou apenas os valores do BP e, desde seu lançamento em 2009, os quantitativos nunca foram atualizados.
178. Outro fator que motivou o tratamento do tema na CP 30/2020 foi que o BP foi concebido para as funções de transmissão modulares, com quantitativos médios que refletem cada tipo de obra. A sua utilização para precificar reforços de pequeno porte não seria adequada, uma vez que a lista de equipamentos associados a cada módulo não é exaustiva. 
179. A própria Aneel defende que, como o processo de autorização de reforços e melhorias ocorre de modo contínuo, com dezenas de processos analisados pela agência a cada ano, seria oportuno incluir etapa de análise nesse processo que viabilize o recebimento de informações tanto de preços quanto de quantitativos de materiais e equipamentos utilizados pelas concessionárias nas obras autorizadas e que poderiam ser utilizadas no processo de realimentação do Banco de Preços de Referência (peça 130, p. 24) . 
180. Por fim, a proposta da CP 30/2020 para tratamento desta questão, é que as concessionárias encaminhem para a Aneel a informação de 'como-construído' para todos os reforços autorizados pela agência, de modo a subsidiar a atualização dos quantitativos dispostos no BP Aneel (peça 130, p. 48) .
181. Nota-se que, apesar da agência considerar oportuno avaliar a realimentação do BP em termos de preços e quantidades (peça 130, p. 24) , a AIR da CP 30/2020 propõe solução apenas para atualização dos quantitativos (peça 130, p. 48) .
182. Nesse sentido, considerando a necessidade e a relevância de o Banco de Preços de Referência da transmissão ser periodicamente atualizado; as deliberações exaradas no Acórdão 1163/2014-TCU-Plenário; as constatações da AIR da CP 30/2020; e o fato de as propostas dessa consulta pública terem sido voltadas apenas para o ajuste dos quantitativos, propõe-se recomendar à Aneel que utilize, para retroalimentar seu banco de preços, após o devido tratamento, além dos quantitativos, as informações de custos incorridos na aquisição de equipamentos e na realização de serviços informados pelas concessionárias, de ofício ou por requisição da agência.
III.2. Questão 2: A vida útil regulatória dos equipamentos de transmissão está alinhada à vida útil física e os estímulos para sua substituição estão adequados?
183. Em resposta a essa questão, constatou-se indícios de que a vida útil regulatória dos equipamentos de transmissão pode estar subdimensionada em relação à vida útil física. 
184. Caso esse problema de subdimensionamento se confirme, os estímulos para a substituição dos equipamentos em final de vida útil regulatória, mas que ainda teriam condições físicas de se manter em operação, não estão adequados. A regulação atual estimula a troca do equipamento imediatamente após o prazo regulatório de amortização, inexistindo controles reais sobre a condição física deles, o que pode acarretar trocas antes da necessidade real e o consequente aumento tarifário.
185. O detalhamento dessas constatações foi realizado no achado a seguir.
III.2.1. Potencial impacto tarifário elevado devido à substituição massiva e simultânea dos equipamentos de transmissão totalmente depreciados, bem como risco de falhas no sistema de transmissão, caso esses ativos permaneçam em operação de forma indiscriminada. 
186. Identificou-se que há uma grande quantidade de equipamentos antigos, cuja substituição implicaria investimentos da ordem de R$ 27 bilhões (R$ 12 bilhões só das empresas do grupo Eletrobras) , já com a vida útil regulatória esgotada, cuja substituição ainda não foi solicitada pelas transmissoras (há concessionárias que possuem 40% de seus equipamentos totalmente depreciados, peça 143, p. 21) . Caso ocorra simultaneamente, a substituição desses equipamentos pode acarretar impactos tarifário e operacional. Além disso, verificaram-se incertezas quanto à aderência da vida útil física à vida útil regulatória, que pode ter sido subdimensionada. Tal fato, associado ao estímulo regulatório atual para troca dos equipamentos e à inexistência de controles atuais para evitar o sobreinvestimento das transmissoras, pode acarretar trocas antes da necessidade real e o consequente aumento tarifário.
187. Ratificando tais fatos, identificou-se que as empresas do grupo Eletrobras, detentoras de um grande contingente desses equipamentos com vidas úteis regulatórias esgotadas (atualmente 30% do seu parque de transmissão) , pretendem fazer investimento relevante nos próximos quatro anos nessas trocas, com previsão de R$ 7,2 bilhões no Plano Diretor de Negócios e Gestão (PDNG) 2021-2025 da Eletrobras (peça 144) , as quais não vinham sendo feitas nos últimos anos por problemas de caixa.
188. Dada a relevância do tema, em 5/2/2020, a Agência Nacional de Energia Elétrica abriu a consulta pública (CP) 005/2020, cujo objeto foi: 'Obter subsídios ao Relatório de Análise de Impacto Regulatório (AIR) referente à necessidade de aprimoramento dos comandos regulamentares afetos à vida útil regulatória de equipamentos de transmissão'. Para embasar essa CP, a Aneel publicou o Relatório de AIR nº 5/2019-SRT/SEM/SGT/SCT/SFE/SFF/ANEEL (peça 141) , o qual traz o estudo recente do regulador a respeito do tema. As informações mais relevantes dessa NT serão trazidas para este Relatório.
189. 	A vida útil regulatória dos equipamentos está estabelecida no Manual de Controle Patrimonial do Setor Elétrico (MCPSE) , em sua Tabela XVI. Essa tabela apresenta a taxa anual de depreciação dos equipamentos do setor elétrico e o correspondente período necessário para a completa depreciação, unidade que caracteriza a vida útil regulatória. Nos casos de autorizações (reforços e melhorias) , a vida útil regulatória é igual à vida útil econômica, ou seja, as taxas de depreciação do MPCPSE são utilizadas para determinar o período de amortização dos investimentos. Em ampliações (leilões de transmissão) , a Lei 9.074/1995 limitou a trinta anos o prazo para amortização dos investimentos e o prazo da RAP definida no leilão é a vida útil econômica dessas concessões.
190. Apesar dessas definições apresentadas na AIR da CP 5, o MCPSE não detalha os conceitos de vida útil regulatória, física e/ou econômica. Em suas definições, apresenta apenas o conceito geral de 'vida útil' como sendo 'o período durante o qual se espera que um ativo tenha condições de ser utilizado pela empresa'. 
191. Os valores do MCPSE tiveram sua última atualização em 2012, utilizando dados de 2010 (discutidos na Audiência Pública 121/2010 - Processo Aneel SIC 48500.004908/2010-68) . O estudo apresentado na AP 121/2010 (NT 214/2011-SER/Aneel - SIC 48580.002051/2018/-00 -peça 145) utilizou pesquisas internacionais junto a fabricantes e normas técnicas, além de pesquisas junto a agentes do setor elétrico e contribuições de participação popular.
192. O relatório de AIR da CP 5/2020 trouxe um resumo do resultado dos estudos da AP 121/2010 para alguns equipamentos:
Tabela 5  - Vida útil - Consolidação AP 121/2010

Fonte: Relatório AIR da CP 5/2020, p. 11
193. Para o caso de implementação de melhorias e reforços, a vida útil regulatória é utilizada no cálculo da remuneração dos investimentos das concessionárias (RAP Adicional) , que passa a ter efeitos ao longo da 'vida útil regulatória' da Unidade Modular (UM) com influência no eventual desconto de parcela de RAP ou na eventual indenização nos termos da Lei nº 12.783, de 2013, relativa ao percentual de vida útil remanescente para a composição da receita do equipamento substituto (submódulo 9.7 do Proret, peça 128) .
194. É interessante observar que a Resolução Normativa 643/2014 inovou ao reconhecer que investimentos na postergação de vida útil fossem considerados reforços e, consequentemente, tivessem RAP adicional definida. A REN 905/2020 manteve essa previsão em seu artigo 4.1, inciso 'i'. Esse seria um modo de as concessionárias investirem em 'reformas' de equipamentos para aumentar a vida útil de equipamentos que, com a troca de algumas partes, poderiam continuar operando após a vida útil original. Entretanto, analisando os processos de aprovações de reforços da Aneel, verificou-se que entre 2018 e 2020, das 161 autorizações emitidas pela agência, apenas três se referiam a reforço para aumento de vida útil (peça 131) , indicando que houve baixa aderência das transmissoras a esse tipo de intervenção.
195. 	A vida útil física, por outro lado, é o período durante o qual o ativo possui condições físicas de continuar desempenhando, satisfatoriamente, a prestação do serviço. Esse parâmetro pode variar dentro de um mesmo tipo de equipamento, podendo ser influenciado por diversos fatores, como qualidade do equipamento adquirido, manutenção e condições operacionais e ambientais.
196. A AIR da CP 5/2020 aponta também a existência de um estudo do Comitê Nacional Brasileiro de Produção e Transmissão de Energia Elétrica (Cigre) , do ano 2000, a respeito do envelhecimento do sistema e dos impactos no planejamento. Nesse estudo são apresentadas estatísticas para a vida física estimada dos equipamentos. Comparando os valores de vida útil identificados nesse estudo, verifica-se que a regulação brasileira optou por utilizar algo próximo aos menores valores da faixa de variação advinda dos estudos estatísticos do Cigre.
197. Essa é uma evidência de que os valores definidos de vida útil regulatória, atualmente definidos do MCPSE, podem estar subdimensionados. Esse subdimensionamento pode trazer benefícios para estimular a competição no setor, dado que garante a total remuneração dos bens antes da necessidade de troca dos equipamentos pelas concessionárias, fazendo com que seja mais atrativo e seguro para as empresas realizarem os investimentos, diminuindo a percepção de risco no momento do leilão. Entretanto, o final da vida útil regulatória também marca a data em que as transmissoras podem solicitar junto ao ONS a melhoria para substituição de equipamento por vida útil esgotada prevista no item 5.1, inciso 'b' do Módulo 3 da REN 905/2020. 
198. O procedimento para essa solicitação está no item 3.7 do Módulo 3 da REN 905/2020, o qual determina que as transmissoras encaminhem anualmente a relação de equipamentos com vida útil remanescente de até quatro anos, calculados com base no MCPSE, e separe os equipamentos que necessitam ser substituídos daqueles que podem permanecer em operação por tempo adicional à vida útil.
199. Como informado pelo ONS (peça 48, p. 6) em resposta ao Ofício de Requisição 196/2020-TCU/SeinfraElétrica, a gestão dos equipamentos é exclusiva dos transmissores e o Operador Nacional do Sistema (ou qualquer outro ente público) não emite parecer sobre as justificativas apresentadas pelos agentes a respeito da necessidade de substituição de equipamentos:
Cumpre informar que os agentes de transmissão são os responsáveis pela gestão de seus empreendimentos, cabendo-lhes identificar o estado físico de seus equipamentos mediante análise de histórico operativo e diagnósticos técnicos de manutenção. Nesse contexto, não compete ao ONS emitir pareceres sobre as justificativas apresentadas pelos agentes a respeito da necessidade de substituição de equipamentos por motivo de obsolescência, vida útil esgotada, falta de peças de reposição, risco de dano a instalações, desgastes prematuros ou restrições operativas intrínsecas; ou sobre a necessidade de implementar soluções com a finalidade de manter a instalação em operação por tempo adicional à vida útil.
200. Soma-se a esse gerenciamento exclusivo dos transmissores o fato de o sinal regulatório dado pelas normas ser o da troca do equipamento ao final da vida útil regulatória para concessionárias não licitadas, independentemente da capacidade operativa remanescente do bem. Após a depreciação completa do equipamento, o bem apresenta valor zero na Base de Remuneração Regulatória (BRR) , a qual é utilizada para o cálculo da RAP, passando a receber apenas o valor de O&M daquele item. Por outro lado, caso consiga autorização para substituição do equipamento depreciado, passará a ter um ativo com valor integral em sua BRR, o qual será remunerado pela taxa de remuneração regulatória, aumentando a sua RAP.
201. Em conclusão, as concessionárias são quem tem o poder de solicitar a substituição de seus equipamentos, pedido o qual não é fiscalizado por entidade pública e que traz benefícios financeiros diretos às concessionárias em caso de troca.
202. Apesar desse sinal regulatório, a situação atual dos ativos das empresas é de envelhecimento da malha por falta de substituição, cenário que foi sendo moldado ao longo dos anos com a baixa taxa de reposição dos ativos totalmente depreciados pelas concessionárias gestoras desses equipamentos. Assim, parte do sistema de transmissão brasileiro experimenta envelhecimento natural, com inviabilidade, tanto técnica como econômica, de reversão instantânea desse panorama.
203. Como trazido pela AIR da CP 5/2020 (peça 141, p. 26) , o Relatório ONS DPL-REL-0170/2018 demonstra que apenas um pequeno percentual das obras indicadas por motivo de vida útil esgotada tinha sido efetivamente iniciado. 
Figura 15 - Situação dos equipamentos indicados no PMI ou PAR dos ciclos 2015 a 2017

Fonte: AIR da CP 5/2020 (peça 141, p. 26) 
204. Esse estudo do ONS aponta também que existiriam 96.740 registros com 'vida útil regulatória' superada até 2022, dos quais 98,6% estão sob responsabilidade de oito concessionárias de transmissão (em parênteses os respectivos percentuais de participação em relação ao total de bens com vida útil regulatória superada do setor até 2022: Furnas (23%) , Eletronorte (19%) , Chesf (17%) , Cteep (9%) , Cemig-GT (8%) , Eletrosul (6%) , CEEE-GT (6%) e Copel-GT (4%) .
205. Para contextualização do percentual de ativos totalmente depreciados dessas empresas, cita-se a Tabela 6, apresentada pela Aneel no âmbito da CP 5/2020.
Tabela 6 - Estudo Aneel sobre o percentual de Depreciação dos Equipamentos das concessionárias não licitadas, previstas no Relatório de Controle Patrimonial de 2018 (RCP 2018) 

Fonte: Relatório de AIR da CP 5/2020, peça 141, p. 21
1: Valor total dos bens da concessão antes da depreciação
206. Visando apresentar dados detalhados a respeito das empresas do grupo Eletrobras, foi solicitado à estatal (Ofício de Requisição 26/2021-TCU/SeinfraElétrica - peça 75) o quantitativo de equipamentos com vida útil regulatória esgotada. A resposta, transcrita na Tabela 7, indica para cada uma das empresas do grupo Eletrobras os ativos totalmente depreciados (ATD) . Verifica-se que alguns tipos de equipamentos estão mais de 70% depreciados (compensador síncrono e conversor HVDC) .
Tabela 7 - Equipamentos totalmente depreciados em dezembro/2020

Fonte: Resposta da Eletrobras a Ofício de Requisição (peça 81, p. 1) 
207. Os dados apresentados pela Eletrobras contemplam apenas os equipamentos principais das subestações, motivo pelo qual há grande diferença entre a Tabela 6 e a Tabela 7. Ainda assim, aponta para situações críticas de empresas que, pela análise da Aneel, aparentavam estar com baixo percentual de itens completamente depreciados. Por exemplo, a Chesf que tem apenas 2,2% do valor de seus equipamentos como ATD (Tabela 6) , apresenta 32,9% dos equipamentos apontados na Tabela 7 sem vida útil remanescente.
208. Com o intuito de atualizar o estudo realizado pela Aneel na CP 5/2020 e transcrito na Tabela 6, referente a 2018, solicitou-se à Aneel o encaminhamento do Relatório de Controle Patrimonial (RCP) de 2020, cuja obrigação das transmissoras era a entrega em 30/4/2021. 
209. O detalhamento dos critérios utilizados para identificar os ativos totalmente depreciados está no Apêndice B deste Relatório, mas, em suma, utilizou-se os critérios adotados pela Aneel em sua análise presente na AIR da CP 5/2020 (peça 141, p. 65) , com uma adaptação para tentar corrigir incoerências de alguns RCPs. O resultado consolidado do estudo está na Tabela 8.
Tabela 8 - Atualização do estudo de equipamentos totalmente depreciados no RCP 2020
	Contrato Concessão
	Contrato de concessão¹
	Máquinas e Equipamentos de Transmissão (M&E) 
	% Equip. no contrato
	Depreciação acumulada M&E
	%Dep.
	Totalmente Depreciado M&E
	% ATD

	Furnas - CC  62/2001
	R$ 44.369.639.341,62
	R$ 41.425.151.599,89
	93,36%
	R$ 35.284.872.799,63
	85,18%
	R$ 8.936.634.741,54
	21,6%

	Chesf - CC 61/2001
	R$ 35.697.023.838,15
	R$ 33.083.939.772,43
	92,68%
	R$ 26.003.414.245,76
	78,60%
	R$ 1.261.241.868,31
	3,8%

	Cteep - CC 59/2001
	R$ 23.658.484.822,02
	R$ 22.050.740.297,92
	93,20%
	R$ 18.436.822.744,05
	83,61%
	R$ 12.971.375.498,37
	58,8%

	Eletronorte - CC 58/2001
	R$ 15.521.622.623,42
	R$ 14.463.817.450,11
	93,18%
	R$ 10.185.898.801,89
	70,42%
	R$ 3.516.152.146,48
	24,3%

	Eletrosul - CC 57/2001
	R$ 7.501.088.975,46
	R$ 7.090.115.061,63
	94,52%
	R$ 5.208.816.565,75
	73,47%
	R$ 1.541.528.455,37
	21,7%

	CEMIG CC 006/1997
	R$ 6.853.327.687,85
	R$ 6.440.769.417,28
	93,98%
	R$ 4.859.454.639,55
	75,45%
	R$ 3.069.463.641,81
	47,7%

	CEEE-GT - CC 55/2001
	R$ 4.968.217.890,77
	R$ 4.722.710.914,53
	95,06%
	R$ 3.156.677.150,93
	66,84%
	R$ 1.188.932.287,05
	25,2%

	COPEL-GT - CC 60/2001
	R$ 3.660.392.840,63
	R$ 3.420.106.130,64
	93,44%
	R$ 2.513.745.355,73
	73,50%
	R$ 1.694.945.893,90
	49,6%

	CELG G&T - CC 63/2001
	R$ 953.841.456,07
	R$ 888.040.865,88
	93,10%
	R$ 491.342.919,17
	55,33%
	R$ 84.415.065,88
	9,5%

	Total
	R$ 136.330.311.788,14
	R$ 127.144.622.093,04
	93,26%
	R$ 101.281.590.582,91
	79,66%
	R$ 34.264.689.598,71
	25,7%

Fonte: Elaboração própria com dados dos RCPs 2020 encaminhados pela Aneel
1: Valor total dos bens da concessão antes da depreciação
210. Para facilitar a comparação dos dados de 2018 (Tabela 6) e 2020 (Tabela 8) , sintetiza-se o percentual de equipamentos totalmente depreciados em relação ao total de máquinas e equipamentos de transmissão na Tabela 9.
Tabela 9 - Comparação de itens totalmente depreciados em 2018 e em 2020
	Transmissora e Contrato
	Furnas - CC  62/2001
	Chesf - CC 61/2001
	Cteep - CC 59/2001
	Eletronorte - CC 58/2001
	Eletrosul - CC 57/2001
	Cemig CC 006/1997
	CEEE-GT - CC 55/2001
	COPEL-GT - CC 60/2001
	CELG G&T - CC 63/2001
	Total

	ATD RCP 2020
	21,6%
	3,8%
	58,8%
	24,3%
	21,7%
	47,7%
	25,2%
	49,6%
	9,5%
	25,7%

	ATD RCP 2018
	14,93%
	2,20%
	46,28%
	13,94%
	30,00%
	42,98%
	19,97%
	43,84%
	9,15%
	19,54%

Fonte: Tabela 6 e Tabela 8
211. A Tabela 9 aponta que, com exceção da Eletrosul, todas as demais concessionárias e a média total tiveram incremento no percentual de itens totalmente depreciados, como era esperado, dado o envelhecimento da malha e a baixa reposição dos bens, como já abordado.
212. Quanto aos investimentos previstos em reforços e melhorias para os próximos anos, a Eletrobras encaminhou a Tabela 10 com os dados dos seis Planos Diretores de Negócio e Gestão (PDNG) mais recentes. Observa-se um aumento significativo nas previsões de substituição dos ativos do plano de 2021-2025 com relação aos anteriores:
Tabela 10 - Valor dos reforços e melhorias previstos nos PNGs do grupo Eletrobras
	PNG
	Reforços Totais (R$) 
	Melhorias Totais (R$) 
	Total PNG (R$) 

	2016/2020
	3.311.418.368,51
	809.941.174,87
	4.121.359.543,38

	2017/2021
	3.055.696.719,42
	917.737.915,96
	3.973.434.635,38

	2018/2022
	1.844.310.682,81
	2.769.219.315,65
	4.613.529.998,46

	2019/2023
	2.073.763.965,37
	2.468.691.258,47
	4.542.455.223,84

	2020/2024
	2.288.689.617,68
	2.542.918.866,69
	4.831.608.484,37

	2021/2025
	3.620.597.696,39
	3.641.914.768,06
	7.262.512.464,45

Fonte: e-mail Eletrobras (peça 144) 
213. Visando um detalhamento anual dos investimentos previstos em equipamentos principais devido ao final de vida útil, a Eletrobras encaminhou os valores previstos de investimento, que demonstram que a partir de 2022 a estatal pretende ampliar significativamente seus aportes na substituição de equipamentos em final de vida útil.
Tabela 11 - Detalhamento anual do PDNG 2021-2025
	Previsão de investimentos relativos aos equipamentos principais em operação com vida útil regulatória atingida em Dez/2020

	2021
	R$ 265.990.786,35

	2022
	R$ 1.158.837.188,25

	2023
	R$1.359.097.170,41

	2024
	R$ 1.528.870.406,80

	2025
	R$ 1.332.596.565,41

		   Fonte: Resposta Eletrobras (peça 81) 
214. Retornando aos argumentos da Aneel na AIR da CP 5/2020 para embasar sua alegação de que o problema ainda não estava ocorrendo de fato, essa AIR indicou que a Receita Melhorias (RMEL) apresenta baixa expressividade em relação ao valor total pago às concessionárias, alcançando apenas 0,35% da RAP, em média. 
215. Por fim, a Aneel apresentou o Painel de Qualidade do Suprimento do ONS para demonstrar que não estava havendo aumento da quantidade de cortes de carga ao longo dos anos (peça 141, p. 28) .
Figura 16 - Número de Perturbações da Rede Básica

Fonte: http://www.ons.org.br/Paginas/resultados-da-operacao/qualidade-do-suprimento-paineis.aspx (visitado em 13/5/21) 
216. A Figura 16 foi obtida pela equipe de auditoria em maio/2021 diretamente do site do ONS para retratar a situação atualizada. Na AIR da CP 5/2020, os dados iam apenas até 2018, o que, na época, indicava uma retração na quantidade de ocorrências. Entretanto, essa tendência não se confirmou nos anos seguintes, restando mais adequado afirmar que há estabilidade na quantidade de cortes de cargas ao longo dos anos, mesmo com o envelhecimento da malha. Ainda que não tenha se mantido a melhora na qualidade da rede, mantém-se a conclusão da Aneel de que essa estabilidade é um indicativo de que a vida útil regulatória não está aderente à vida útil física, o que também poderia ser um dos motivos para a reduzida solicitação de substituições de ativos totalmente depreciados pelas empresas.
217. A Abrate, por sua vez, aponta os seguintes fatores para o represamento dos investimentos (peça 143, p. 16) :
217.1. Acesso a financiamento;
217.2. Capacidade da indústria em atender a demanda;
217.3. Capacidade técnica das empresas em implantar, de forma simultânea, grande quantidade de projetos;
217.4. Dificuldades do ONS de gerenciar todos os desligamentos necessários para as intervenções.
218. Assim, a situação se apresenta em duas vertentes. Por um lado, a regulação vigente estimula a troca ao final da vida útil regulatória, mesmo que o equipamento ainda esteja operacional, mas, por outro lado, as transmissoras estão, atualmente, com baixo fluxo de troca de equipamentos, resultando no consequente envelhecimento da Rede Básica, o que poderia ocasionar, no futuro, o aumento das falhas dos equipamentos. Ou seja, o arcabouço regulatório vigente causa incentivos que podem levar a aumento tarifário, caso as concessionárias substituam de forma expressiva seus ativos totalmente depreciados. Contudo, essas trocas não têm ocorrido em quantidade significativa, o que, de acordo com a Abrate, aconteceu por questões conjunturais. Ainda assim, se as trocas se mantiverem aquém da necessidade, isso pode conduzir à diminuição da qualidade da rede básica.
219. Destaca-se que o problema é mais grave quanto maior for a discrepância entre a vida útil regulatória prevista no MCPSE e a vida útil física dos equipamentos. Caso esses valores estejam alinhados, as concessionárias somente poderão ser remuneradas pela troca do bem quando ele de fato estiver próximo ao fim de sua utilidade, reduzindo o risco de aumento indevido da tarifa por troca antecipada. Por outro enfoque, hoje, dado que não se sabe ao certo quão alinhadas estão a vida útil regulatória da física, a Aneel não consegue identificar se o aumento da quantidade de equipamentos com vida útil regulatória esgotada é de fato um problema para a qualidade da rede que deve ser atacado com firmeza. É possível que a vida útil regulatória esteja simplesmente subdimensionada e não seja interessante para o SIN que haja a troca desses equipamentos no momento.
220. Com relação ao potencial aumento tarifário, a Aneel defende que, como 44% dos ativos estão relacionados à Função de Transmissão (FT) Linha de Transmissão, a substituição precisaria ser diluída ao longo dos anos, por inviabilidade técnica de uma troca massiva e simultânea, o que mitigaria o risco de substituição em massa. Ainda assim, caso todos os ativos dessas concessionárias fossem substituídos simultaneamente, os investimentos impactariam em um aumento de apenas 2,31% para os consumidores das distribuidoras (ACR - Ambiente de Contratação Regulada) . Por outro lado, os consumidores livres (ACL - Ambiente de Contratação Livre) , para os quais os custos de transmissão são proporcionalmente mais significativos, poderiam perceber um aumento de até 33,08% (peça 141, p. 42) .
221. O Relatório da AIR (peça 130) apresenta algumas alternativas para o tratamento do problema:
221.1. Alternativa 1: Manter os termos da regulamentação vigente;
221.2. Alternativa 2: Instituir o Adicional de Receita por Disponibilização Além da Vida Útil Regulatória nos termos propostos pela Abrate;
221.3. Alternativa 3: Adicional de receita, com variações nos termos propostos pela Abrate, com fonte de recursos proveniente da Parcela Variável e vinculação da remuneração ao desempenho;
221.4. Alternativa 4: Confecção de processos licitatórios com vistas à substituição de blocos de ativos totalmente depreciados (transferência de blocos de concessão) .
222. A alternativa escolhida foi a primeira, de manutenção dos termos da regulamentação vigente, com o acompanhamento da situação por meio da definição de indicadores. Os argumentos da agência reguladora para essa sugestão são: i) o problema regulatório ainda não está ocorrendo de fato; ii) fatores externos à regulação e às características técnicas dos equipamentos envolvidos auxiliam na modulação do comportamento (como é o caso da limitação imposta pelo ONS para retirada de operação de equipamentos da rede para realização das trocas, por exemplo) ; e iii) implantação de indicadores de monitoramento teriam o potencial de mitigar os riscos associados ao tema.
223. Apesar da proposta de manutenção do regulamento vigente, a Aneel incorporou em sua AIR a sugestão de aproveitar a revisão periódica do MCPSE (peça 146) para incluir a discussão a respeito do cálculo da vida útil regulatória. O manual prevê que essa revisão ocorra a cada cinco anos (item 5.1.3) , o que estava originalmente agendado para 2020, mas foi postergado para 2021. 
224. Em 1/3/2021, a Aneel apresentou a Nota Técnica 14/2021-SRT/SEM/SGT/SCT/SFE/SFF/ANEEL (peça 142) com a avaliação das contribuições recebidas durante a CP 5/2020. Após análise das contribuições, a Aneel manteve a indicação da proposta 1, mas sugeriu algumas alterações no Relatório de AIR. Por exemplo, as participações indicaram que o sistema caminha para deterioração e baixa previsibilidade operativa. Por esse motivo, caso seja percebida conduta inadequada dos agentes, foi prevista a possibilidade de atuação pontual e efetiva da agência para reverter a situação, com a indicação da adoção restrita da Alternativa 4 (transferência de blocos da concessão através de processos licitatórios) para o Planejamento Setorial.
225. Com relação aos indicadores, a Aneel propôs três no Anexo à NT 14/2021 (peça 143) .
225.1. O primeiro é a relação entre Ativos Totalmente Depreciados (ATD) no Balancete Mensal Padronizado (BMP) e Ativos Imobilizados em Serviço (AIS) . Visa informar o percentual de ativos com vida útil regulatória ultrapassada e teria o potencial de mensurar o impacto tarifário no curto prazo. A agência estabeleceu que esse índice deve ser inferior a 25%. O dado mais recente apresentado pela Reguladora sobre a situação concreta apontava para 19,54% (peça 143, p. 57) em 2018. No estudo feito neste Relatório utilizando dados dos RCPs de 2020, como apresentado na Tabela 8, identificou-se que o índice já foi ultrapassado, alcançando 25,7%. Ressalta-se, contudo, que a análise foi feita utilizando o RCP (como realizado pela própria Aneel na AIR da CP 5/2020) , mas o índice propõe a utilização do BMP. De qualquer modo, cabe atenção especial da agência nesse ponto, dado que o indicador já pode ter atingido o limite proposto.
225.2. O segundo indicador é a relação entre a Depreciação Acumulada (DA) e o AIS. Possui o objetivo de informar o índice de depreciação acumulada do sistema, visando mensurar o impacto tarifário no curto e médio prazo. O índice deve estar entre 25% e 70% para ser considerado adequado. Em 2018 esse valor era de 57,16%. Para as empresas estudadas no RCP 2020 (Tabela 8) , esse percentual alcançou 79,46%, acima, portanto, do referencial máximo proposto pela agência.
225.3. O terceiro indicador é a média móvel dos desligamentos forçados nos últimos doze meses. Enquanto os dois indicadores anteriores são calculados para todo o setor, este terceiro seria aplicado apenas para empresas cuja depreciação seja mais representativa. Assim, os critérios para estar no grupo controlado pelo terceiro indicador são: 
225.3.1. DA da Empresa/AIS da Empresa >45%; e
225.3.2. DA da Empresa/ DA do Setor >1%; e
225.3.3. AIS da Empresa/AIS do Setor >1%.
226. A aplicação dos critérios para o terceiro indicador selecionou nove empresas (as mesmas citadas anteriormente como responsáveis por 98% dos ativos depreciados, além da Enel Cien) : Furnas, Chesf, Cteep, Eletronorte, Eletrosul, Cemig-GT, CEEE-GT, Copel-GT e Enel Cien. A média de referência desse indicador para essas empresas é de 226 desligamentos, baseado na data referencial escolhida de setembro/2016.
227. Para extração das informações a serem utilizadas para o cálculo dos indicadores, a Aneel propôs o uso do BMP. Tal escolha causa estranheza, dado que na AIR da Consulta Pública 5/2020, a Aneel informa que não conseguiu utilizar os dados do BMP, pois não refletiam a realidade (peça 141, p. 20) :
Motivado pela qualidade dos dados de bens totalmente depreciado existente no BMP, em que o dado cadastrado não reflete a realidade34,'. 
34 Vide Apêndice A.1 - Balancete Mensal Padronizado (BMP) . Basicamente apenas cinco empresas estão prestando a informação, e a ordem de grandeza ficou muito aquém da expectativa, o que reforça que os dados não possuem a qualidade necessária para se extrair informações.'
228. Na revisão desse AIR, contudo, a Aneel propôs que os indicadores utilizassem justamente a informação presente no BMP, ao invés do RCP, sob a seguinte justificativa (peça 141, p. 54) :
Entretanto, os levantamentos realizados através dos dados contábeis se mostraram excelente fonte de informação. Apesar de o RCP possuir detalhamento maior que o BMP, existe a dificuldade intrínseca na sua utilização devido a periodicidade, a forma como os dados são armazenados e a diversidade com que os agentes entendem e fornecem as informações, adicionando complexidades para a automação da extração de conhecimento dessa massa de dados.
Assim, vislumbra-se a utilização do BMP como fonte de dados para a supervisão da situação. Esse sistema possui estrutura de contas padronizada aplicada a todos os segmentos de energia elétrica, que é utilizado na obtenção do faturamento das empresas para o cálculo das penalidades aplicada por esta agência reguladora e possui periodicidade mensal do repasse dos dados pelas empresas.'
229. Questionada a respeito dessa aparente incongruência, a Aneel se manifestou (peça 147) informando que: 'a expectativa é que a implantação do monitoramento, com divulgação e publicação dos resultados promova a auto regularização por parte dos agentes, sem prejuízo a eventuais ações de fiscalizações que se façam necessárias, frente ao planejamento das áreas envolvidas'.
230. A agência informou ainda que as informações dos bens 100% depreciados fazem parte do Sistema Extrapatrimonial, criado na última revisão do MCPSE, em vigor a partir de 1/1/2015. Em que pese esses dados não serem, atualmente, objeto de monitoramento próprio da Aneel, a agência reguladora espera que, com o uso particular da informação para os índices, os dados possam ser ajustados. O acompanhamento contínuo e perene teria ferramentas para tentar solucionar esse descompasso.
231. Por fim, faz um último esclarecimento sobre a possibilidade de aprimoramentos ao longo do processo (peça 147) :
Noutro prisma, o próprio BMP pode ser objeto de avaliação quanto a aprimoramentos necessários. Nesse sentido, eventuais alterações serão realizadas conjuntamente a outras formas que possibilitem o acompanhamento dos bens totalmente depreciados, considerando a importância de tal informação às áreas de regulação. A revisão do Manual de Controle Patrimonial do Setor Elétrico - MCPSE, cujo início das discussões está previsto para o 4º trimestre de 2021, também poderá trazer soluções, no âmbito do RCP, que atendam ao monitoramento proposto.
232. A resposta da Aneel denota que ela pretende corrigir as eventuais falhas de informação ao longo do processo, a partir do uso efetivo das informações. Como a agência não divulgou os primeiros resultados desses índices com base no BMP, ainda não é possível averiguar a sua pertinência.
233. Entretanto, como observado, os dados do RCP 2020 apontam para aumento significativo dos dois primeiros índices entre 2018 e 2020, ultrapassando, para o universo de empresas analisado, os limites máximos propostos pela agência. Logo, é fundamental que a Aneel realize e divulgue os resultados desses indicadores, para, se for o caso, reformular a regulação pertinente a fim de evitar possíveis problemas, como o aumento tarifário excessivo ou a diminuição da qualidade da rede.
234. Diante do exposto, entende-se que a utilização de indicadores para acompanhamento do problema regulatório é crucial. A verificação da capacidade dos indicadores propostos de prever e apontar o problema, além da pertinência da utilização do BMP como fonte de informações para esses indicadores, por sua vez, demandam um acompanhamento do caso concreto, dado que eles sequer começaram a ser utilizados pela agência.
235. Nesse sentido, entende-se pertinente determinar à Aneel que encaminhe, em um prazo de 180 dias após a prolação do Acórdão, relatório com os resultados dos indicadores propostos e as conclusões alcançadas pela agência a respeito da evolução desses indicadores.
236. Adicionalmente, conclui-se do exposto ao longo deste achado que a gravidade do problema retratado é proporcional à discrepância entre a vida útil regulatória e a física. Se a vida útil definida no MCPSE estiver adequadamente calibrada, os investimentos serão autorizados apenas quando de sua real necessidade, mitigando-se o risco de sobreinvestimento ou de diminuição da qualidade da rede. Por outro lado, caso haja de fato um subdimensionamento da vida útil regulatória, haverá a distorção dos estímulos regulatórios, permitindo a troca de equipamentos que ainda poderiam operar por muitos anos, majorando a tarifa de energia indevidamente.
237. Vale lembrar, ainda, que a Abrate encaminhou contribuição no âmbito do Painel de Referência da Matriz de Achados sugerindo que uma eventual revisão da vida útil deveria ocorrer no âmbito de um projeto de Pesquisa e Desenvolvimento, com ativa participação da Aneel, já que no prazo usual de uma Consulta Pública as diversas especificidades ao tema podem não ser exaustivamente enfrentadas (peça 122, p. 3) .
238. Uma vez que a Aneel informou que na oportunidade da revisão do MCPSE pretende discutir o cálculo da vida útil regulatória, bem como na própria CP 5/2020 ter sido ressaltado o elevado tempo decorrido da última revisão metodológica desse cálculo, sendo sugerido aproveitar a referida revisão para abordar o tema (peça 143, p. 59) , percebe-se haver a intenção da agência em tratar do assunto. Contudo, não há ainda estudo específico em andamento que possa vir a aprimorar a questão levantada e que possa ensejar a dispensa de uma proposta de recomendação, seguindo a orientação do art. 16, parágrafo único, inciso I da Resolução-TCU 315/2020.
239. Assim, dada a importância do tema, entende-se cabível propor recomendação à Aneel que aproveite a revisão do Manual de Controle Patrimonial do Setor Elétrico, previsto na Agenda Regulatória da agência para o biênio 2021-2022 (item 102) , para reavaliar a aderência da vida útil regulatória dos equipamentos de transmissão, uma vez que tem se constatado a permanência de grande quantidade de equipamentos em operação por tempos superiores à suas vidas úteis regulatórias.
III.3. Questão 3: Existem critérios adequados e claros para a distinção na forma de concessão dos empreendimentos, entre serem levados a leilões ou concedidos por meio de autorizações?
240. No tocante a essa questão de auditoria, em que pese a existência de normativos que tratam da realização de leilão para empreendimentos de transmissão e de autorização de reforços/melhorias dessas instalações, constatou-se falta de clareza e transparência nos critérios adotados para definição da forma de outorga desses empreendimentos, notadamente para os casos em que os conceitos do que deve ser licitado ou autorizado se sobrepõem, conforme será detalhado no achado a seguir.
III.3.1. Falta de clareza e transparência nos critérios adotados para definição da forma de outorga dos empreendimentos de transmissão, especialmente para os casos em que os conceitos do que deve ser licitado ou autorizado se sobrepõe
241. Verificou-se que os critérios utilizados na escolha entre licitar ou autorizar equipamentos e instalações de transmissão são pouco claros e objetivos, podendo gerar dúvidas quando seria cabível uma ou outra forma de outorga, especialmente nos casos em que a fronteira entre licitar ou autorizar são tênues.
242. Esse achado tem relação com questão de auditoria incluída na Matriz de Planejamento por força, inicialmente, de documentação acostada aos autos do TC Processo 003.238/2020-2, processo que cuidou do acompanhamento do Leilão de Transmissão 1/2020, promovido pela Aneel. No Voto que acompanhou o Acórdão 2821/2020-TCU-Plenário, o Exmo. Ministro-Relator Benjamin Zymler, ponderou que:
82.	Estando os presentes autos em meu Gabinete, o Dr. Luiz Felipe Hadlich Miguel (OAB/SP 215.844) , atuando em nome do seu escritório de advocacia, apresentou uma peça na qual teceu diversas considerações sobre a sistemática dos leilões promovidos pela Aneel, em especial sobre as autorizações de reforços e melhorias (peças 76 a 79) . Diante disso, solicitei que a SeinfraElétrica analisasse esse documento e se manifestasse sobre o impacto dessas alegações sobre o certame licitatório ora sob exame.
83.	A unidade técnica se pronunciou no sentido de que não foram reportados fatos novos capazes de obstar o prosseguimento do Leilão 1/2020, contudo, ponderou que seria necessário analisar mais detidamente alguns pontos levantados pelo autor dessa peça. Assim sendo, propôs que, após o julgamento deste processo, sejam extraídas cópias do referido documento e de seus anexos, as quais deverão ser juntadas ao TC Processo 035.319/2020-8, relatado pela Ministra Ana Arraes. Esclareço que o referido processo diz respeito à auditoria operacional cujo objetivo é mapear o processo de autorização de reforços e melhorias, identificar os principais riscos associados à distribuição de autorizações entre os agentes concessionários no país e examinar a regularidade da metodologia de cálculo dos investimentos utilizados na definição da receita adicional relativa aos reforços e melhorias.
84.	Julgo acertada a proposta em tela, uma vez que a peça apresentada contém elementos que podem subsidiar a análise a ser empreendida no âmbito daquela fiscalização.
243. Diante disso, foi determinado, por meio do item 9.4 do mencionado acórdão, a juntada a este processo das peças apresentadas pelo advogado naqueles autos, visando fornecer subsídios para a análise a ser desenvolvida na auditoria.
244. Além disso, é importante mencionar que, após a prolação do Acórdão 2821/2020-TCU-Plenário, foram protocolados novos documentos visando impugnar o Edital do Leilão 1/2020 da Aneel, no âmbito do mesmo processo, pela Associação Brasileira de Bares e Restaurantes (Abrasel-SP) e pelo Fundo de Investimento em Participação em Infraestrutura OMINUM (peças 90 a 94 e 97 a 100 do TC Processo 003.238/2020-2) . O Exmo. Ministro-Relator Benjamin Zymler conheceu a petição formulada pelo Fundo OMNIUM como representação e determinou o apensamento do TC Processo 003.238/2020-2 a estes autos, tendo em vista a conexão entre os assuntos tratados nos dois processos (Despacho à peça 102 do TC Processo 003.238/2020-2) .
245. Também foi protocolada por associação civil denúncia com pedido de cautelar contra o edital do leilão em questão, que restou tratada no TC Processo 047.177/2020-9. Após análise da Unidade Técnica, o Exmo. Ministro-Relator Benjamin Zymler decidiu, por meio de Despacho à peça 23 daqueles autos, em 16/12/2020, conhecer da denúncia, indeferir a cautelar e apensar também aquela denúncia a este processo para servir como subsídio para os trabalhos da auditoria.
246. Dessa forma, ante as documentações acostadas aos autos advindas do TC Processo 003.238/2020-2, bem como das representações e denúncia recebidas por esta Corte de Contas tratando de tema semelhante e que restaram apensadas a este processo, decidiu-se incluir questão específica para avaliar os critérios existentes para distinção na forma de concessão dos empreendimentos, entre serem licitados ou autorizados.
247. Os argumentos apresentados pelos documentos supramencionados foram muito semelhantes e foram analisados no âmbito da instrução à peça 20 do TC Processo 047.177/2020-9 (apensado a este processo) .
248. Serão apresentados a seguir um resumo das principais alegações trazidas e da análise efetuada no âmbito da denúncia, apenas como forma de situar o leitor, inicialmente, sobre a discussão do tema. Na sequência, o tema será tratado com base nas análises realizadas durante esta auditoria.
III.3.1.1 Principais argumentos apresentados na denúncia do Leilão de Transmissão 1/2020
249. Os representantes/denunciantes se concentraram em impugnar os lotes 3, 7 e 8 do Leilão 1/2020 da Aneel, constituído pelas seguintes obras:
LOTE 3 (SP) :
 LT 345 kV Norte - Miguel Reale, C3 e C4.
LOTE 7 (SP) :
 LT 345 kV Miguel Reale-São Caetano do Sul, C1 e C2;
 LT 345 kV São Caetano do Sul - Sul, C1 e C2;
 SE 345/88 kV São Caetano do Sul;
 Trechos de LT em 345 kV entre a SE Sul e a LT 345 kV Ibiúna - Tijuco Preto, C2.
LOTE 8 (SP) :
 LT 345 kV Norte - São Miguel, C1 e C2;
 LT 345 kV São Miguel - Ramon, C1 e C2;
 SE 345/88 kV São Miguel.
250. Esses empreendimentos foram indicados no estudo 'EPE-DE-RE-047/2019' da empresa de Pesquisas Energética (EPE) - peça 15 do TC Processo 047.177/2020-9 (apensado a este processo) . Neste estudo foram indicadas ainda outras obras necessárias ao atendimento da região metropolitana de São Paulo. Contudo, elas não foram incluídas no leilão, pois foram autorizados como reforço diretamente à concessionária atual das subestações, a Companhia de Transmissão de Energia Elétrica Paulista (Cteep) por meio da Resolução Autorizativa (RA) 9.439/2020, de 10/11/2020 (processo Aneel 48500.004563/2020-14) . As instalações autorizadas foram as seguintes:
Tabela 12- Ativos autorizados à Cteep pela RA-Aneel 9.439/2020
	Subestação
	Ativos

	SE Ramon Rebert
	1 banco de autotransformadores monofásicos TR4 345/88-13,8 KV - 3x133,33 MVA
1 módulo de conexão em 345 kV
1 módulo de conexão em 88 kV
Substituição de 6 disjuntores 345 kV e equipamentos associados (GIS) 

	SE Leste
	1 banco de autotransformadores monofásicos TR4 345/88-13,8 KV - 3x133,33 MVA
1 módulo de conexão em 345 kV
1 módulo de conexão em 88 kV
1 módulo de infraestrutura de manobra para a conexão de 138/88 kV
Substituição de 4 disjuntores 345 kV e equipamentos associados

	SE Miguel Reale
	1 banco de autotransformadores monofásicos TR4 345/88-13,8 KV - 3x133,33 MVA
1 transformador trifásico 345/20 kV, 1 x 135 MVA
2 módulos de conexão em 345 kV
1 módulo de conexão em 88 kV
1 módulo de conexão em 20 kV
1 módulo de infraestrutura de manobra para a conexão de 138/88 kV
Substituição de 8 disjuntores 345 kV e equipamentos associados (GIS) 

	SE Interlagos
	Substituição de 3 disjuntores 345 kV e equipamentos associados

	SE Baixada Santista
	Substituição de 3 disjuntores 345 kV e equipamentos associados

Fonte: RA-Aneel 9.439/2020
251. O debate ocorreu exatamente pela não inclusão dessas obras autorizadas no Leilão 1/2020 da Aneel.
252. Um primeiro argumento diz respeito à necessidade de se substituir outros equipamentos além dos autorizados inicialmente à Cteep. Esse fato estaria corroborado pela própria solicitação daquela concessionária em pedido de reconsideração à RA-Aneel 9.439/2020 em face de itens não considerados na autorização inicial (peça 10 do TC Processo 047.177/2020-9) .
253. Um outro argumento se refere ao aumento da tarifa em decorrência dos reforços concedidos à Cteep ao invés de levar as instalações ao leilão, tendo em vista o significativo deságio observado em certames anteriores em objetos similares.
254. As contribuições juntadas pela denunciante à peça 55 (e à peça 17 do TC Processo 047.177/2020-9) ressaltam a dificuldade e a complexidade das obras, destacando a mencionada necessidade de substituição dos equipamentos maior do que inicialmente prevista, especialmente em uma subestação GIS (Gas Insulated Substation) . Para reforçar seu argumento, apresenta declaração do fabricante Hitachi ABB Power Grids que, além da troca dos disjuntores, recomenda a substituição de todos os bays (peça 56) . Além disso, traz relatório de análise técnica das Subestações de Ramon Rebert e Miguel Reale, elaborado por consultor, que aponta as dificuldades técnicas das substituições e necessidade de avaliação de compatibilidade de equipamentos que podem implicar mais substituições do que inicialmente previsto (peça 57) . Junto a este relatório é anexada mensagem da fabricante GE Grid Solutions sobre alguns questionamentos realizados pelo consultor. Muitas das respostas são no sentido que é possível que existam incompatibilidades entre equipamentos a serem substituídos com os existentes e precisaria se fazer uma avaliação sobre a viabilidade técnica de adaptações necessárias, caso seja possível. 
255. O referido denunciante defende, assim, que os escopos das autorizações dados à Cteep se constituiriam em um retrofit completo das Subestações ou no mínimo na troca completa do módulo de manobra e de barramentos internos da GIS, que passaria a constituir uma função de transmissão própria.
256. Uma consequência deste processo de retrofit é que a Cteep teria uma vantagem competitiva em relação aos lotes 3, 7 e 8 frente aos concorrentes. Esses teriam que considerar incertezas quanto às interfaces nos projetos dos equipamentos que seriam instalados, o que poderia se refletir nas propostas de receita que seriam ofertadas no leilão. A Aneel estaria colocando a Cteep à frente das demais concorrentes, já que não teria essa desvantagem. Assim, seria a única a poder mitigar esse risco, uma vez que seria a responsável pelos reforços nas subestações.
257. Outro ponto argumentado é em relação ao montante de investimentos envolvido nos reforços concedidos à Cteep. Assevera que os R$ 400 milhões seriam apenas uma fração do custo, uma vez que a própria transmissora já havia solicitado revisão dos valores autorizados por meio da RA 9.439/2020.
258. Em relação ao prazo de necessidade das obras, informa que os estudos da EPE que subsidiaram os empreendimentos incluídos no Leilão 1/2020 e a serem autorizados por reforços na Região Metropolitana de São Paulo (RMSP) foram elaborados em um cenário pré-pandemia da COVID-19. Assim não refletiriam as novas necessidades de curto e médio prazo do sistema. 
259. Alega que os estudos da EPE indicavam essas obras visando o aumento da confiabilidade do sistema, para a garantia da redundância, para atendimento das cargas crescentes na RMSP e desafogamento das subestações existentes. Contudo, sopesa que em razão do crescimento econômico projetado nos anos seguintes e tendo em vista os atuais patamares de carga, seria possível se inferir que não existiria perigo iminentes à operação do Sistema Interligado Nacional (SIN) nesse subsistema, podendo ser contratado o escopo da ampliação no ano de 2021. Considera, assim, que seriam obras importantes, mas não de necessidade imediata.
260. Apresenta previsão de carga realizada em conjunto pelo ONS, EPE e Câmara de Comercialização de Energia Elétrica (CCEE) , publicada em 28 de julho de 2020 que prevê uma significativa redução da expectativa de crescimento da demanda nos próximos anos, em face da diminuição da expectativa de crescimento econômico pelos efeitos da pandemia. Ressalta que a carga projetada para o SIN para o ano de 2020 somente deverá ser atingida em meados de 2022. Por esta razão, não haveria urgência na condução do leilão, sendo que o apressamento na condução daquele processo traria mais malefícios do que benefícios, uma vez que as instalações tenderiam a ficar ociosas até a concretização das cargas projetadas. Considera, assim, que seria mais vantajoso para o sistema e a todas as partes envolvidas uma avaliação mais criteriosa de um problema complexo e que pode trazer impactos na tarifa.
261. Conclui requerendo o provimento do pedido de medida cautelar para determinar a retirada dos lotes 3, 7 e 8 do Edital do Leilão 1/2020 até que a análise da matéria fosse concluída no âmbito da auditoria sobre Reforço e Melhorias da Transmissão. 
III.3.1.2 Análise dos argumentos apresentados no âmbito da denúncia
262. Considerando a completude da análise efetuada no âmbito da denúncia, cabe aproveitar os argumentos ali apresentados, com as adaptações necessárias (inclusive se valendo do resultado do próprio Leilão 1/2020) para entendimento das razões que levaram a negar o provimento do pedido da cautelar (peça 20, p. 5-9 do TC Processo 047.177/2020-9) .
263. Antes mesmo de encaminhados os documentos acostados à denúncia em questão, foi emitido o Ofício de Requisição 211/2020-TCU/SeinfraElétrica, de 24/11/2020, no âmbito desta ANOp, que solicitou à Aneel as justificativas técnicas e econômicas para autorizar a Cteep a implantar os reforços nas subestações de 345 kV Miguel Reale, Ramon Reberte, Leste, Interlagos e Baixada Santista (peça 38) . A Aneel respondeu esse Ofício em 7/12/2020 (peça 54) , o qual traz os argumentos da agência reguladora para ter promovido a divisão de reforços e ampliações, contestada pelo denunciante.
264. No caso concreto, a questão principal debatida naquela denúncia é se a instalação de determinados ativos necessários para a rede básica de transmissão de energia deve ser considerada como 'ampliação', ou seja, os ativos são incluídos em um processo licitatório, ou 'reforço', quando sua instalação é autorizada diretamente à Concessionária existente.
265. Na sua resposta, a Aneel destacou os normativos que tratam do tema.
266. Quanto à distinção entre o que se deve levar à licitação e o que deve ser objeto de aditivo ao contrato de concessão (mediante autorização da agência) , a Lei 9.074/1995, que dispões sobre outorga e prorrogações de concessões e permissões de serviços públicos, em seu art. 17, §1º, estabelece a licitação como regra para os serviços de transmissão na rede básica:
[Lei 9.074/1995]:
Art. 17.  (omissis) .  
§1º As instalações de transmissão de energia elétrica componentes da rede básica do Sistema Interligado Nacional - SIN serão objeto de concessão, mediante licitação, na modalidade de concorrência ou de leilão e funcionarão integradas ao sistema elétrico, com regras operativas aprovadas pela Aneel, de forma a assegurar a otimização dos recursos eletroenergéticos existentes ou futuros.
267. Por outro lado, o Decreto 1.717/1995, que regulamenta a Lei 9.074/1995, define que compete aos titulares da concessão de transmissão (rede básica) a promoção das ampliações em suas instalações para atendimento do crescimento de mercado, a fim de manter o serviço adequado e o pleno atendimento:
[Decreto 1.717/1995]:
Art. 12. Os titulares de concessão ou de direito reconhecido de exploração de serviço público de geração, transmissão (rede básica) e distribuição de energia elétrica, de que trata o art. 1° deste Decreto, deverão promover as necessárias ampliações de suas instalações para atendimento do crescimento de seu mercado, a fim de manter o serviço adequado e o pleno atendimento aos consumidores, observado o disposto nos regulamentos e normas do poder concedente.
268. Já o Decreto 2.655/1998, estabelece que as concessionárias são responsáveis pela execução das obras destinadas a reforçar as instalações existentes:
Art. 6º (omissis) 
§1º Os reforços das instalações existentes serão de responsabilidade da concessionária, mediante autorização da Aneel
269. Por fim, a Resolução Normativa - Aneel 443/2011, que estabelece a distinção entre melhorias e reforços em instalações de transmissão, dispõe que:
Art. 3º Reforço é a instalação, substituição ou reforma de equipamentos em instalações de transmissão existentes, ou a adequação destas instalações, para aumento de capacidade de transmissão, de confiabilidade do Sistema Interligado Nacional - SIN, de vida útil ou para conexão de usuários, incluindo:
I - instalação de transformador com os respectivos módulos de conexão;
II - instalação de equipamento de compensação de potência reativa com o respectivo módulo de conexão;
III - recapacitação ou repotenciação de equipamentos existentes para aumento de capacidade
operativa;
IV - instalação de equipamento de para adequação ou complementação de módulo de conexão, entrada de linha ou módulo geral, em função de alteração de configuração de rede elétrica;
V - substituição de equipamentos por superação de capacidade operativa;
270. Assim, na visão da Aneel (peça 54, p. 4) , a leitura desses normativos permite concluir que as novas instalações de transmissão devem ser licitadas ao passo que os reforços em instalações existentes devem ser autorizados.
271. Adentrando aos dois primeiros argumentos do denunciante, a Nota Técnica 770/2020 - Aneel, que analisou recurso administrativo interposto pelo denunciante contra a RA-Aneel 9.439/2020 (peça 11, p. 10 do TC Processo 047.177/2020-9) , já se adianta ao questionamento do aumento de escopo e afirma que, mesmo que haja um incremento de ativos a serem trocados a ponto que seja necessária toda a substituição do módulo de manobra, ainda assim o enquadramento regulatório, seguindo os normativos citados, é de um reforço e não de uma licitação.
272. Isso porque a licitação da substituição de disjuntores e equipamentos associados a módulo de manobra de uma função de transmissão de uma concessão existente, sem a substituição do equipamento principal (no caso, os transformadores da subestação) ou da linha de transmissão associada, não se caracterizam como função de transmissão per si.
273. Função Transmissão (FT) , de acordo com a Resolução Normativa Aneel 191/2005, pode ser classificada como Linha de Transmissão, Transformação, Controle de Reativo e Módulo Geral e sua definição seria:
Conjunto de instalações funcionalmente dependentes, considerado de forma solidária para fins de apuração da prestação de serviços de transmissão, compreendendo o equipamento principal e os complementares.
274. Nesse sentido, os disjuntores e o módulo de manobra que eventualmente possam ser trocados, sem os transformadores principais, não formam um conjunto funcionalmente dependente e seu serviço não pode ser apurado independentemente. Logo, a licitação em separado desses equipamentos poderia prejudicar a prestação adequada do serviço em razão da dissociação operativa da função de transmissão, impossibilitando o estabelecimento de responsabilidade por eventuais indisponibilidades no sistema, bem como a própria fiscalização e exigência da prestação adequada do serviço de transmissão, haja vista a responsabilidade entrelaçada das concessionárias envolvidas.
275. Em relação às alegações de que as instalações licitadas teriam um custo menor do que se autorizadas e de que a Cteep teria um ganho de escala que a colocaria em situação mais competitiva que os outros licitantes, foi defendida na instrução da denúncia que, apesar de fazerem sentido em determinadas situações, seriam mais empíricos do que fáticos, por se tratar mais de possibilidade, e não de situação certa. Em uma análise preliminar, poderia se afirmar que seriam condições inerentes aos processos licitatórios e à regulamentação vigente do setor de transmissão. Mesmo que os argumentos pudessem ser utilizados de forma genérica na avaliação de possíveis melhorias nos procedimentos envolvidos, não seriam suficientes para fundamentar medida cautelar contra objeto que estaria de acordo com o regramento vigente.
276. No caso concreto do Leilão de Transmissão 1/2020 da Aneel, verificou-se, posteriormente, que os deságios foram efetivamente altos. O deságio médio nos lotes foi de 55,24%, enquanto os lotes 3, 7 e 8, objeto da denúncia/representação, apresentaram deságios de 70,3%, 57,9% e 67,2%, respectivamente (peça 138) . Assim, poderia ter sido vantagem para a redução das tarifas incluir as instalações objeto das autorizações concedidas à Cteep no leilão em questão. Contudo, conforme já comentado, havia uma restrição de ordem técnica, já que essas substituições à priori não implicavam na troca de toda uma função de transmissão.
277. Em relação à vantagem competitiva da Cteep, essa não veio a se confirmar por completo, uma vez que dos três lotes em que a empresa teria uma suposta vantagem por conta dos reforços recebidos, ela só arrematou um, o lote 7 (peça 138) . 
278. Vale lembrar ainda que o processo de autorização das obras da Cteep discutido na denúncia ocorreu sob o número 48500.004563/2020-14 na Aneel (peça 12 do TC Processo 047.177/2020-8) , cujo objeto foi: 'Reforços nas Subestações Miguel Reale, Ramon Reberte Filho, Leste, Baixada Santista e Interlagos - Ofício nº 218/2020/DPE/SPE-MME'.
279. No âmbito daquele processo, que culminou na RA-Aneel 9.439/2020, houve impugnações e discussões a respeito da separação entre licitação e reforço dos ativos. O pedido original foi recusado no âmbito da 42º Reunião Pública Ordinária da Aneel (RPO) e o seu recurso teve parecer apontando pela recusa por meio da Nota Técnica 770/2020 (peça 11 do TC Processo 047.177/2020-8) , de 9/12/2020, a última a tratar sobre o tema na agência. Assim, a Aneel abordou e rebateu os argumentos apresentados naquele processo pelo escritório Advocacia Luiz Felipe e recomendou pelo não atendimento ao pleito do recorrente, mantendo o escopo autorizado à Cteep por meio da Resolução Autorizativa 9.439/2020 e o escopo dos lotes 3, 7 e 8 do Edital do Leilão de Transmissão 1/2020-Aneel. A NT 770/2020 deve ser tratada em RPO nos próximos dias.
280. Nesse sentido, entende-se que a discussão passou pelo crivo do contraditório e da ampla defesa, tendo sido objeto de recursos apreciados pela agência (42ª RPO e NT 770/2020, peças 13 e 11 do TC Processo 047.177/2020-8) .
281. Ademais, cabe registrar que também houve pronunciamento do MME a respeito da questão, nos autos do processo da agência. Por meio do Ofício 218/2020/DPE/SPE-MME, o Ministério de Minas e Energia, considerando o Relatório EPE-DEE-RE-047/2019-rev0 emitido pela EPE e o Plano de Ampliações e Reforços (PAR/PEL 2020-2024) emitido pelo ONS, solicitou que a Aneel adotasse as providências para instrução do processo de autorização para implantação das obras diretamente a Cteep, de modo que fossem autorizadas concomitantemente com as obras que serão leiloadas no Leilão de Transmissão 1/2020 (peça 14 do TC Processo 047.177/2020-8) .
282. Quanto ao volume de obras e recursos estimados a serem aplicados por meio dos reforços autorizados à Cteep em algumas subestações de sua propriedade na RMSP, em que pese o montante se mostrar relevante, não há restrição quanto ao valor a ser despendido nos normativos que tratam da matéria, especialmente a Resolução Normativa-Aneel 443/2011. Uma vez que as intervenções necessárias sejam devidamente enquadradas nas previsões dispostas nos regulamentos, não haveria óbices neste sentido. Reconhece-se, entretanto, que o ideal é, sempre que possível, levar as adequações necessárias à expansão do sistema à licitação, respeitando-se critérios técnicos e de segurança operacional do sistema, bem como as disposições normativas, o que não se vislumbra com os elementos presentes, a priori, no caso concreto em análise.
283. Já no tocante ao eventual adiamento da necessidade das obras dado a alteração da demanda de energia causada pelo Covid-19, foi ponderado na instrução da denúncia, que a reavaliação da análise técnico-econômica da Empresa de Pesquisa Energética para verificar se a necessidade da obra se manteria ou não como inicialmente apontada fugiria completamente do escopo daquele processo. Fato é que o estudo aponta como necessidade de parte dos ativos o ano de 2022, de modo que essas obras já estão atrasadas e eventual cautelar para suspender o leilão iria apenas aumentar o problema. Ademais, caberia à própria EPE trazer uma revisão desses estudos e alertar a Aneel da desnecessidade da inclusão desses lotes no leilão neste momento. Contudo, não houve qualquer sinalização nesse sentido.
284. Dessa forma, com base na análise efetuada naquela denúncia, entendeu-se não estar presente a fumaça do bom direito, sendo proposta pela Unidade Técnica o não acolhimento da concessão da cautelar.
285. Sopesou-se, contudo, com base nas informações apresentadas pelos denunciantes/representantes, haver espaço para um aprofundamento das questões trazidas envolvendo os processos de ampliações e reforços da rede básica de transmissão no âmbito da fiscalização do Reforços e Melhorias da Transmissão, objeto deste processo. Foi proposto, assim, o apensamento da denúncia a estes autos para servir de subsídios às análises desenvolvidas nesta auditoria operacional. Conforme já comentado, o Exmo. Ministro-Relator Benjamin Zymler acompanhou a proposta da Unidade Técnica.
III.3.1.3. Oportunidades de melhorias no processo de autorização de reforços e melhorias da transmissão
286. Considerando as discussões travadas tanto no âmbito do TCU quanto da própria Aneel sobre a possibilidade de licitar ou autorizar uma melhoria/reforço, foi incluída uma questão específica para avaliar se 'Existem critérios adequados e claros para a distinção na forma de concessão dos empreendimentos, entre serem levados a leilões ou concedidos por meio de autorizações?'
287. Levantou-se um possível risco de divergência de entendimento acerca do que seria objeto de autorização ou licitação entre os agentes. Diante disso, inicialmente foi enviado ofício à Aneel solicitando os critérios usados pela agência para definir quais obras seriam autorizadas por meio de reforços e melhorias e quais deveriam ser levadas a leilão (peça 17) .
288. A agência encaminhou resposta informando que (peça 140, p. 11-12) :
A definição das obras que serão outorgadas por meio de leilão ou autorização de reforços/melhorias é realizada por meio dos órgãos de planejamento setorial (MME, EPE e ONS) , e publicadas por meio do Plano de Outorgas de Transmissão de Energia Elétrica - Potee.
A ANEEL, conforme detalhado no item 'e', solicita às transmissoras informações necessárias à instrução processual. As informações encaminhadas podem levar a questionamentos aos órgãos de planejamento quanto forma de outorga a ser utilizada. Tal avaliação é embasada nas informações processuais e nos seguintes normativos: Art. 17 da Lei 9.074/1995; Art. 3º-A da Lei 9.427/1996; Artigo 6º Caput e parágrafo 1º do Decreto nº 2.655/1998; REN nº 443/2011; REN nº 67/2004; REN nº 191/2005; Módulo 9 do PRORET; PRT nº 215 MME e todos os Contratos de Concessão.
289. Da resposta encaminhada, depreende-se que, após o recebimento e análise das informações enviadas pelas transmissoras necessárias à instrução do processo de reforços/melhorias, os órgãos de planejamento podem ser questionados quanto a forma de outorga utilizada que se encontra publicada inicialmente no Potee. Tais avaliações teriam como base alguns normativos que a Aneel já apresentara em resposta aos questionamentos envolvendo os reforços concedidos à Cteep, mencionado no subtópico anterior, além de outros também já mencionados na visão geral do objeto deste relatório, a exemplo da Portaria-MME 215/2020.
290. A Aneel, em resposta aos potenciais riscos levantados pela equipe na Matriz de Análises de Riscos, alegou que os casos concretos estariam sendo tratados conjuntamente entre os órgãos de planejamento e a agência (peça 118, aba 'Et2-Lista de Riscos') , em linha com a resposta ao ofício de requisição.
291. A equipe, então, realizou análise dos dispositivos legais apresentados pela Aneel, bem como selecionou alguns processos de autorização de reforços e melhorias para verificar como tais procedimentos ocorriam na prática.
III.3.1.3.1 Análise dos normativos
292. Conforme tratado no tópico deste relatório relativo à visão geral do objeto, o parágrafo primeiro do art. 17 da Lei 9.074/1995 e o caput do art. 6º do Decreto 2.655/1998 estabelecem que a atividade de transmissão de energia elétrica será exercida mediante concessão, precedida de licitação.
293. Já a realização de reforços estaria prevista no parágrafo primeiro do art. 6º do Decreto 2.655/1998, bem como no art. 12 do Decreto 1.717/1995, enquanto as melhorias teriam respaldo no art. 6º da Lei 8.987/1995.
294. As definições de melhorias e reforços, bem como situações cabíveis para sua autorização e concessão da Receita Anual Permitida (RAP) , foram elencadas na Resolução-Aneel 433/2011. Esse normativo foi revogado no final do ano de 2020 pela Resolução-Aneel 905/2020, que manteve, em seu Módulo 3, essencialmente os mesmos conceitos do normativo pretérito no tocante a esse tema. Apenas para rememorar os conceitos de reforços e melhorias já apresentados na visão geral do objeto, vale transcrevê-los a seguir, sem adentrar em maiores detalhes trazidos naquele tópico e discriminados no Módulo 3 da REN-Aneel 905/2020:
2.3. MELHORIA e¿ a instalação, substituição ou reforma de equipamentos em INSTALAÇÕES DE TRANSMISSÃO existentes, ou a adequação destas instalações, visando manter a prestação de serviço adequado de transmissão de energia elétrica, conforme disposto na Lei n° 8.987, de 13 de fevereiro de 1995.
2.4. REFORÇO e¿ a instalação, substituição ou reforma de equipamentos em INSTALAÇÕES DE TRANSMISSÃO existentes, ou a adequação destas instalações, para aumento de capacidade de transmissão, de confiabilidade do SIN, de vida útil ou para conexão de ACESSANTE. (destaques nossos
295. Da leitura das leis e regulamentos acima apresentados, é possível concluir que para novas instalações de transmissão caberia a realização de licitação, enquanto para a outorga de reforços e melhorias em instalações existentes, o caminho seria por via da autorização. Esse foi inclusive o posicionamento da Aneel em reuniões realizadas e respostas posteriormente encaminhas no curso da auditoria, ou seja, de que a regra geral é a licitação, sendo a autorização para reforços e melhorias a exceção, utilizada apenas quando o Poder Concedente entender mais adequado para o sistema, sendo obrigação das concessionárias realizar as obras demandadas.
296. Existem, entretanto, situações em que essa classificação não é tão direta e clara. Pode-se citar o exemplo da troca de todos os equipamentos de uma subestação, ou seja, de todas as funções de transmissão de uma instalação. Ou, ainda, apenas uma função de transmissão completa, mas sem a substituição de outros equipamentos que compõem outras funções de transmissão na mesma subestação. A instalação de um novo pátio adjacente a um pátio existente também é um outro caso a ser mencionado, em que pode se gerar certa dúvida se caberia levar o empreendimento a leilão ou autorizá-lo diretamente à concessionária incumbente.
297. Esses casos concretos, muitas vezes, acabam sendo avaliados pela Aneel quando ela solicita as informações às transmissoras para o detalhamento das intervenções que serão realizadas nas instalações, no âmbito da análise de um processo de reforço/melhoria. Assim, configurações inicialmente pensadas no planejamento podem ter seu escopo alterado ante a essa reavaliação realizada pela agência.
298. Portanto, uma intervenção em subestação que tenha sido indicada inicialmente como um reforço nos estudos do planejamento e classificada da mesma forma no Potee, pode ter uma outra visão da Aneel de posse das informações detalhadas pelas transmissoras. A agência pode sugerir uma reclassificação, respaldada no art. 11, inciso I, da Portaria-MME 215/2020. Essa sugestão é direcionada ao MME que, como Poder Concedente, tem a faculdade de acatar ou não a proposta da agência e determinar a forma como o objeto será outorgado.
299. Ocorre que as situações das classificações que podem gerar alguma dúvida, como as anteriormente mencionadas, não estão assentadas de forma clara e objetiva nas normas que regem a matéria. Elas acabam sendo fruto de uma construção da Aneel com base em outros dispositivos. Não está explicito em nenhum normativo que a substituição de uma função de transmissão completa ou a construção de um novo pátio em uma subestação existente ou ainda um retrofit completo da SE seria objeto de uma licitação.
300. A REN-Aneel 191/2005 mencionada pela Aneel como um dos normativos que respaldariam os critérios para licitar ou autorizar uma instalação apenas apresenta a definição de função transmissão (FT) , conforme já apresentado no subtópico anterior. Contudo, não há qualquer indicação de que a substituição integral de uma função transmissão em uma instalação existente seria objeto de uma licitação ou a sua substituição parcial alvo de uma autorização. Cabe, entretanto, mencionar que essa resolução foi revogada pela REN-Aneel 906/2020, de 8/12/2020. O Anexo 1 desta resolução traz a definição de Função Transmissão em termos semelhantes à anterior revogada.
301. Entretanto, quando a Aneel entende que um empreendimento deve ser licitado por estar substituindo uma função de transmissão completa ou implementando um pátio novo, está se valendo desses critérios para fundamentar sua decisão, em que pese eles não estarem explicitamente regulamentados.
302. No subtópico seguinte serão mencionados alguns casos concreto em que esse fato ocorreu.
303. Vale ainda comentar que caberia ao MME subsidiar a Aneel com critérios e diretrizes para leilões de concessão do serviço público de transmissão e autorizações de reforços e melhorias em instalações de transmissão, nos termos do art. 15, inciso XX, do Decreto 9.675/2019, conforme já explicitado na visão geral do objeto deste relatório (parágrafo 56) . Assim, era de se esperar que esses critérios estivessem positivados para evitar possíveis equívocos em interpretações de casos concretos.
III.3.1.3.2. Análise de casos concretos
304. Nas representações e denúncias recebidas por este Tribunal em relação ao Leilão de Transmissão 1/2020 foram mencionados alguns casos concretos em que o entendimento da Aneel divergiu da previsão inicial do Potee. Como será visto a seguir, o MME pode ter concordado ou não com a alteração sugerida pela agência.
305. Os casos trazidos pelos representantes contestavam a autorização de reforços em subestações de transmissão na Região Metropolitana de São Paulo (RMSP) sob responsabilidade da Cteep, defendendo que o caminho para essas instalações seria via licitação. Para reforçar tal argumento apresentam dois casos concretos ocorridos no âmbito do próprio Leilão de Transmissão 1/2020, as subestações de Itapaci, no estado de Goiás, de responsabilidade da CELG-GT, e Porto Alegre 4, no Rio Grande do Sul, da CEEE-GT, especialmente no documento acostado à peça 76 do TC Processo 003.238/2020-2, apensado a este processo.
SE Porto Alegre 4
306. No caso da SE Porto Alegre 4 (SE PAL4) havia indicação no Potee 2018 para sua autorização como um reforço. Contudo, após argumentação da Aneel em sentido contrário, a sua classificação foi alterada, sendo incluída no Lote 5 do Leilão 1/2020.
307. Na Nota Técnica 728/2019-SCT/Aneel (no âmbito do processo 48500.000290/2019-03) , a agência avaliou a possibilidade de se licitar a referida SE ao invés de autorizá-la. Para isso, argumentou, em resumo que: i) o prazo para implantação de 58 meses e o montante estimado a ser investimento, em torno de R$ 250 milhões, extrapolariam os reforço normalmente autorizados pela Aneel; ii) o BP da Aneel não contemplaria equipamentos em módulos compactos e abrigados, sendo que a parcela adicional de RAP do reforço seria baseado no valor informado pela transmissora e/ou obtidos por meio de consulta a fabricantes e fornecedores, podendo onerar a Rede Básica pela implantação da obra em função da assimetria de informação e da falta de eficiência nos custos de implantação; iii) a CEEE-GT apresentaria um histórico de atrasos na entrega de obras autorizadas, o que poderia comprometer o atendimento à cidade de Porto Alegre dentro do horizonte previsto no planejamento; iv) cláusula do contrato de concessão estabelece que reforços são obrigações e não prerrogativas contratuais da transmissora, em atendimento às necessidades sistêmicas, não podendo ser tratados como direitos daquelas. Além disso, destacou que (peça 148, p. 6-7) :
20. Dessa forma, foi identificada a necessidade de se avaliar a possibilidade de licitar esse empreendimento, que apresenta um montante de investimento compatível com o de implantação de novas instalações desse porte, de forma a permitir a contratação dessa obra com concorrência, visando a modicidade tarifária e a implantação do empreendimento por concessionário com maior capacidade de execução de obras. Essa reflexão é importante, inclusive, para que esse caso sirva como precedente para as outras obras de grande porte, como o retrofit de subestações.
21. Mais um ponto a se destacar refere-se a capacidade de financiamento das empresas para instalações desse porte incomum em processo de autorização, tendo em vista a elevada monta demandada, o que pode resultar também em atrasos pela demora na mobilização de recursos financeiros, com repercussão direta no cronograma de implantação.
 (...) 
24. Assim, entendemos que a necessidade de substituição e modernização de praticamente toda a SE PAL4, bem como as dificuldades para a autorização deste reforço apontadas nesta Nota Técnica, justificariam a redução do Contrato de Concessão n° 055/2001 com a retirada da parte do objeto do contrato referente a SE Porto Alegre 4. (...) 
 (...) 
26. Com isso, entendemos ser viável a licitação da subestação Porto Alegre 4, sem prejuízo algum a transmissora existente, nos termos da Lei nº 9.074/1995 e do Decreto 2.655/1998, com as correspondentes substituições e modernizações, cabendo ao novo concessionário a ser constituído operar e manter as mesmas pelo período da nova concessão, com o intuito de garantir a prestação do serviço adequado conforme art. 6º da Lei nº 8.987/1995, além de outros benefícios como: 
a. A definição da melhor forma e valor de implantação do empreendimento pelo mercado, de forma economicamente mais vantajosa para os consumidores que arcarão com os custos associados; 
b. A concessão da obra para empresa com maior chance de captação de recursos em mercado em função do elevado investimento demandado; 
c. A contribuição com a modicidade tarifária; e 
d. A possibilidade de se propor soluções alternativas, desde que tecnicamente equivalentes ou superiores, com ganhos para o ambiente de negócios e para os usuários do sistema.
308. Consta ainda na referida nota técnica a seguinte observação em relação aos valores autorizados por meio de reforços no ano de 2018 (peça 148, nota de rodapé à p. 5) :
Em 2018 foram autorizados 61 empreendimentos de grande porte totalizando aproximadamente R$ 200 milhões de RAP, representando empreendimentos com investimento médio da ordem de R$ 21 Milhões por empreendimento (usando a relação RAP/Investimento de 15%) . Esse valor médio de investimento corresponde a 9% do valor de investimento estimado para as obras na SE Porto Alegre 4.
309. Percebe-se, assim, que foram apontados alguns critérios para justificar a licitação do empreendimento ao invés da autorização, como montante a ser investido, prazo de execução, histórico de atrasos da transmissora em implantação de outras obras, escopo dos serviços (retrofit completo da SE) entre outros, visando-se assegurar, entre outros objetivos, a modicidade tarifária.
310. O denunciante se vale desses argumentos, inclusive quanto ao montante a ser investido e o prazo de execução, como critérios que poderiam ser igualmente aplicados aos reforços autorizados às subestações da Cteep (peça 76, p. 45-47 do TC Processo 003.238/2020-2, apensado ao presente processo) . 
SE Itapaci
311. Segundo argumenta o denunciante (peça 76, p. 40-44 do TC Processo 003.238/2020-2) , a SE Itapaci fora indicada originalmente como obra de ampliação a ser licitada. A Aneel havia identificado que o escopo dos serviços a serem realizados justificaria a oferta no Leilão 1/2020. No entanto, o MME, alegando urgência na implantação do empreendimento demandou a autorização do reforço.
312. A Aneel, assim, teria solicitado um parecer da Procuradoria Federal junto àquela agência para que fosse indicada qual a modalidade de outorga mais indicada para o caso. A conclusão foi pela licitação das obras. Solicitado novo posicionamento do MME acerca da conclusão do Parecer, o Poder Concedente decidiu por determinar à Aneel a autorização do reforço. O representante destaca trecho do voto do Relator do processo envolvendo do Leilão 1/2020 que tratou deste tema (peça 76, p. 42 do TC Processo 003.238/2020-2) :
11. Quando consultada por minha assessoria, a Procuradoria Federal junto à ANEEL - PF, mediante o Parecer nº 503/2019/PFANEEL/PGF/AGU, de 3 de dezembro de 2019, manifestou entendimento de que 'o procedimento licitatório é a modalidade de outorga adequada para a construção do novo setor de 138 kV na subestação Itapaci', mas que 'como o MME é o Poder Concedente, não se vislumbra óbice a que expeça determinação à ANEEL nesse sentido', e que, neste caso, deve o MME 'assumir toda a responsabilidade pela fundamentação do ato excepcional, bem como pela sua correção perante os órgãos de controle, cabendo à ANEEL apenas sua execução'.
12. Dessa maneira, deve-se conhecer do Despacho nº 20/2019-SPE/MME, de 2019, para reconhecer a competência do MME para realizar o planejamento da expansão do Sistema Interligado Nacional - SIN e para determinar à SCT que instrua processo de autorização do empreendimento como reforço para a atual concessionária responsável pela Subestação Itapaci, a Celg-GT.
313. Assevera que, apesar de ter sido autorizado por determinação do MME, o entendimento da Aneel era no sentido de licitar o empreendimento.
314. Apresenta, ainda, trecho da Nota Informativa 9/2020/DPE/SPE emitida pelo MME em resposta a questionamentos do TCU no âmbito do processo do Leilão 1/2020 que solicitou justificativas para se autorizar a SE Itapaci ao invés de levá-la a licitação, conforme entendimento da Aneel, ressaltando o seguinte trecho:
Sendo assim, a natureza e porte da nova solução desloca-se naturalmente de uma ampliação e transforma-se num reforço em instalação existente, aproveitando-se de área e equipamentos já remunerados pelos usuários do SIN, adquirindo-se os demais equipamentos necessários ao pátio de 138 kV na SE Itapaci. Soma-se a tais fatos a economicidade e sinergia na operação e manutenção das instalações na referida Subestação.
 (...) 
4. Sob a ótica do Ministério de Minas e Energia, não se trata de uma discussão entre licitação e autorização. Trata-se de uma obra identificada pelo planejamento setorial que, pelas circunstâncias e por seu porte, bem como pela possibilidade de aproveitamento dos equipamentos e terreno já remunerados pelos usuários dos sistemas de transmissão, que apresenta a natureza de reforço e pode ser implantada de forma célere devido ao aproveitamento de equipamentos e terreno já existentes.
5. Com efeito, a modalidade de outorga é mera consequência do disposto no Art. 6º, § 1º do Decreto nº 2.655, de 2 de julho de 1998.
6. Apesar da modalidade de outorga indicada para reforços, nada impede, e é de fato recomendável, que a agência implemente mecanismos que induzam ganhos e eficiência para a modicidade tarifária em seus ritos administrativos para a emissão de autorizações, tal qual mencionado no item 5 do Ofício nº 523/2019 -SCT/ANEEL, de 3 de outubro de 2019.
315. O denunciante conclui informando que a classificação de expansão de empreendimentos de transmissão seria matéria contraditória, sendo manejada de forma subjetiva e, por vezes, de forma antagônica pelos agentes.
316. Face à menção deste caso pelo denunciante, a equipe analisou-o desde a indicação do empreendimento pelo planejamento até a fase de autorização dada pela Aneel, inclusive como forma de entender todo o processo de inclusão de um empreendimento para ser licitado ou autorizado na prática.
317. A intervenção a ser realizada na SE Itapaci (novo pátio de 138 kV) foi estudada pela EPE por meio do documento EPE-DEE-RE-029/2010 - Estudo para definição do reforço estrutural à Região de Itapaci - Goiás, de 11/6/2010, sendo indicada como data de necessidade do empreendimento para janeiro de 2013 e recomendada a elaboração dos relatórios R2, R3 e R4 como forma de implantar essas obras (peça 149, p. 40) . Esses relatórios são geralmente elaborados visando levar o empreendimento à leilão. Esse empreendimento constou no Programa de Expansão da Transmissão (PET) 2011-2015 da EPE, em dezembro/2010, indicando a mesma data de necessidade (peça 150, p. 10) .
318. Ele fez parte dos PARs elaborados pelo ONS nos anos de 2011 a 2014, constando observação de que apesar da construção do novo pátio ter sido recomendado no relatório EPE-DEE-RE-029/2010 da EPE, a CELG-D ainda não havia formalizado solicitação de acesso junto ao ONS, a exemplo do PAR 2015-2017, elaborado em outubro/2014 (peça 151, p. 186 e peça 152, p. 18) .
319. O empreendimento foi inicialmente incluído no Consolidação de Obras de Transmissão 2015 do MME (antigo nome do Potee) , sendo indicado como nova instalação e com implementação no menor prazo possível em junho/2015 (peça 153, p. 32) .
320. As obras continuaram indicadas nos PARs 2016-2018 e 2017-2019 do ONS como ampliação, sendo informado que a CELG-D havia solicitado o acesso junto ao ONS em 2014 (peça 154, p. 30) . Entretanto, o MME incluiu no Potee, ciclo 2016-2017, em dezembro/2017, como reforço requerendo a implantação no menor prazo possível, mencionado ofícios do ONS e EPE, estudo da EPE sobre a SE Anhanguera e Nota Técnica 87/2017DPE/SPE como referências para essa classificação (peça 155, p. 42) .
321. Não obstante tal reclassificação para reforço pelo MME, o empreendimento continuou indicado como Ampliação no PAR 2018-2020 do ONS, agora com data de necessidade setembro/2019, e mencionado o aproveitamento de transformador a ser transferido da SE Anhanguera (peça 156, p. 23) .
322. No Potee 2018, em dezembro daquele ano, o MME reclassificou o empreendimento para Ampliação, ou seja, alterou a classificação anteriormente realizada no Potee 2017 de reforço. Para embasar essa classificação, o Ministério menciona o PAR 2016-2018, o estudo da EPE, cartas do ONS e EPE e solicitação da Enel-GO (peça 157, aba 'Potee Anteriores', linha 230) .
323. O empreendimento continuou contemplado nos PARs 2019-2023 (dez/2018) e 2020-2024 (out/2019) como Ampliação. No último, as obras constam no tópico 'Agilizar Outorga' do Plano, ressaltando, entre os objetivos e problemas, evitar sobrecarga na referida SE e evitar cortes de cargas (peça 158, p. 14) .
324. O MME, por sua vez, alterou mais uma vez a classificação para reforço no Potee 2019 (out/2019) , mencionando como justificativa a Carta ONS 574/DPL/2019, de 28/10/2019 (peça 159, aba 'Alterações e Retiradas', linha 42) .
325. A autorização para o reforço ocorreu em 27/2/2020 por meio da Resolução Autorizativa 8.614/2020 da Aneel.
326. Passada essa visão geral sobre as indicações nos estudos e planos dos agentes ao longo dos anos, cabe apresentar as trocas de correspondências entre os envolvidos e produção de notas técnicas internas que levaram a decisão neste sentido da autorização, tendo em vista que a discussão é relevante para as conclusões que aqui se chegou a respeito da necessidade de aprimoramento das definições entre licitar e autorizar.
327. O MME produziu a Nota Técnica 87/2017/DPE/SPE (peça 161) , em novembro/2017, contendo justificativas para a autorização do empreendimento à CELG-GT. Entre os argumentos apresentados estão: i) o aproveitamento do 3º Banco de Autotransformadores da SE Anhanguera para o novo setor de 138 kV da SE Itapaci (ambas subestações de propriedade da CELG-GT) , que, do ponto de vista técnico não haveria óbices, desde que, além de superadas as questões regulatórias, fosse instalado um segundo banco de autotransformadores para atendimento aos critérios estabelecidos no estudo da EPE-DEE-RE-029/2010, conforme manifestação conjunta da EPE e ONS (peça 162) ; ii) o prazo para implantação estimado pela CELG-GT seria de 24 meses a partir do ato autorizativo, que seria menor que o prazo médio de trinta meses previsto para subestações levadas a leilões; iii) os custos seriam consideravelmente menores, uma vez que o terreno da subestação já era de propriedade da CELG-GT, o banco de autotransformadores a ser aproveitado já era remunerado pelo SIN e o equipamento possuiria vida regulatória remanescente de 38 anos.
328. Por fim, ressaltou que havia consenso entre CELG-GT, EPE, ONS e SPE/MME em se realizar a autorização, que deveria ser implantada no menor prazo possível de maneira a compatibilizar os cronogramas da transmissora e da distribuidora envolvidas, eliminando as graves restrições elétricas existentes na região. Essa nota técnica, conforme já mencionado, serviu de fundamento para reclassificar a SE Itapaci de Ampliação para Reforço no Potee 2016-2017.
329. Diante desta nova classificação, a Aneel abriu o processo 48500.006329/2017-26 em dezembro/2017 para instruir a autorização do reforço da subestação em apreço. Ainda no referido mês foi encaminhado ofício à CELG-GT solicitando informações detalhadas sobre o empreendimento objeto do reforço. Aquela empresa enviou duas correspondências nos meses de abril e junho/2018 com as informações requeridas. Ainda no mês de junho/2018, a Aneel encaminhou o Ofício 0365/2018-SCT/ANEEL ao MME informando que durante do processo de instrução da autorização do reforço não havia sido identificada a contração, por parte da CELG-D, do Montante de Uso do Sistema de Transmissão (MUST) no nível de tensão a ser construído naquela subestação e que, por esse motivo, o processo de autorização estaria suspenso até que fosse formalizada a contração entre os agentes envolvidos (peça 163) . 
330. A Enel-GO (nova proprietária da antiga CELG-D, após a privatização) enviou carta à Aneel tratando da questão da contratação do MUST acima mencionado, destacando que (peça 164, p. 2-3) :
3. Em atendimento aos Procedimentos de Rede em dezembro/2014 a CELG D (atual Enel Distribuição Goiás) iniciou as tratativas para acesso ao futuro setor de 138 kV na SE Itapaci. conforme Carta DT -2092/14 - CELG D de 30/12/2014. Para prosseguimento dos procedimentos para o referido acesso, o ONS através da correspondência Carta ONS - 0869/240/2015 solicitou a esta Distribuidora informações quanto ao MUST a ser contratado no novo barramento, bem como as alterações nos valores de MUST atualmente contratados em decorrência do acesso. As informações mencionadas foram prontamente encaminhadas pela CELG D ao ONS através da correspondência CE-DT-SPSE-007/2015;
4. Em virtude da ausência de resposta que indicasse a autorização ou licitação do novo setor de 138 kV na SE Itapaci a Enel GO, através da correspondência CE-DT-SPSE-007/2017, de 20 de junho de 2017, informou ao Operador Nacional do Sistema (ONS) a necessidade das obras de implantação do setor de 138 kV na SE Itapaci que a data prevista para a entrada em operação da SE Serra do Ouro 138 kV seria setembro de 2019;
5. Em resposta à correspondência CE-DT-SPSE-007/2015, de 20/06/2017, o ONS através da correspondência Carta ONS - 0317/240/2017 informou à Enel Goiás que a elaboração do Parecer de Acesso para a solicitação da Distribuidora estaria vinculada à licitação pela ANEEL (agência Nacional de Energia Elétrica) do novo setor de 138 kV da SE Itapaci 230/69 kV - 2x50 MVA e também à concretização da outorga, e desde que a entrada em operação desse empreendimento de transmissão não ficasse além do horizonte de estudos do ONS na época;
6. Diante da resposta apresentada na Carta ONS-0317/240/2017 de 28/08/2017, a Enel Goiás manifestou preocupação com o atraso nas tratativas para implantação do setor 138 kV na SE Itapaci, tendo em vista a data de necessidade imediata desta obra que resolve tanto o atendimento ao critério n-1 nesta SE quanto aos problemas de suprimento, expansão e desenvolvimento da região;
7. Através do Oficio n. 308/2017/SPE-MME de 18/08/2017, o Ministério de Minas e Energia questionou a manutenção do interesse da Enel Goiás no acesso ao setor de 138 kV na SE Itapaci;
8. Em resposta ao Ofício n. 308/2017/SPE-MME de 18/08/2017, a Enel Goiás através da correspondência Carta DR-105/17 - Enel Goiás de 05/09/2017, reiterou a manutenção do interesse no acesso imediato ao setor de 138 kV na SE Itapaci, informando ainda que, por prazo de execução considerava a implantação da SE Serra do Ouro de 138 kV (na qual se conectará à SE Itapaci através da LDAT 138 kV Itapaci - Serra do Ouro - linha existente e operando em 69 kV) para setembro de 2019;
9. Do exposto, verifica-se que desde 2014 a Enel Goiás fez inúmeras tentativas, com todos os agentes do setor elétrico, de viabilizar este ponto de conexão que é o reforço estrutural para a região, tanto para atender o critério n-1 da rede básica, quanto para reforço ao sistema de distribuição. Entretanto, todas as tentativas foram em vão. Neste sentido, novamente reiteramos a manutenção do interesse no referido ponto e nos colocamos a disposição para iniciar a contratação do novo ponto.
331. Em agosto/2018, o MME, em resposta ao Ofício 0365/2018-SCT/ANEEL, menciona parte dos pontos aventados pela Enel-GO em relação às tratativas com o ONS (inclusive encaminhando algumas das correspondências trocadas) e ressalta que as obras possuem prazo exíguo de atendimento, mas estariam condicionados ao prosseguimento da autorização por parte da Aneel (peça 165) .
332. Assim, a Aneel, por meio do Ofício 0516/2018-SCT/ANEEL, de 3/9/2018, informou ao ONS que não havia sido identificado a contratação do MUST por parte da distribuidora e que, de acordo com os normativos da agência, deveria haver a celebração do Contrato de Uso do Sistema de Transmissão (CUST) previamente a instrução do processo pela agência, e que, portanto, o processo ficaria suspenso até a referida celebração entre os envolvidos (peça 166) .
333. Em 28/10/2019 o ONS encaminhou a CARTA ONS - 0574/DPL/2019 à Aneel solicitando agilidade no processo de outorga de alguns empreendimentos (por meio de ampliações e/ou reforços) , destacando, entre eles a SE Itapaci, por haver urgente necessidade de construção do novo setor de 138 kV sob o risco de haver cortes de carga a partir de 2020 (peça 167, p. 3) .
334. A Aneel, já no âmbito do processo do Leilão 1/2020 (8500.005211/2019-42) por meio da Nota Técnica 831/2019 - SEL-SCT/Aneel, de 16/12/2019, trouxe as seguintes ponderações sobre a SE Itapaci (peça 168, p. 8-9) :
III.3. Licitação da Subestação 230/138 kV Itapaci e transformação 230/138 kV
24. Quanto à Subestação Itapaci 230/138 kV e transformação 230/138 kV, observa-se que o MME inicialmente recomendou à ANEEL avaliar a possibilidade de autorizar o Empreendimento como reforço. Nesse sentido, entende-se que a Subestação possui características típicas de novo Empreendimento, passível de licitação, haja vista caracterizar a prestação de novo serviço em novo nível de tensão até então inexistente na Subestação. A licitação de empreendimentos semelhantes foi reiteradamente realizada pela ANEEL nos últimos dez anos, durante os quais identificou-se ao menos 44 contratos de concessão no quais o objeto, no todo ou em parte, foram pátios novos e transformações.
25. A motivação principal apontada no Ofício do MME para autorizar o Empreendimento para a Celg-GT (concessionário atualmente responsável pela Subestação) pautou-se na urgência da necessidade do Empreendimento para o atendimento à distribuidora Celg Distribuição S.A. (Enel Distribuição Goiás) , cujo acesso encontra-se previsto desde 2014. O MME também informou que não seriam solicitados relatórios complementares para o Empreendimento.
26. Por considerar os dados disponíveis a respeito da implantação de empreendimentos pela Celg-GT (autorizados) , verifica-se, entretanto, o atraso médio de obras de 917 dias (em torno de 30 meses) em relação aos marcos estabelecidos2. Assim, observa-se que a Celg-GT não vem atendendo aos prazos dos atos de autorização, o que prejudica a conclusão alcançada pela SPE/MME. Quanto a indicação de que houve Parecer de Acesso emitido em 2014, embora correta, observa-se que não resultou na celebração do Contrato de Uso do Sistema de Transmissão - CUST com a distribuidora local, razão pela qual o prazo de validade do Parecer encontra-se vencido, conforme disposto nos Procedimento de Rede. A celebração do CUST ocorreu apenas em 2019, viabilizando somente a partir deste ano a emissão de atos da ANEEL para a implantação do Empreendimento.
27. Quanto a ausência de relatórios complementares (R2, R3 e R4) , cabe ressaltar que pelas características do Empreendimento, não há necessidade de que sejam elaborados, como informado no Ofício nº 523/2019-SCT/ANEEL, de 2019. Isso porque a modulação da transformação está definida pela existência de transformação a ser transferida e a área existente na Subestação Itapaci é suficiente para implantar novo pátio 138 kV e transformação.
28. Em consulta à Enel Distribuição Goiás e ao ONS, identificou-se que a distribuidora prevê, conforme Carta nº 138-RB-2019, de 30 de setembro de 2019, o acesso a partir de abril de 2022 na Subestação Itapaci. 
29. Ainda que esteja previsto prazo máximo de 36 meses para a entrada em operação comercial da Subestação Itapaci 230/138 kV, registra-se que o contrato de concessão pode dispor de cláusula de incentivo à antecipação para a data de necessidade de atendimento a distribuidora local. A possibilidade deste tipo de regulação por incentivo não está presente em autorizações de reforços. 
30. Ressalta-se que no Parecer nº 503/2019/PFANEEL/PGF/AGU, de 2019, a Procuradoria apontou que a recomendação de modalidade de outorga pelo Poder Concedente não exime a ANEEL de avaliar a modalidade de contratação a ser utilizada. A Procuradoria indicou ainda que em havendo determinação direta e fundamentada pelo MME para emissão de autorização, a ANEEL cumprirá com o determinado. 
31. Destaca-se ainda que no Potee 2018, de dez/2018, a Subestação 230/138 kV Itapaci é enquadrada como 'ampliação', sendo que empreendimentos enquadrados como ampliação são usualmente licitados. 
32. Em resumo, as obras relativas à Subestação 230/138 kV Itapaci estão em condições de ser submetidas à Consulta Pública para aprimoramento do Leilão de Transmissão nº 1/2020-ANEEL. 
33. Observa-se, todavia, que foi expedido o Despacho nº 20/2019-SPE/MME, de 13 de dezembro de 2019, pela SPE/MME, por meio do qual fica determinado à ANEEL que a implantação do novo setor de 138 kV e transformação 230/138 kV deverá ser autorizada como reforço, nos termos do Decreto nº 2.655, de 2 de julho de 1998, para a atual concessionária responsável pela Subestação Itapaci, no caso a Celg-GT, dado o caráter de urgência das obras. 
34. Registra-se que, conforme o Parecer nº 503/2019/PFANEEL/PGF/AGU, de 2019, cabe ao MME toda a responsabilidade pela fundamentação da decisão tomada, bem como pela sua correção e defesa perante os órgãos de controle, haja vista sua condição de responsável pelo planejamento setorial. À ANEEL, agência reguladora responsável pela implementação das políticas e das diretrizes do governo federal, compete apenas executar a decisão governamental. (destaques nossos) 
335. A Nota Técnica 855/2019-SCT/Aneel, de 20/12/2019, que cuidou da autorização e estabelecimento da RAP do reforço da SE Itapaci faz também menção ao anteriormente destacado e aos passos decorridos para se proceder aquele ato autorizativo (peça 169) .
336. Com base nas informações dispostas acima sobre o caso da SE Itapaci, é possível se fazer algumas considerações. Primeiramente, é interessante observar que o estudo da EPE sobre as intervenções a serem realizadas na referida subestação são do ano de 2010 e foram encaminhados ao MME em 9/9/2010 (peça 170) . Contudo, ela só foi incluída no Consolidação de Obras de Transmissão do MME em 2015, ou seja, quase cinco anos após a sua indicação no PET 2011-2015 da EPE (inclusive com observação para que fosse implantada no menor prazo possível como 'Ampliação') e o seu encaminhamento ao Ministério. Apesar da sua iminente necessidade, não se promoveram os estudos necessários para a sua inclusão nos leilões dos anos subsequentes (que já estavam recomendados pelo estudo EPE-DEE-RE-029/2010) . 
337. Uma vez que o processo da SE Itapaci no MME é do ano de 2017 (48360.000069/2017-27) e que se verificou a existência de documentos anteriores a este ano incluídos nos autos, questionou-se o MME, em 22/3/2021, a razão do estudo EPE-DEE-RE-029/2010 ter ficado um longo período sem que os demais estudos fossem realizados para inclusão do empreendimento em algum leilão.
338. O MME encaminhou documentos tanto do ONS quanto do próprio Ministério que trataram do tema (peça 160, p. 4) . Das peças analisadas e dos novos questionamentos realizados ao MME, observou-se que, de fato, o mencionado estudo foi encaminhado àquele Ministério em setembro de 2010, por meio de ofício da EPE (peça 180) . O MME, em novembro/2011, solicitou à CELG-GT estudos detalhados para subsidiar a Aneel no processo de elaboração do edital do leilão para a Linha de Transmissão 230 kV Barro Alto - Itapaci e da SE 230 kV Itapaci, presentes no estudo em comento da EPE (peça 181) . Solicitação semelhante foi realizada à Furnas, responsável pela SE Barro Alto.
339. Após o envio dos estudos pela CELG-GT e por Furnas, esses foram encaminhados à Aneel em junho/2012, para subsidiar o leilão de transmissão (peça 182) . Contudo, o ofício deixou claro que o envio dos relatórios técnicos se referia apenas à LT 230 kV Barro Alto - Itapaci C2.
340. Diante deste fato, questionou-se mais uma vez ao MME a razão pela qual a SE Itapaci não foi levado também à leilão na mesma época que a LT Barro Alto - Itapaci C2, uma vez que a data de necessidade de ambas era janeiro/2013, conforme o estudo EPE-DEE-RE-029/2010. O Ministério informou que de fato, à época, só foram solicitados os relatórios para a licitação da LT, já que a linha traria benefícios ao SIN independentemente da existência ou não dos transformadores de fronteira. Contudo, estes só cumpririam a sua função de transmissão com a materialização do pedido de acesso da distribuidora. Um eventual descasamento entre as datas de operação dos equipamentos de fronteira e das obras associadas sob responsabilidade da distribuidora, poderia levar à ociosidade dessas instalações. Assim, a LT foi levada a leilão em 2013 e a outorga das transformações 230/138 kV da SE Itapaci permaneceu condicionada à formalização de acesso da distribuidora (peça 160, p. 1) , que teria ocorrido em setembro/2015.
341. A CELG-D formalizou o primeiro pedido de parecer de acesso em dezembro de 2014 (peça 171) . Essa informação, mesmo que com as diferenças de datas, se coaduna com a justificativa trazida pelo MME, já que ocorreu posteriormente ao encaminhamento dos relatórios à Aneel para fins de leilão. O que não restou claro, frente às documentações encaminhadas, é a razão para que a distribuidora não tenha sido instada a se manifestar anteriormente visando solicitar o respectivo parecer de acesso, uma vez que os estudos eram de 2010 e a data de necessidade era janeiro/2013.
342. Avaliando, agora, essa questão, após esse pedido de acesso, é importante comentar que apesar de ter constado em todos os PARs do ONS como ampliação, ou seja, o entendimento do Operador era de que essas obras deveriam ser licitadas, o empreendimento foi reclassificado para reforço nos anos de 2017 e 2019, o primeiro com fundamento na Nota Técnica 87/2017/DPE/SPE e o segundo com base na Carta ONS 574/DPL/2019, que pedia urgência para implantação das obras.
343. O argumento da urgência merece alguns comentários. Conforme tratado anteriormente, o primeiro parecer de acesso solicitado pela CELG-D data de 30/12/2014 (peça 171) . O ONS respondeu a essa correspondência em 3/9/2015 solicitando atualização dos MUSTs e informando que ainda não havia outorga definida para o futuro setor de 138 kV (peça 172) . A CELG-D encaminhou os novos MUSTs do ONS em 18/9/2015 (peça 173) . Quase dois anos depois dessa última informação, a CELG-D, em 20/6/2017, reitera a necessidade das obras do setor de 138 kV na SE Itapaci (peça 174) . O ONS, em resposta a essa demanda, em 28/8/2017, informou mais uma vez que o futuro pátio ainda se encontrava sem outorga definida, e a elaboração do parecer de acesso ficaria condicionada à licitação do novo setor pela Aneel (peça 175) . Foi realizado um primeiro parecer de acesso em 12/12/2018, após o Ofício 0516/2018-SCTAneel, já mencionado neste relatório anteriormente, informando da necessidade da celebração do CUST para o andamento da autorização do reforço. Contudo, a CELG-D não celebrou o termo aditivo ao contrato de CUST no prazo de noventa dias e o parecer perdeu validade. Foi necessário o ONS fazer um novo parecer em 20/5/2019 (peça 176) e o aditivo terminou por ser firmado em 29/5/2019 (peça 177) . 
344. Percebe-se, assim, que um dos problemas que gerou o atraso para a implantação do empreendimento foi a interpretação equivocada por parte do ONS de que para a emissão do parecer de acesso dependeria da definição da forma de outorga por parte da Aneel. Contudo, vale ressaltar o tempo decorrido entre o primeiro pedido de acesso em 2014 e a emissão do primeiro parecer em 2018 por parte de ONS foi de quatro anos. Se o empreendimento tinha necessidade de implantação no menor prazo possível desde o Potee de 2015 era de se esperar que uma dúvida como essas fosse resolvida de forma mais célere entre os interessados.
345. A própria CELG-D demorou praticamente dois anos para reiterar ao ONS da necessidade das obras após o seu último contato e o ONS poderia ter questionado à Aneel a razão para não licitar ou autorizar o empreendimento, já que havia necessidade iminente na sua realização. Assim, a questão da urgência decorreu tanto da falta de ação por parte dos interessados para que o procedimento preliminar necessário, como a prévia celebração do contrato de CUST, fosse realizado para subsidiar a Aneel com a garantia necessária para licitar/autorizar o empreendimento, como por uma possível interpretação equivocada do ONS dos normativos destacados pela Aneel no Ofício 0516/2018-SCT/Aneel.
346. A Aneel poderia, também, ter percebido que o escopo do novo pátio da SE Itapaci deveria ser licitado com uma maior antecedência, já que os estudos da CELG-GT foram encaminhados em abril e junho de 2018. Contudo, só em outubro de 2019 que a agência informou ao MME que este empreendimento possuía características de empreendimento novo e que, no Potee 2018, ele passou a ser classificado como ampliação, conforme relatado na Nota Técnica 831/2019-SCT/SEL/Aneel (peça 168) .
347. É possível que tal problema (ou outros semelhantes) tenham impulsionado o MME a incluir em normativo dispositivo mais claro quanto ao tema. Assim, observa-se que o art. 8º, § 5º, inciso III da Portaria-MME 215/2020 estabelece que:
§ 5º São requisitos para a inclusão no Plano de Outorgas de Transmissão de Energia Elétrica:
 (...) 
III - no caso de Transformadores de Potência com Tensão Primária igual ou superior a 230 kV e Tensões Secundária e Terciária inferiores a 230 kV, bem como as respectivas Conexões e demais Equipamentos ligados ao Terciário, sua inclusão no Potee deverá ocorrer somente mediante a existência de Contrato de Uso do Sistema de Transmissão - CUST celebrado entre as concessionárias, permissionárias ou autorizadas para Serviço Público de Distribuição de Energia Elétrica e o Operador Nacional do Sistema Elétrico. (destaques nossos) 
348. Dessa forma, tal medida visa mitigar problemas como os ora apontados no caso da SE Itapaci, que acabou por atrasar bastante o seu prazo de implantação.
349. Além do argumento da urgência, o MME se valeu de outros, na Nota Técnica 87/2017/DPE/SPE, para que o empreendimento fosse autorizado ao invés de ser levado à licitação, como custos consideravelmente menores, uma vez que o terreno da subestação já era de propriedade da CELG-GT, o banco de autotransformadores a ser aproveitado já era remunerado pelo SIN e o equipamento possuiria vida regulatória remanescente de 38 anos.
350. Não se verificou, contudo, junto à referida NT qualquer cálculo que demonstrasse essa vantajosidade. Em consulta às planilhas da Aneel que acompanharam a autorização do reforço, verificou-se que o custo estimado para a área de 15.840 m² do terreno onde seria construído o novo pátio da SE Itapaci era de R$ 19.405,27 (peça 178, p. 15) . Considerando o investimento estimado total para a subestação de R$ 47.635.074,01 (peça 178, p. 21) , o valor do terreno é insignificante e corresponde a apenas 0,04% do montante previsto.
351. Em relação ao aproveitamento do transformador da CELG-GT da SE Anhanguera, que já estava sendo remunerado pelo SIN, não haveria qualquer problema de a nova transmissora que ganhasse a licitação o utilizasse no novo pátio. A própria Aneel já havia previsto solução para o caso e inserido na minuta do Anexo 2-06 do Edital do Leilão 1/2020, que cuidava das características e requisitos técnicos específicos para o referido pátio (peça 179, p. 4) :
Será responsabilidade da TRANSMISSORA a desinstalação, o transporte, a reinstalação, os ajustes e quaisquer possíveis aquisições, bem como todas as demais ações necessárias para efetivar a transferência de 4 unidades de transformação monofásicas 230/138 kV de 33,33 MVA, cada, sendo uma delas reserva, atualmente instalados na SE Anhanguera. 
As unidades transformadoras serão transferidas, sem ônus, da CELG Geração e Transmissão S.A. para a TRANSMISSORA, e estão inclusas no Contrato de Concessão a ser assinado pela vencedora do leilão e a ANEEL. 
A PROPONENTE deverá considerar em sua proposta o custo para operação e manutenção, durante todo o período da concessão, das unidades transformadoras transferidas. 
As novas unidades de transformação a serem adquiridas devem permitir a operação de forma integrada com as unidades de transformação a serem transferidas. (destaques nossos) 
352. Assim, seria possível à transmissora vencedora do leilão aproveitar o autotransformador da SE Anhanguera e aplicar um deságio para o restante do empreendimento. Vale lembrar que o deságio médio no Leilão 1/2020 foi mais de 50%. Para efeito de avaliação, o MME poderia, por exemplo, ter utilizado os deságios aplicados nos leilões dos dois anos anteriores ao 1/2020, que foram, em média, de 60% e 49%, respectivamente para 2018 e 2019.
353. Considerando o pequeno valor do terreno e os potenciais deságios que poderiam ter sido capturados no leilão, verifica-se que a conclusão poderia ter sido pela vantajosidade de se levar o empreendimento a leilão.
354. Cabe ressaltar também que a urgência para implantar o empreendimento poderia ficar comprometida com a autorização para a CELG-GT, uma vez que a Aneel alertou ao MME sobre o histórico de atrasos de obras autorizadas àquela empresa em mais de 900 dias em relação aos marcos estabelecidos. O Ministério, contudo, não levou em consideração tal ponderação ao determinar à Aneel que procedesse a autorização do reforço por meio do Despacho 20/2019-SPE/MME.
355. Verifica-se, assim, que o ato que decidiu pela autorização do novo pátio da SE Itapaci careceu de uma fundamentação mais detida, especialmente no que concerne à vantajosidade econômico-financeira.
356. A análise isolada deste caso da SE Itapaci poderia se levar a uma conclusão, como a levantada pela denunciante, de que a classificação de expansão de empreendimentos de transmissão seria matéria contraditória, sendo conduzidos de forma subjetiva e, por vezes, de forma antagônica pelos agentes.
357. Assim a equipe decidiu avaliar alguns casos de Reforços e Melhorias de Grande porte concluídos e pendentes informados pela Aneel para verificar se existiam outras situações de mudança de entendimento em relação ao inicialmente classificado.
Outros casos analisados
358. Para a avaliação foram adotados alguns critérios, como valor total do investimento (materialidade) , razão RAP/Investimento, prazo em dias levados para a autorização e existência de pátio novo. Foram selecionados doze empreendimentos que contemplassem algum desses critérios (quatro pendentes de conclusão e oito concluídos) dentre os 317 informados pela Aneel (156 pendentes e 161 concluídos) , ou seja, foram avaliados em torno de 4% do universo. Portanto, não foi utilizada amostragem probabilística. Utilizou-se amostragem por caso crítico (Portaria-Segecex 40/2018, item 2.1.5) , ou seja, os elementos foram escolhidos entre aqueles que apresentam comportamento não usual, tendo em vista o objeto do exame, compreender as possíveis causas de alterações na classificação dos empreendimentos.
359. Desses doze, identificou-se o caso da SE Olindina e da SE Campos em que houve alteração de classificação para o primeiro caso e entendimento da Aneel que caberia licitação, mas que permaneceu como reforço, para o segundo.
360. Esses casos serão tratados de forma mais resumida do que o novo pátio da SE Itapaci, apenas como forma de demonstrar as alterações ocorridas. 
361. A EPE realizou estudos para reforços na SE Olindina por meio do documento EPE-DEE-RE-119/2015-rev.0. A instalação constou inicialmente como reforço no Potee 2017-2016 com o seguinte escopo 'Implantação de novos setores de 230 kV e 13,8 kV. Realocação do 1º transformador 230/13,8 kV-40 MVA para conexão aos novos setores de 230 kV e 13,8 kV. Instalação do 2º transformador 230/13,8 kV (implantação da unidade reserva existente) . Desativação dos setores existentes de 230 kV e 13,8 kV.) '. A Aneel abriu o processo 48500.006283/2017-45 em dezembro/2017 e solicitou informações detalhadas das intervenções a serem realizadas à Chesf naquele mesmo mês. A empresa mandou resposta em abril de 2018.
362. Contudo, por meio da Nota Técnica 0162/2019-SCT/Aneel, de 29/3/2019, a agência decidiu sobrestar o processo de autorização face à identificação de conflito no escopo indicado como reforço e ampliação decorrente de novos estudos da EPE e indicação no Potee 2018 (peça 183, p. 4-5) :
	17. Conforme previsão do Potee 2017-2016 a Chesf deverá implantar na subestação Olindina novos setores de 230 kV e 13,8 kV; realocar o 1º transformador 230/13,8 kV, 40 MVA, para a conexão aos novos setores de 230 kV e 13,8 kV; instalar o 2º transformador 230/13,8 kV, 40 MVA (implantação da unidade reserva) ; e desativar dos setores existentes de 230 kV e 13,8 kV.
18. Em relação à LT 230 kV Cícero Dantas - Catu C2, atualmente conectada por meio de 'Tap' na subestação Olindina, está previsto a adequação deste atendimento, por meio do secionamento desta linha de transmissão e conexão à subestação Olindina por meio de dois módulos de entrada de linha.
19. O documento Plano de Outorgas de Transmissão de Energia Elétrica Ciclo 2018-2020 Volume I Rede Básica e Demais Instalações de Transmissão prevê como obra de ampliação  (outorgada por processo licitatório) o seccionamento da LT 230 kV Cícero Dantas - Catu C2 na subestação Olindina. Como complemento deste seccionamento, os relatórios de planejamento complementares ao Relatório R1 EPE-DEE-RE-049-2018-rev1, denominado 'Estudo de Atendimento às Cargas das SEs Cícero Dantas II e Olindina', de 12 de setembro de 2018, encaminhados por intermédio dos Ofícios nº 57/2019/SPE-MME e 31/2019/DPE/SPE-MME, de 30 de janeiro de 2019 e 08 de março de 2019, pelo MME, indicam a necessidade de implantação dos setores de 230 kV e 69 kV, a cargo da futura concessionária de transmissão, e desativação dos setor 13,8 kV existente na subestação Olindina.
20. Deste modo, considerando a existência de conflito no escopo indicado como reforço (objeto de ato autorizativo) e ampliação (objeto de processo licitatório) tal reforço fica sobrestado e sua continuidade depende de consulta formalizada junto ao Ministério de Minas e Energia (MME) . (destaques nossos) 
363. A Nota Técnica 384/2019-SCT/Aneel, de 13/6/2019, que complementou a NT anterior, destacou que, após reunião realizada com a Chesf, a empresa reiterou a intenção de implantar a solução proposta no Potee 2017-2016 e apresentaria contribuições no âmbito da Audiência Pública 23/2019 (que cuidava do Leilão de Transmissão 2/2019) . A Chesf produziu nota técnica em contribuição ao referido certame, solicitando a retirada das instalações da SE Olindina e de trechos da LT entre a SE Olindina e LT Cícero Dantas do lote 2, uma vez que os reforços sugeridos pela empresa representariam uma redução de investimento de 85% em relação ao investimento planejado para o leilão. Entretanto, a Aneel, por meio da Nota Técnica 18/2019-SEL-SCT/Aneel, decidiu por manter o lote, com a justificativa de que o 'lote será mantido, conforme o planejamento determinístico do Plano de Outorgas de Transmissão de Energia Elétrica' (peça 184, p. 168) .
364. Percebe-se, assim, que esse foi um caso em que houve uma classificação inicial pelo planejamento setorial como reforço e depois foi mudado para ampliação em estudo seguinte. A Aneel terminou por seguir a indicação revisada do planejamento e levar a leilão.
365. Já no caso da SE Campos, ela constou no PAR 2015-2017 do ONS com a indicação de um reforço para a substituição de dois bancos de autotransformadores avariados (peça 151, p. 84-85) . Foi incluída no Consolidação de Obras de Transmissão de 2015 como um reforço também em subestação sob responsabilidade de Furnas.
366. A Aneel abriu o processo 48500.003478/2015-71 em julho de 2015 e solicitou informações detalhadas à Furnas sobre o empreendimento. Essa empresa encaminhou informações entre os meses de agosto e novembro daquele ano. A agência, após analisá-las, remeteu o Ofício 353/2016-SCT/ANEEL, em 11/5/2016, ao MME informando que (peça 185) :
2. A concessionária Furnas Centrais Elétricas S.A., em atendimento à solicitação de informações realizada pelo Ofício n° 0628/2015-SCT/ANEEL, apresentou por meio da Carta REQ.GCO.P00070.2015 a proposta de solução, envolvendo a construção de um novo pátio de 138 kV com arranjo barra dupla a 4 chaves.
3. A indicação dessa solução pela concessionária se baseia em reunião realizada com o Operador Nacional do Sistema Elétrico - ONS, cujos tópicos apresentados por Furnas são resumidos a seguir:
- Existia um elevado número de desligamentos que envolvendo a solução inicial e, considerando o cenário energético na época e a importância da instalação, Furnas decidiu apresentar a nova solução;
- Esta, considera a construção de um novo pátio de 138 kV em área adjacente ao pátio existente e necessitará de aquisição de aproximadamente 17.500 m2 terreno. E, por ser um pátio novo, teria o arranjo barra dupla 4 chaves;
- Para que a solução atenda o seccionamento de uma das barras de 138 kV indicado no relatório do ONS, seria necessário a demolição do atual almoxarifado e do prédio administrativo; e
- O ONS não se opunha ao uso do arranjo barra dupla 4 chaves - por já representar um grande aumento da flexibilidade operativa - e ao não seccionamento de barras através de disjuntor devido à restrição de espaço físico e a necessidade de demolições no local. Concordando com a solução apresentada por Furnas.
3. Para a autorização desse empreendimento, Furnas solicita um prazo de 52 meses para a operação comercial do novo pátio e estima um custo de R$ 69.052.117,44 para sua implantação.
4. A implantação de um novo pátio em 138 kV em uma subestação é precedida de licitação. Sendo o prazo de implantação de 52 meses apresentado por Furnas superior ao usual para obras licitadas de mesmo porte.
5. Pelo exposto, solicitamos a avaliação se a solução apresentada por Furnas - e o consequente ganho de confiabilidade - atende a Consolidação de Obras de Transmissão 2015 - Volume 01 ou se deverá ser mantido o arranjo barra principal e transferência no setor de 138 kV da Subestação Campos. E, também, caso opte-se pela implantação do novo pátio de 138 kV, o envio dos relatórios R1, R2, R3 e R4 necessários para instrução do processo licitatório. (destaques nossos) 
367. O MME em resposta enviou o Ofício 140/2017/SPE-MME, de 11/5/2017, informando que (peça 186, p.1) :
1. Faço referência ao Oficio nº 0353/2016-SCT/ANEEL, de 11 de maio de 2016, por meio do qual a agência solicita posicionamento do MME quanto à solução alternativa proposta pela Transmissora Eletrobras Fumas para o reforço previamente indicado pela Consolidação de Obras de Transmissão 2015 - Volume 01 na Subestação Campos. A Consolidação de Obras indicou a mudança do arranjo do setor de 138 kV dessa subestação para barra dupla a 5 chaves, em atendimento à recomendação do relatório do Grupo de Trabalho de Avaliação da Segurança Elétrica das Instalações da Rede Básica do SIN, enquanto que a Transmissora, com o aval do ONS, sugeriu a construção de um novo pátio de 138 kV com arranjo barra dupla a 4 chaves, alegando ser essa uma solução mais eficiente do ponto de vista sistêmico.
2. Após consulta, a Empresa de Pesquisa Energética emitiu a Nota Técnica EPE-DEE-NT-086/2016-rev0, de 26 de setembro de 2016, anexa, trazendo um estudo comparativo entre as alternativas para a implantação do reforço de modernização do setor de 138 kV da Subestação Campos. A referida Nota Técnica indicou que a autorização para a Eletrobras Furnas efetuar a substituição de 2 transformadores trifásicos (T2 e T3, ambos sinistrados) , com a adequação do arranjo barra principal e transferência para barra dupla a quatro chaves através de construção de pátio novo de 138 kV, é a solução recomendada com base nas análises efetuadas.
3. A Nota Técnica considerou os custos envolvidos com essa solução em comparação a diversas outras alternativas tecnicamente equivalentes, inclusive em relação a solução proposta pelo Ofício nº 0353/2016-SCT/ANEEL de se realizar a licitação do novo pátio de 138 kV na SE Campos. A autorização supracitada se mostrou economicamente mais atrativa, sendo capaz de atender à recomendação do relatório do Grupo de Trabalho de Avaliação da Segurança Elétrica das Instalações da Rede Básica do SIN.
4. Dessa forma, solicito que a ANEEL proceda a instrução do processo de autorização do reforço indicado na Subestação Campos, qual seja, a adequação do arranjo de 138 kV da subestação de barra principal e transferência para barra dupla a quatro chaves sem seccionamento das barras de 138 kV, no prazo mais curto possível, conforme descrito na Nota Técnica anexa. (destaques nossos) 
368. Com base nesta resposta a Aneel procedeu a autorização do reforço nos moldes sugeridos por Furnas. Contudo, analisando o que foi questionado pela agência e o que foi respondido pelo MME, verifica-se uma certa incoerência. Observe que a solução indicada por Furnas sugere a construção de um novo pátio de 138 kV em área adjacente ao pátio existente. A Aneel destaca que a construção de um pátio desses em uma subestação seria precedida de licitação. Ressalta, ainda, que caso opte-se pela implantação do novo pátio, que o MME enviasse os relatórios necessários para a instrução do processo licitatório.
369. O Ministério, por sua vez, respondeu que estudo da EPE teria realizado comparação entre diversas alternativas para o reforço da SE Campos e recomendado a autorização para Furnas realizar a substituição dos transformadores com a adequação do arranjo barra principal e transferência para barra dupla a quatro chaves através de construção de pátio novo de 138 kV. Essa proposta seria, inclusive, mais vantajosa que a proposta do ofício em relação a proposição do Ofício 353/2016-SCT/ANEEL de se realizar a licitação do novo pátio de 138 kV.
370. Analisando o estudo da EPE, percebe-se que o pedido do MME foi para se realizar uma comparação entre a solução indicada por Furnas (que no entendimento da Aneel deveria ser licitado) e uma nova subestação. A EPE informa que o estudo da nova subestação ficaria em um terreno a 3 km da SE Campos (peça 186, p. 9-10) 
No entanto, face a indicação de um novo pátio e prazo associado de implantação de 52 meses, além da necessidade de substituição de transformadores, o MME solicitou uma análise comparativa entre autorizar essas obras à Furnas e licitar uma subestação nova.
 (...) 
Para efeito da presente análise, nos casos de licitação, a localização da nova subestação foi estimada a cerca de 3 km da SE Campos e do seccionamento de LT de 345 kV, necessário para sua conexão ao sistema, cabendo destacar que não foram levantados possíveis problemas ambientais/fundiários, que deverão ser detalhados, para esta hipótese. (destaques nossos) 
371. Pelos trechos destacados, percebe-se que a solicitação de avaliação do MME à EPE diverge daquela indicada pela Aneel. A agência não requereu uma avaliação de implantação de nova subestação em local diverso da subestação existente, mas sim a da implantação do novo pátio adjacente às instalações, conforme proposto por Furnas.
372. Assim, neste caso concreto, nota-se uma situação em que o entendimento da agência foi de que o reforço nos moldes propostos por Furnas (com a concordância do ONS) caberia ser licitado e o MME entendeu que deveria ser autorizado. O critério utilizado pela agência para essa indicação seria a implantação de um pátio novo.
373. Em documentação encaminhada como contribuição complementar à representação, a denunciante, além das SE Olindina e da SE Itapaci, já tratadas nesta instrução, acrescenta a SE Camaçari II, como um outro exemplo em que a previsão inicial era um reforço e foi posteriormente incluída em leilão (Leilão 2/2019) pela Aneel após avaliação do caso concreto (semelhante à situação da SE Olindina) - peça 187, p. 3-5.
III.3.1.3.3. Considerações apresentadas pelo MME e pela Aneel durante o painel de referência
374. Diante da situação encontrada relatada neste tópico, em especial: i) a ausência de critérios claros e objetivos para a definição das situações em que seriam cabíveis a autorização ou a licitação das intervenções realizadas nas instalações existentes (a exemplo de troca completa de função de transmissão, retrofit ou instalação de nova pátio adjacente a um existente) ; e ii) os casos concretos observados de entendimento divergente entre os agentes das situações em que seria cabível o reforço ou a licitação; a equipe decidiu incluir na Matriz de Achados preliminar uma recomendação para que o MME regulamentasse critérios claros e objetivos para a definição da forma de outorga dos empreendimentos de transmissão, de modo a que a decisão a respeito de licitar ou autorizar estivesse sempre embasada em definições normativas, prevendo, inclusive, as possíveis exceções, situação na qual a decisão deveria ser devidamente motivada, considerando tanto aspectos técnicos como econômico-financeiros.
375. Durante o painel de referência para discutir a matriz de achados, esse foi um dos temas mais debatidos, especialmente pelo MME, que ponderou que uma regulamentação estrita poderia trazer mais prejuízos do que benefícios, considerando que seria muito difícil prever todas situações particulares que caberia se licitar ou autorizar um reforço/melhoria, bem como sopesou que o número de casos em que havia uma divergência de entendimento entre o MME e a Aneel sobre se licitava ou autorizava um empreendimento era muito pequeno.
376. Visando esclarecer melhor alguns pontos debatidos no painel, foi realizada nova entrevista com representantes do MME e da Aneel e, posteriormente, solicitada manifestação de ambos, por meio de ofício de requisição, para que formalizassem os principais argumentos trazidos sobre a matéria.
Manifestação da Aneel
377. Em relação ao questionamento se a agência entendia que havia ausência de critérios claros e objetivos nas normas, a Aneel (peça 114) , inicialmente, informou que consta da Agenda Regulatória para o biênio 2021-2022 a atividade de 'Aprimoramento da regulamentação de autorização ou licitação de empreendimentos de transmissão' de cunho indicativo (não determinativo) , visando avaliar possíveis lacunas regulatórias no sentido de distinguir empreendimentos de transmissão que serão licitados daqueles que serão autorizados.
378. A atividade foi inserida após as discussões realizadas na Consulta Pública 5/2020, em que foram encaminhadas contribuições para que fosse aprofundada a análise em relação a diferenciação de empreendimentos a serem licitados e a serem autorizados no âmbito da alternativa 'Confecção de processos licitatórios com vistas a substituição de blocos de ativos totalmente depreciados (transferência de blocos de concessão) '.
379. Afirma que as discussões quanto ao tema e o entendimento no tocante à existência de lacunas regulatórias e da competência de a Aneel regulamentar esse assunto tem evoluído no ano de 2021. Assim, informa que a agência pretende reavaliar essa atividade no decorrer do próximo exame da agenda regulatória, podendo sua indicação ou situação ser alterada conforme conveniência e oportunidade.
380. Em continuação a essa questão, a Aneel explica resumidamente os procedimentos de como são definidas as obras que serão outorgadas por meio de leilão ou autorização de reforços/melhorias e afirma que, de acordo com os normativos vigentes, entende que as regras são claras: novos serviços devem ser licitados (art. 17 da Lei 9.074/1995) e reforços em instalações existentes são autorizados (art. 6º do Decreto 2.655/1998) .
381. Destaca que são ínfimos os casos em que há recomendação, por parte da Aneel, de forma de outorga diferente da consolidada pela MME.
382. Quanto ao questionamento das dificuldades e os riscos na elaboração pela Aneel e/ou pelo MME de norma mais detalhada sobre o tema, ressalta, primeiramente, que o entendimento do Poder Concedente é de que a competência para a distinção entre licitação e autorização é dele.
383. Contudo, visando contribuir com o tema, traz algumas considerações. Acredita que a elaboração de norma detalhada que diferencie os casos de empreendimentos que podem ser licitados ou autorizados pode engessar a definição da forma de outorga, o que poderia não permitir o pleno atendimento ao disposto na Lei 9.074/1995 e no Decreto 2.655/1998.
384. Prossegue fazendo as seguintes ponderações (peça 114, p. 3) :
14. Nesse sentido, é preciso ressaltar que a composição de lotes para a licitação dos empreendimentos de transmissão precisa levar em conta questões técnicas e econômicas para a correta tomada de decisão, mas que em virtude das particularidades dos projetos, impõe, muitas vezes, a utilização de alguns graus de liberdade que permitem acomodar a subjetividade natural decorrente das características de determinados empreendimentos.
15. Dessarte, para serviços novos, novas linhas, novas subestações, etc, já há clareza sobre a escolha da modalidade, se licitação ou autorização. Também há clareza para as substituições pontuais e isoladas de equipamentos e instalações em contratos existentes, tais como: chaves, disjuntores, seccionadores, transformadores, etc.
16. Nesse sentido, em nosso entendimento, a possível dificuldade de estabelecimento do modelo de outorga que leva essa Secretaria a propor ações a partir deste achado, recai justamente nos casos limítrofes entre um tipo ou outro de outorga. Esses casos são importantes, embora sem representação quantitativa, como, por exemplo, aqueles que foram pensados na Alternativa 4 da AIR disponibilizada na CP 05, de 2020. 
17. No ponto, avaliamos que pode não ser objetiva a fixação de regras que delimitem os campos da licitação e da autorização dos mais variados tipos limítrofes de obras, contemplando detalhamento de tipos, de modo a superar a discussão acerca da melhor forma de se estabelecer o regime econômico sob a qual será outorgada a futura instalação. Isso porque a definição de um enquadramento normativo gerará expectativas e direitos antagônicos no setor e poderá retirar a autonomia necessária ao processo, sendo que a licitação é a regra e a autorização é a exceção fundamentada, nos termos da Lei e do Decreto que balizam o processo.
18. Desta forma, a depender do detalhamento e itemização alcançados por uma eventual norma, com o estabelecimento de critérios muito rígidos, a regra poderá levar ao efeito oposto ao pretendido, qual seja, a autorização de serviços, com base em norma, que deveriam ser licitados.
19. Pelas razões apontadas e por estar essa competência de escolha avocada pelo Poder Concedente, sugerimos consulta ao MME, manifestando-nos no sentido de que a regulamentação existente já é suficiente e clara para estabelecer as regras gerais sob as quais são identificados os empreendimentos passíveis de serem licitados e os que necessariamente precisam ser autorizados, a partir da consolidação conduzida pelo Poder Concedente quando da edição dos Potees. (destaques nossos) 
385. Por fim, a Aneel indicou quatro empreendimentos em que teria sugerido ao MME a alteração da recomendação inicial prevista no POTTE desde 2016, o que representaria 2,1% do total de obras autorizadas e licitadas no período (140 obras, envolvendo 4.026 módulos mediante novos contratos e 2.632 módulos autorizados com receita prévia) . Das quatro obras indicadas (SE Porto Colômbia, SE Itapaci, SE Porto Alegre 4 e SE Camaçari II) , ressalta que teria havido concordância entre MME e Aneel em 99,8% delas (apenas na SE Itapaci teria havido discordância) .
Manifestação do MME
386. Em relação ao primeiro questionamento semelhante ao realizado à Aneel, o Ministério destaca os principais normativos e procedimentos envolvidos quanto ao tema (conforme já apresentados neste relatório na Visão Geral do Objeto) . Considera que os critérios e procedimentos atualmente vigentes para a definição da classificação dos empreendimentos de transmissão no Potee são suficientes para o alcance dos objetivos do planejamento setorial.
387. Lembra, também, que a Portaria-MME 215/2020 teve um vacatio legis de 180 dias a partir de sua publicação para amplo conhecimento e preparação das instituições e concessionárias de serviços público de transmissão, estando em vigor a menos de um ano.
388. Ressalta que, antes da publicação da mencionada portaria, eram poucos os casos em que havia recomendação de alteração pela Aneel diferente daquela consolidada no Potee. Contudo, para deixar mais claros os procedimentos a serem adotados, optou-se por inserir dispositivo que explicitasse a possibilidade de reclassificação por parte da agência (art. 11 daquele normativo) .
389. No tocante às dificuldades e aos riscos na elaboração de uma norma mais detalhada sobre o tema, o MME entende que os dispositivos apresentados permitem a devida classificação dos empreendimentos conforme determinação legal para que se proceda a concessão mediante licitação como regra e por meio de autorizações para os quais os processos licitatórios se mostrem tecnicamente inviáveis ou ineficientes do ponto de vista econômico.
390. Aduz que o estabelecimento de regras mais objetivas para a classificação entre ampliações ou reforços seria de difícil elaboração, uma vez que poderia haver uma diversidade de aspectos com potencial para influenciar essa decisão, que poderia levar o caso concreto a apresentar nuances não previsíveis pela regra. Tal fato, poderia implicar em classificação indevida ou necessidade de afastamento da regra, gerando insegurança jurídica, já que poderia gerar expectativas aos agentes regulados ou interessados em investir no setor.
391. Sustenta, ainda, que a definição de um regramento mais objetivo traria risco ao processo na hipótese de ocorrer situação em que se poderia viabilizar um processo licitatório, contudo, por conta do engessamento da regra, implicaria a necessidade de se proceder uma autorização se essa indicação se enquadrasse nos eventuais critérios objetivos criados. Ocorrências dessa natureza trariam uma norma infralegal contradizendo o objetivo original do legislador para que se proceda as concessões mediante licitação.
392. Considera, por fim, que o regramento em vigor possibilita uma sadia autonomia ao gestor para que proceda a classificação da maneira mais adequada possível, levando em conta as fundamentações e justificativas eventualmente trazidas pela Aneel quanto à necessidade de alteração da classificação do Potee.
393. Já em relação às sugestões de alternativas à proposta formulada pela equipe, o Ministério pondera inicialmente que o procedimento previsto no art. 11 da Portaria-MME 215/2020 prevê a reclassificação pela Aneel das indicações constantes no Potee, com base em informações mais recentes e detalhadas que as do Poder Concedente nas etapas de estudos de planejamento. Lembra ainda que o número de casos de alterações é pequeno, que na maioria dos casos que a agência propõe reclassificação, há concordância entre ambos, que a referida portaria tem menos de um ano de vigência, e que a Aneel está em processo de revisão e consolidação normativa do serviço de transmissão.
394. Dessa forma, sugere o acompanhamento das interações entre MME e Aneel quando decorrentes da aplicação do inciso I do art. 11 da Portaria-MME 215/2020, realizando monitoramento, por uma janela temporal de três anos a partir da entrada em vigor do citado normativo, dos casos em que a Aneel identifique, de forma justificada e fundamentada, a necessidade de alteração da classificação do Potee, bem como as consequentes decisões adotadas pela Poder Concedente para cada empreendimento, com o compromisso da área técnica de produzir um relatório de acompanhamento no primeiro trimestre do ano seguinte sobre as atividades desenvolvidas no ano anterior ou, de forma consolidada, ao termo do período proposto.
Análise das manifestações da Aneel e do MME
395. Tanto a Aneel quanto o MME entendem que elaborar uma norma que traga critérios mais claros e objetivos para os casos em que caberia a licitação e a autorização poderia engessar o processo e não permitir o pleno atendimento ao previsto na Lei 9.074/1995 e no Decreto 2.655/1998.
396. O regramento para se licitar empreendimentos novos e autorizar a substituição de equipamentos isolados e pontuais em instalações existentes seriam suficientes para diferenciar ambos os casos. Existem, contudo, aquelas situações limítrofes (como apontadas pela Aneel) entre um tipo de outorga e outro que permite se decidir de forma diversa do inicialmente indicado (como os já apontados casos de substituição completa de função de transmissão, retrofit completo de uma instalação ou implantação de novo pátio adjacente a um existente, por exemplo) . 
397. Ambos ponderam que seria difícil o estabelecimento desse regramento detalhado, prevendo os casos cabíveis de se licitar ou autorizar para esses limítrofes, pois cada caso pode ter uma situação particular não detalhada na norma e, assim, causar expectativas em um sentido ou outro, gerando insegurança jurídica.
398. A eventual proposição de recomendação de se criar uma norma com critérios mais claros e objetivos teria o condão de se evitar as situações observadas nos casos concretos já tratados neste relatório, especialmente naqueles em que seria viável a licitação, mas optou-se pela autorização, gerando uma insegurança jurídica também.
399. Se de fato existe essa dificuldade de se prever essas situações limítrofes em norma para se dar uma maior previsibilidade das decisões pela forma de outorga, é razoável que se adote um modelo em que se permita avaliar se um empreendimento inicialmente indicado como reforço/melhoria poderia ser levado à licitação. Essa reclassificação, além de estar em linha com a diretriz da Lei 9.074/1995 para se licitar as instalações de transmissão, permite capturar eventuais deságios aplicados nos certames, propiciando a modicidade tarifária.
400. Além disso, conforme sopesaram o MME e a Aneel, esses casos são poucos se comparados com o universo dos empreendimentos licitados e autorizados. Quanto a este ponto, vale a pena comentar que a equipe questionou à Aneel a razão para que as SEs Olindina e Campos não estarem na lista de empreendimento informada pela agência entre aqueles em que foi sugerido ao MME a alteração da recomendação de forma de outorga definida no Potee. A Aneel incluiu a SE Olindina na lista, mas informou que entendia que a SE Campos não se tratava de um caso em que se referia ao questionamento da modalidade de outorga do empreendimento, mas de uma avaliação de obra distinta sugerida à Aneel pela transmissora que, sendo escolhida, levaria ao entendimento pela Aneel da licitação. Afirma também que o MME não opinou nos autos quanto à modalidade de outorga, mas apenas quanto à alternativa técnica escolhida (peça 188, p. 3) .
401. Em que pese a justificativa da Aneel, nota-se que o posicionamento da agência foi claro no Ofício 353/2016-SCT/ANEEL, conforme já tratado anteriormente, de que se fosse adotada a solução proposta por Furnas pela implantação do novo pátio, caberia o envio dos relatórios R1 a R4 para a instrução do processo licitatório. E a decisão do MME foi exatamente no sentido da implantação do novo pátio, mas, contrariando o entendimento da agência, determinou a autorização ao invés da licitação da obra. Assim, considera-se que a SE Campos seria mais um caso em que houve um posicionamento diferente da Aneel em relação à classificação inicial (licitar a proposta de Furnas ao invés de autorizar) , mas o MME decidiu pela autorização.
402. De qualquer forma, mesmo com a inclusão da SE Campos dentre aqueles informados pela Aneel, ainda seriam poucos os casos se comparados com o universo de obras licitadas e autorizadas no período (seis de 140) . Ressalta-se, no entanto, que essa lista pode não ser exaustiva. A Aneel indicou somente quatro casos, enquanto a equipe de auditoria, analisando apenas doze processos, foi capaz de encontrar outros dois casos não citados pela agência. Logo, é possível que o universo de obras em que a falta de critérios claros gerou dúvidas quanto à forma de outorga seja maior do que o apresentado. 
403. Considerando as dificuldades apontadas tanto pelo MME quanto pela Aneel para a elaboração da norma aventada pela equipe, os poucos casos atestados e o que eles representam frente ao universo e à limitação que poderia se causar à possibilidade de se levar à licitação o maior número de instalações possíveis, entende-se pertinente não efetuar a recomendação inicialmente proposta.
404. Contudo, frente às sugestões promovidas pelo MME e à informação da Aneel acerca da possibilidade de discussões envolvendo esse tema na Agenda Regulatório para o biênio 2021-2022, propõe-se, alternativamente, verificar de que forma está funcionando o relacionamento entre Aneel e MME quanto às alterações de classificação com base no art. 11, inciso I da Portaria-MME 215/2020.
405. Vale lembrar que antes do advento da citada portaria, pelo menos nos casos analisados, a Aneel enviava um ofício ao MME informando que ela vislumbrava que o empreendimento seria passível de ser licitado. Entretanto, não havia a produção de um documento com justificativas e fundamentação para essa proposição como demanda o dispositivo da Portaria-MME 215/2020. Assim, é possível que a nova sistemática traga um melhor entendimento entre as partes, evitando-se os problemas apontados neste relatório, ainda que para poucos casos.
406. Dessa forma, visando implementar a sugestão de acompanhamento feita pelo MME (parágrafo 277) , e, ainda, conferir mais transparência ao processo de classificação de empreendimentos no Potee, propõe-se recomendar àquele Ministério que mantenha adequado registro dos casos em que houver proposta de alteração na classificação de outorga de empreendimentos por parte da Aneel, nos termos do art. 11, inciso I, da Portaria-MME 215/2020, bem como promova a devida divulgação dessas informações, de maneira a viabilizar, a qualquer momento, a consulta por eventuais interessados.
407. Além disso, considerando que poderão ser promovidas alterações em normativos por parte do MME ou da Aneel, decorrentes de uma possível revisão advinda da atividade de 'Aprimoramento da regulamentação de autorização ou licitação de empreendimentos de transmissão' prevista na Agenda Regulatória para o biênio 2021-2022 da Aneel, julga-se pertinente recomendar à Aneel que inclua em seu Relatório de Análise de Impacto Regulatório que precederá eventual aprimoramento da regulamentação a avaliação de possíveis lacunas regulatórias que dificultem a distinção entre licitar ou autorizar determinados equipamentos de transmissão, de sorte a contar com outros pontos de vista e contribuições, visando identificar, ou não, a necessidade de positivação completa dos critérios adotados para definição da forma de outorga (se autorização ou licitação) .
IV. CONCLUSÃO
408. O presente trabalho tratou de auditoria operacional com intuito de mapear o processo de autorização de reforços e melhorias da transmissão, identificar os principais riscos associados a esse processo e avaliar as medidas adotadas pelos agentes para tratar esses riscos. 
409. Visando delimitar melhor o escopo da auditoria, foram realizadas na fase de planejamento reuniões com diversos agentes do setor, bem como levantados e avaliados os principais riscos envolvidos no processo para subsidiar a elaboração das questões de auditoria e os procedimentos associados.
410. Dada a complexidade e abrangência do tema Reforços e Melhorias e visando atender ao objetivo da auditoria de mapear o processo, foi incluído, no campo 'II. Visão Geral do Objeto', explicação detalhada e esquematizada de: i) conceitos envolvidos; ii) estudos e documentos utilizados no processo de planejamento setorial e com qual finalidade; e iii) encadeamento da atuação dos agentes para cada um dos tipos de reforços e melhorias (grande e pequeno porte) . 
411. Assim, a Questão de Auditoria 1 buscou verificar se os processos de identificação, planejamento e autorização de reforços e melhorias estão adequados e são realizados em prazo condizentes com as necessidades do sistema. 
412. Em relação ao aspecto de prazo do processo de planejamento e autorização de reforços e melhorias, identificou-se que o tempo requerido para identificação das necessidades sistêmicas, autorização, e, consequentemente, para entrada em operação dos ativos, é incompatível com as demandas atuais e futuras do SIN. Tal problema abarca causas relacionadas ao planejamento setorial e ao processo interno da Aneel para autorização das instalações.
413. O tratamento desse aspecto foi realizado no primeiro Achado de Auditoria (Extemporaneidade na identificação, autorização e entrada em operação de reforços e melhorias necessários para o sistema Interligado Nacional) , o qual abordou dois aspectos distintos: planejamento setorial e processo interno da Aneel para autorização de reforços e melhorias.
414. Com relação ao planejamento, verificou-se que há um percentual elevado de obras que, antes mesmo de começarem o processo de autorização na Aneel, e subsequente implantação pelas transmissoras, já são necessários para o sistema. Como demonstrado na Tabela 1, 66% dos reforços de grande porte previstos no Potee 2020 já tinha necessidade imediata. Esse número era 72% no Potee 2019. 
415. As causas identificadas para esse problema foram: i) o descasamento entre o longo prazo necessário para identificação, outorga e entrada em operação das ampliações e reforços da rede de transmissão e a instalação rápida e descentralizada de energia renovável (solar e eólica) , especialmente para empreendimentos que comercializam no Ambiente de Contratação Livre (ACL) ; ii) processo de identificação de necessidades  (ampliações, reforços e melhorias)  muito dependente de pedidos das concessionárias interessadas, os quais são feitos em sistema com certa liberdade do que pode ser solicitado e da justificativa que pode ser apresentada para o pedido; e iii) demora das concessionárias de transmissão e distribuição em fornecerem as informações necessárias para os órgãos do planejamento setorial.
416. Como não foram identificados processos de melhoria visando atender especificamente esses problemas, propõe-se recomendar ao MME que, em coordenação com os demais agentes do setor participantes do processo, adote providências para mitigação do número elevado de empreendimentos de transmissão cujas datas de necessidade são imediatas já na publicação dos estudos para ampliações, reforços e melhorias, buscando tratar tanto as causas apontadas neste relatório como demais problemas a serem identificados.
417. Com relação ao processo interno da Aneel, verificou-se prazos longos e crescentes para a agência analisar os processos de reforços e melhorias. Por exemplo, em 2018, o prazo médio para publicação da REA pela Aneel para reforços era de 626 dias. Essa demora, associada aos problemas de planejamento citados anteriormente, culminaram em 97% dos reforços de grande porte já estarem atrasados em relação à sua necessidade sistêmica ao entrar em operação
418. As causas identificadas para esse problema foram: i) excessiva discussão intermediária entre agentes e regulador; ii) normativos contém conceitos imprecisos de reforços e melhorias; iii) processo autorizativo pode depender da atuação encadeada dos vários agentes em sequência (concessionárias, EPE, ONS, Aneel) , se tornando moroso.
419. Verificou-se, no entanto, que a Aneel já identificou os principais problemas do processo de autorização e propôs, na consulta pública 30/2020, algumas soluções. A CP, no entanto, ainda não foi concluída e não foram definidas, de fato, quais ações serão tomadas. Além disso, o problema dos atrasos vem se agravando, com o prazo médio de autorização dos últimos anos alcançando, para reforços e melhorias de grande porte, por exemplo, 281 dias em 2018, 491 dias em 2019 e 790 dias em 2020. 
420. Dado que o problema não só se mantém, como vem demonstrando uma tendência de piora nos últimos anos, com risco de prejuízos ao SIN se as soluções não forem adotadas tempestivamente, propõe-se recomendar à Aneel que adote providências para:
a) tornar seu processo autorizativo de reforços e melhorias da transmissão mais célere, reduzindo os excessivos prazos processuais para autorização;
b) alterar o módulo 3 da REN 905/2020 de sorte a dar maior clareza aos conceitos de reforços e melhorias da transmissão, evitando dubiedades entre as definições, como as apontadas na CP 30/2020;
421. Entretanto, considerando que a agência reguladora já contemplou esses temas em sua CP 30/2020, ou seja, está estudando aprimoramentos capazes de proporcionar os resultados práticos pretendidos pelas recomendações, como previsto no art. 16, inciso I da Resolução 315/2020-TCU, essas recomendações podem ser dispensadas, sem prejuízo de que, no momento de monitoramento das deliberações a serem aprovadas neste processo por este Tribunal, se verifique, sopesando-se a devida conveniência e oportunidade, se as alterações foram efetivamente implementadas nos normativos.
422. Quanto ao aspecto de adequação do processo de autorização de reforços e melhorias, também tratado na Questão de Auditoria 1, verificou-se três problemas, abordados em achados específicos.
423. O primeiro problema, abordado no segundo Achado de Auditoria (Regulamentação imprecisa para definição dos casos em que é devida a RAP Adicional para melhorias) , identificou falta de clareza nos normativos em relação às situações em que a RAP Melhorias é devida, em especial quanto a três casos: 
423.1. o primeiro se refere ao fato de a Aneel entender que as concessionárias licitadas não fazem jus à adicional de RAP para melhorias de pequeno porte. Essas transmissoras fariam jus ao adicional de receita apenas para melhorias classificadas como de grande porte por motivo de vida útil esgotada ou para reforços. Tal entendimento está expresso no Voto da REN 880/2020, mas não foi positivado em nenhuma norma, o que gera insegurança jurídica para os regulados;
423.2. o segundo aspecto abordado nesse achado é a substituição de ativos classificados como melhorias de grande porte antes do final da vida útil. Para as concessões licitadas, a metodologia prevista no Submódulo 9.7 do Proret (peça 128) resulta em desconto da vida útil remanescente do ativo substituído no estabelecimento da RAP prévia. Entretanto, no Submódulo 9.2 (peça 128) do Proret, que trata dos procedimentos para revisão da RAP, não há essa previsão normativa. Segundo a Aneel (peça 130, p. 31) , a Superintendência de Gestão Tarifária (SGT) corrige as inconsistências regulamentares citadas e seus efeitos adversos, considerando, nos respectivos processos de revisão, o citado desconto na remuneração do equipamento substituto e a depreciação incorrida, mesmo após a revisão da RAP. Ainda assim, seria prudente que tais regramentos estivessem compatíveis a fim de clarificar os procedimentos adotados em ambas as situações, autorizações e revisões de RAP, tornando o regulamento mais claro e objetivo;
423.3. o terceiro envolve incoerência entre cláusula dos contratos de concessão, que impõe a responsabilidade dos transmissores pelos riscos de reposição ou recuperação de todos os bens integrantes da concessão, decorrentes de sinistros ou fatos extraordinários danosos às instalações, inclusive com a contratação de seguro e o submódulo 9.7 do Proret (peça 128, p. 7) , que estabelece que a concessionária pode substituir equipamentos com vida útil regulatória remanescente e fazer jus à RAP Adicional, mas não prevê qualquer balanceamento da receita com a obrigação de reposição ou recuperação de todos os bens integrantes da concessão, decorrentes de sinistro ou fatos extraordinários. Logo, pode existir uma redução dos riscos assumidos pelas transmissoras no contrato de concessão, sem contrapartida de abatimento de sua remuneração.
424. Diante desses três problemas, propõe-se recomendar à Aneel que atualize seus regulamentos de modo a deixar claro e transparente os critérios de concessão de RAP adicional aplicáveis a melhorias, especialmente: i) situações em que não ocorrerá provimento de RAP adicional para melhorias de pequeno porte a serem implementadas por transmissoras licitadas; ii) compatibilização do Proret 9.2 com o Proret 9.7, de modo a evitar considerar o abatimento da vida útil remanescente de equipamentos substituídos; e iii) tratamento aplicável a equipamentos em que recaiam obrigação de contratação de seguros por parte dos concessionários.
425. O segundo problema, abordado no terceiro Achado de Auditoria (Cadastramento em duplicidade de equipamentos de pequeno porte) , trata da possibilidade de cadastramento e remuneração duplicados por reforços de pequeno porte que tenham sido cadastrados pelas transmissoras individualmente e cadastrado também como reforço associado à um reforço de grande porte. 
426. Em suma, verificou-se que atualmente há a indicação de melhoria a ser realizada no sistema SGPMR e nos controles da Aneel e do ONS que permitirá o aprimoramento do processo a fim de evitar eventual autorização e pagamento em duplicidade para as transmissoras nessa situação específica. Entretanto, Aneel e ONS já estão envidando esforços para a implantação da melhoria no sistema SGPMR pelo ONS e da implantação da Base de Dados das Instalações de Energia Elétrica (BDIT) pela Aneel.
427. Ainda assim, como o problema persiste no momento, propõe-se determinar, em observância ao princípio do não enriquecimento sem causa, ao ONS e à Aneel que, de forma coordenada, implantem soluções integradas nos sistemas de gerenciamento de reforços e melhorias da transmissão para evitar cadastramento em duplicidade de equipamentos nos pedidos das concessionárias, a exemplo de promoção de aprimoramentos no SGPMR (em um prazo de 180 dias) , bem como da efetiva implantação do BDIT (em um prazo de 540 dias) , visando obter um maior controle dos equipamentos instalados.
428. O último dos aspectos na Questão de Auditoria 1 culminou no quarto Achado de Auditoria (Não utilização das informações fornecidas pelas transmissoras para retroalimentação do Banco de Preços da Aneel) , o qual apontou que a Aneel não instituiu procedimento para utilização regular das informações de custos e de quantidades incorridos pelas transmissoras para retroalimentar seu banco de preços de transmissão. Tampouco estabeleceu rotinas periódicas de revisão do BP que dessem previsibilidade das datas de atualização do banco.
429. Esse tema já foi tratado pelo TCU em auditoria de 2013 (TC Processo 006.335/2013-6) , com recomendação à Aneel para elaboração de procedimento estruturado de realimentação do Banco de Preços (Acórdão 1163/2014-TCU-Plenário, Relatoria do Min. José Jorge) . Esse Acórdão foi monitorado em 2020 no âmbito do TC Processo 013.627/2014-7, cuja instrução concluiu que a recomendação estava 'em andamento'.
430. Entretanto, verificou-se que desde a sua implantação, em 2009, até hoje, o BP teve apenas uma revisão geral de preços em 2019, a qual identificou discrepâncias consideráveis nos valores que estavam sendo corrigidos por índices inflacionários. Ademais, o tema foi trazido no âmbito da CP 30/2020, dado que a revisão dos quantitativos dos módulos do BP nunca foi realizada desde o seu lançamento.
431. A AIR da CP 30/2020, apesar de considerar oportuno avaliar a realimentação do BP em termos de preços e quantidades (peça 130, p. 24) , propõe solução apenas para a atualização dos quantitativos (peça 130, p. 48) . 
432. Nesse sentido, considerando a necessidade e relevância de um Banco de Preços constantemente atualizado; as determinações exaradas no Acórdão 1163/2014-TCU-Plenário; as constatações da AIR da CP 30/2020; e o fato das propostas dessa consulta pública terem sido voltadas apenas para o ajuste dos quantitativos, propõe-se recomendar à Aneel que utilize para retroalimentar seu banco de preços, após o devido tratamento, além dos quantitativo, as informações de custos incorridos na aquisição de equipamentos e na realização de serviços, informados pelas concessionárias, de ofício  ou por requisição da agência.
433. A Questão de Auditoria 2 tratou o problema do envelhecimento da malha de transmissão brasileira, ou seja, se a vida útil regulatória dos equipamentos de transmissão está alinhada à vida útil física e os estímulos para sua substituição estão adequados. 
434. Em resposta a essa questão, constatou-se indícios de que a vida útil regulatória dos equipamentos de transmissão pode estar subdimensionada em relação à vida útil física. Caso esse problema de subdimensionamento se confirme, os estímulos para a substituição dos equipamentos em final de vida útil regulatória, mas que ainda teriam condições físicas de se manter em operação, não estão adequados. A regulação atual estimula a troca do equipamento imediatamente após o prazo regulatório de amortização, inexistindo controles reais sobre a condição física deles, o que pode acarretar trocas antes da necessidade real e o consequente aumento tarifário.
435. O detalhamento desse tema ocorreu no quinto Achado de Auditoria (Potencial impacto tarifário elevado devido à substituição massiva e simultânea dos equipamentos de transmissão totalmente depreciados, bem como risco de falhas no sistema de transmissão, caso esses ativos permaneçam em operação de forma indiscriminada) . Nesse tópico, foi apontado que há uma grande quantidade de equipamentos antigos, que economicamente representam algo da ordem de R$ 27 bilhões (R$ 12 bilhões só das empresas do Grupo Eletrobras) , já com a vida útil regulatória esgotada, cuja substituição ainda não foi solicitada pelas transmissoras (há concessionárias que possuem 40% de seus equipamentos totalmente depreciados, peça 143, p. 21) . Caso ocorra simultaneamente, a substituição desses equipamentos poderia acarretar impactos tarifário e operacional. Além disso, verificaram-se incertezas quanto à aderência da vida útil física à vida útil regulatória, que pode ter sido subdimensionada. Tal fato, associado ao estímulo regulatório atual para troca dos equipamentos e à inexistência de controles atuais para evitar o sobreinvestimento das transmissoras, pode acarretar trocas antes da necessidade real e o consequente aumento tarifário.
436. O tema da vida útil foi tratado pela Aneel na recente consulta pública (CP 5/2020) , cujo objeto foi: 'Obter subsídios ao Relatório de Análise de Impacto Regulatório (AIR) referente à necessidade de aprimoramento dos comandos regulamentares afetos à vida útil regulatória de equipamentos de transmissão.' 
437. A conclusão da CP 5/2020, entretanto, foi no sentido de manutenção dos termos da regulamentação vigente, com o acompanhamento da situação por meio da definição de três indicadores relacionados ao nível de depreciação e falhas do sistema. Os argumentos da agência reguladora para essa sugestão são: i) o problema regulatório ainda não estar ocorrendo de fato; ii) fatores externos à regulação e às características técnicas dos equipamentos envolvidos auxiliam na modulação do comportamento (como é o caso da limitação imposta pelo ONS para retirada de operação de equipamentos da rede para realização das trocas, por exemplo) ; e iii) implantação de indicadores de monitoramento teriam o potencial de mitigar os riscos associados ao tema.
438. Entende-se que a utilização de indicadores para acompanhamento do problema regulatório é crucial para a manutenção da regulação vigente, de modo que o Regulador tenha condição de se preparar para o problema, antes dele se manifestar. A verificação da capacidade dos indicadores propostos de prever e apontar o problema, no entanto, demanda um acompanhamento do caso concreto, dado que eles sequer começaram a ser utilizados pela agência. Ademais, existem dúvidas quanto à pertinência da utilização do BMP como fonte de informações para esses indicadores, o que também precisa ser monitorado ao longo do uso real dos indicadores.
439. Em relação a esse achado, foi proposta determinação direcionada à Aneel para que, em um prazo de 180 dias, encaminhasse relatório com os resultados dos indicadores propostos e as conclusões alcançadas pela agência a respeito da evolução dos indicadores previstos na Nota Técnica 14/2021-SRT/SEM/SGT/SCT/SFE/SFF/ANEEL para a situação dos ativos de transmissão com vida útil regulatória esgotadas.
440. Ainda quanto este tema, a Aneel informou que na oportunidade da revisão do MCPSE pretende discutir o cálculo da vida útil regulatória, percebendo-se, portanto, haver a intenção da agência em tratar do assunto. Contudo, não há ainda estudo específico em andamento que possa vir a aprimorar a questão levantada e que enseje a dispensa de uma proposta de recomendação, seguindo a orientação do art. 16, parágrafo único, inciso I da Resolução-TCU 315/2020.
441. Assim, dada a importância do assunto, considera-se pertinente propor uma recomendação à Aneel que aproveite a revisão do Manual de Controle Patrimonial do Setor Elétrico, previsto na Agenda Regulatória da agência para o biênio 2021-2022 (item 102) , para reavaliar a aderência da vida útil regulatória dos equipamentos de transmissão, uma vez que tem se constatado a permanência de grande quantidade de equipamentos em operação por tempos superiores à suas vidas úteis regulatórias.
442. A Questão de Auditoria 3 verificou se existem critérios adequados e claros para a distinção na forma de concessão dos empreendimentos, entre serem levados a leilões ou concedidos por meio de autorizações.
443. Esse ponto foi tratado no sexto e último Achado de Auditoria (Falta de clareza e transparência nos critérios adotados para definição da forma de outorga dos empreendimentos de transmissão, especialmente para os casos em que os conceitos do que deve ser licitado ou autorizado se sobrepõe) . Verificou que os critérios utilizados na escolha entre licitar ou autorizar equipamentos e instalações de transmissão são pouco claros e objetivos, podendo gerar dúvidas quando seria cabível uma ou outra forma de outorga, especialmente nos casos em que a fronteira entre licitar ou autorizar são tênues. Foram apontados casos concretos em que essa falta de critérios gerou dúvidas e discussões entre os agentes, inclusive com desentendimento entre Aneel e MME para dois casos: SE Itapaci e SE Campos.
444. A equipe propôs incialmente a recomendação de se criar norma com critérios mais claros e objetivos, visando dar maior segurança jurídica para o setor. Entretanto, após Painel de Referência da Matriz de Achados, MME e Aneel ponderaram que elaborar uma norma que traga critérios mais claros e objetivos para os casos em que caberia a licitação e a autorização poderia engessar o processo e não permitir o pleno atendimento ao previsto na Lei 9.074/1995 e no Decreto 2.655/1998. Ademais, seria difícil o estabelecimento desse regramento detalhado, prevendo os casos cabíveis de se licitar ou autorizar para esses limítrofes, pois cada caso pode ter uma situação particular não detalhada na norma e, assim, causar expectativas em um sentido ou outro, gerando insegurança jurídica.
445. Diante da enfática alegação dos gestores envolvidos diretamente com o tema de que a recomendação poderia ser prejudicial ao setor, optou-se por não a realizar. Contudo, tendo em vista a necessidade de acompanhamento e transparência desses casos, propõe-se recomendar ao MME que mantenha adequado registro dos casos em que houver proposta de alteração na classificação de outorga de empreendimentos por parte da Aneel, nos termos do art. 11, inciso I, da Portaria-MME 215/2020, bem como promova a devida divulgação dessas informações, de maneira a viabilizar, a qualquer momento, a consulta por eventuais interessados.
446. Além disso, considerando que poderão ser promovidas alterações em normativos por parte do MME ou da Aneel, decorrentes de uma possível revisão advinda da atividade de 'Aprimoramento da regulamentação de autorização ou licitação de empreendimentos de transmissão' prevista na Agenda Regulatória para o biênio 2021-2022 da Aneel, julga-se pertinente recomendar à Aneel que inclua em seu Relatório de Análise de Impacto Regulatório que precederá eventual aprimoramento da regulamentação a avaliação de possíveis lacunas regulatórias que dificultem a distinção entre licitar ou autorizar determinados equipamentos de transmissão, de sorte a contar com outros pontos de vista e contribuições, visando identificar, ou não, a necessidade de positivação completa dos critérios adotados para definição da forma de outorga (se autorização ou licitação) .
V. PROPOSTA DE ENCAMINHAMENTO
447. Ante o exposto, sugere-se o encaminhamento dos autos ao Gabinete do Exmo. Ministro-Relator Jorge de Oliveira, com as seguintes propostas de encaminhamento:
447.1. determinar à Agência Nacional de Energia Elétrica (Aneel) , em um prazo de 180 dias, com fundamento no art. 250, inciso II do Regimento Interno do TCU c/c o art. 7º, § 3º, inciso VI da Resolução-TCU 315/2020, que encaminhe relatório com os resultados dos indicadores propostos e as conclusões alcançadas pela agência a respeito da evolução dos indicadores previstos na Nota Técnica 14/2021-SRT/SEM/SGT/SCT/SFE/SFF/ANEEL para a situação dos ativos de transmissão com vida útil regulatória esgotadas;
447.2. determinar ao Operador Nacional do Sistema (ONS) e à Aneel, com fundamento no art. 250, inciso II do Regimento Interno do TCU c/c o art. 7º, § 3º, inciso V da Resolução-TCU 315/2020, que, em observância ao princípio do  não enriquecimento sem causa, de forma coordenada, implantem soluções integradas nos sistemas de gerenciamento de reforços e melhorias da transmissão para evitar cadastramento em duplicidade de equipamentos nos pedidos das concessionárias e visando obter um maior controle dos equipamentos instalados, incluindo:
a) em um prazo de 180 dias, promoção de aprimoramentos no Sistema de Gerenciamento dos Planos de Melhorias e Reforços (SGPMR) ;
b) em um prazo de 540 dias, a efetiva implantação do Base de Dados das Instalações de Energia Elétrica (BDIT) .
447.3. recomendar à Aneel, com fundamento no art. 250, inciso III do Regimento Interno do TCU c/c art. 11 da Resolução-TCU 315/2020 que:
a) atualize seus regulamentos de modo a deixar claro e transparente os critérios de concessão de RAP adicional aplicáveis a melhorias, especialmente: i) situações em que não ocorrerá provimento de RAP adicional para melhorias de pequeno porte a serem implementadas por transmissoras licitadas; ii) compatibilização do Proret 9.2 com o Proret 9.7, de modo a evitar considerar o abatimento da vida útil remanescente de equipamentos substituídos; e iii) tratamento aplicável a equipamentos em que recaiam obrigação de contratação de seguros por parte dos concessionários;
b) utilize, após o devido tratamento, além dos quantitativo, as informações de custos incorridos na aquisição de equipamentos e na realização de serviços, informados pelas concessionárias, de ofício ou por requisição da agência para retroalimentar seu banco de preços;
c) aproveite a Revisão do Manual de Controle Patrimonial do Setor Elétrico, previsto na Agenda Regulatória da agência para o biênio 2021-2022 (item 102) , para reavaliar a aderência da vida útil regulatória dos equipamentos de transmissão, uma vez que tem se constatado a permanência de grande quantidade de equipamentos em operação por tempos superiores à suas vidas úteis regulatórias;
d) inclua em seu Relatório de Análise de Impacto Regulatório que precederá eventual aprimoramento da regulamentação a avaliação de possíveis lacunas regulatórias que dificultem a distinção entre licitar ou autorizar determinados equipamentos de transmissão, de sorte a contar com outros pontos de vista e contribuições, visando identificar, ou não, a necessidade de positivação completa dos critérios adotados para definição da forma de outorga (se autorização ou licitação) .
447.4. recomendar ao Ministério de Minas e Energia (MME) , com fundamento no art. 250, inciso III do Regimento Interno do TCU c/c art. 11 da Resolução-TCU 315/2020 que:
a) adote providências, em coordenação com os demais agentes do setor participantes do processo, para mitigação do número elevado de empreendimentos de transmissão cujas datas de necessidade são imediatas já na publicação dos estudos para ampliações, reforços e melhorias, buscando tratar tanto as causas apontadas neste relatório como demais problemas a serem identificados;
b) mantenha adequado registro dos casos em que houver proposta de alteração na classificação de outorga de empreendimentos por parte da Aneel, nos termos do art. 11, inciso I, da Portaria-MME 215/2020, bem como promova a devida divulgação dessas situações, de maneira a viabilizar, a qualquer momento, a consulta por eventuais interessados, visando conferir mais transparência ao processo de classificação de empreendimentos no Potee.
447.5. deixar de recomendar à Aneel a proposta aposta no subitem III.1.1.2 - Extemporaneidade no processo de autorização, com fundamento no inciso I do parágrafo único do art. 16 da Resolução-TCU 315, de 2020, tendo em conta que estão em estudo, por meio da Consulta Pública 30/2020, alterações nos normativos que pretendem aprimorar o processo de autorização de reforços e melhorias visando torna-lo mais célere, bem como deixar mais claros os conceitos dispostos nas normas, a serem concluídos no segundo semestre de 2021, sem prejuízo de que o TCU verifique a efetiva implementação e os impactos dela resultantes.
447.6. nos termos do art. 8º da Resolução-TCU 315/2020, fazer constar, na ata da sessão em que estes autos forem apreciados, comunicação do relator ao colegiado no sentido de a SeinfraElétrica monitorar as recomendações contidas nos itens 447.3 e 447.4; e
447.7. dar ciência do acórdão que vier a ser proferido à Advocacia Luiz Felipe (CNPJ 48.869.952/0001-72) , a Associação Brasileira de Bares e Restaurantes (Abrasel-SP) - CNPJ: 07.128.262/0001-85, bem como aos seus advogados constituídos à peça 91 do TC 07.128.262/0001-85, pelo Fundo de Investimento em Participação em Infraestrutura OMINUM (CNPJ: 39.374.648/0001-63) , bem como aos seus advogados constituídos à peça 99 do TC Processo 003.238/2020-2, ao Pensamento Nacional das Bases Empresariais (CNPJ: 64.160.278/0001-09) , bem como aos seus advogados constituídos à peça 2 do TC  Processo 047.177/2020-9, e ao Ministério de Minas e Energia, a Agência Nacional de Energia Elétrica, ao Operador Nacional do Sistema e à Empresa de Pesquisa Energética, destacando que o relatório e o voto que fundamentam a deliberação ora encaminhada podem ser acessados por meio do endereço eletrônico www.tcu.gov.br/acordaos e que, caso tenham interesse, o Tribunal pode encaminhar-lhes cópia desses documentos sem quaisquer custos para V. Sas."
É o relatório.

Carla Machado Ferreira Botrel (121862/OAB-RJ), Paulo Victor de Oliveira (154982/OAB-RJ) e outros, representando Operador Nacional do Sistema Elétrico.

Não atuou

AUDITORIA OPERACIONAL. AVALIAÇÃO DO PROCESSO DE AUTORIZAÇÃO DOS REFORÇOS E MELHORIAS DA TRANSMISSÃO DE ENERGIA ELÉTRICA. TEMPO REQUERIDO PARA IDENTIFICAÇÃO DAS NECESSIDADES SISTÊMICAS, AUTORIZAÇÃO E ENTRADA EM OPERAÇÃO DOS ATIVOS INCOMPATÍVEL COM AS DEMANDAS DO SISTEMA INTERLIGADO NACIONAL. FALTA DE CLAREZA PARA DEFINIÇÃO DA FORMA DE OUTORGA DOS EMPREENDIMENTOS DE TRANSMISSÃO. POSSÍVEL IMPACTO TARIFÁRIO E OPERACIONAL NA TROCA DE GRANDE QUANTIDADE DE EQUIPAMENTOS NO FIM DA VIDA ÚTIL REGULATÓRIA. DETERMINAÇÕES. RECOMENDAÇÕES.

RELATÓRIO DE AUDITORIA (RA)

Em exame auditoria operacional com o objetivo de mapear o processo de autorização de reforços e melhorias da transmissão de energia elétrica, identificar os principais riscos associados a esse processo e avaliar as medidas adotadas pelos agentes para tratar esses riscos.
2.	O serviço público de transmissão de energia elétrica no Brasil é realizado por meio de concessão, precedida de licitação, de acordo com o art. 14 da Lei 8.987/1995 e com o art. 17, § 1º, da Lei 9.074/1995. A realização de melhorias e reforços nas instalações de transmissão existentes decorre de obrigações contratuais das concessionárias, visando a adequada prestação de serviços. De acordo com a Resolução Normativa Aneel 905/2020, a principal distinção entre melhorias e reforços no sistema de transmissão está relacionada ao aumento ou manutenção da sua capacidade. Os reforços visam aumentar a capacidade de transmissão, ao passo que as melhorias têm por objetivo apenas manter a capacidade de transmissão. Por sua vez, os reforços e melhorias se dividem entre de grande e de pequeno porte, de acordo com as definições contidas na referida resolução. 
3.	De maneira geral, tanto os reforços de grande porte como as melhorias de grande porte terão Receitas Anuais Permitidas (RAPs) adicionais estabelecidas previamente à execução das obras. A RAP adicional é provisória e valerá desde a entrada em operação até a revisão tarifária subsequente, momento em que será revisada juntamente com a RAP da concessão.
4.	Os reforços de pequeno porte têm as RAPs adicionais estabelecidas na época do reajuste anual subsequente à entrada em operação. Já as melhorias de pequeno porte geram um adiantamento financeiro para as concessionárias, na forma de uma RAP melhorias, previamente à realização dos investimentos, e os valores passam por uma reavaliação periódica com base nos investimentos efetivamente realizados pelas empresas.
5.	Os investimentos em expansão da transmissão e na instalação, substituição ou reforma de equipamentos em instalações existentes são precedidos de estudos elaborados pela Empresa de Pesquisa Energética (EPE) e pelo Operador Nacional do Setor Elétrico (ONS) . Os estudos elaborados pela EPE dão origem ao Programa de Expansão da Transmissão/Plano de Expansão de Longo Prazo (PET/Pelp) . O PET, de caráter determinativo, tem um horizonte de seis anos, e inclui instalações de transmissão ainda não licitadas ou autorizadas. Já o Pelp, de caráter indicativo, contempla instalações com recomendação de entrada em operação a partir do sétimo ano.
6.	O ONS, por sua vez, realiza estudos elétricos de curto e de médio prazo, visando preservar a segurança operativa e promover a otimização da operação do Sistema Interligado Nacional (SIN) . Com base nesses estudos, o ONS elabora, anualmente, o Plano de Operação Elétrica de Médio Prazo do SIN, composto pelo Plano da Operação Elétrica Anual (PEL) e pelo Plano de Ampliações e Reforços nas Instalações de Transmissão (PAR) . 
7.	Já o MME é responsável por consolidar as informações contidas nos documentos produzidos pela EPE (PET/Pelp) e pelo ONS (PAR/PEL) , o que resulta na publicação do Plano de Outorgas de Transmissão de Energia Elétrica (Potee) , de base anual.
8.	Feita essa breve contextualização, registro que o presente trabalho utilizou a metodologia prevista no Manual de Auditoria Operacional do TCU, no referencial de avaliação de políticas públicas deste Tribunal e nas Normas de Auditoria do Tribunal de Contas da União (NAT-TCU) e procurou responder as seguintes questões de auditoria:
Questão 1: Os processos de identificação, planejamento e autorização de reforços e melhorias estão adequados e são realizados em prazo condizentes com as necessidades do sistema?
Questão 2: A vida útil regulatória dos equipamentos de transmissão está alinhada à vida útil física e os estímulos para sua substituição estão adequados?
Questão 3: Existem critérios adequados e claros para a distinção na forma de concessão dos empreendimentos, entre serem levados a leilões ou concedidos por meio de autorizações?
9.	Verificou-se que o tempo necessário para a identificação das necessidades sistêmicas, autorização e consequente entrada em operação dos ativos é incompatível com as demandas atuais e futuras do SIN. Isso se deve a aspectos ligados ao planejamento setorial e ao processo interno da Aneel para autorização de reforços e melhorias.
10.	No que tange ao planejamento, constatou-se que a maioria das obras, antes de começarem o processo de autorização da Aneel, já são consideradas de necessidade imediata para o sistema elétrico. 66% dos reforços de grande porte e 31% das melhorias de grande porte, no Potee de 2020, são classificadas como de necessidade imediata. Isso evidencia um problema no processo de planejamento, que tem se mostrado incapaz de prever as obras necessárias com antecedência suficiente para os procedimentos de autorização, implantação e entrada em operação do empreendimento. Considero cabível, portanto, a recomendação proposta, no sentido de que o MME, em coordenação com os demais agentes, adote providências para a redução do número de empreendimentos de transmissão de energia elétrica considerados de necessidade imediata antes de iniciado o processo de autorização. 
11.	Constatou-se, ainda, prazos elevados e crescentes para que a Aneel analise os processos de reforços e melhorias da transmissão. O prazo médio de autorização para melhorias e reforços de grande porte, por exemplo, passou de 281 dias em 2018 para 790 dias em 2020. Como o problema já está sendo tratado pela agência, no entanto, acolho a proposta de apenas monitorar o andamento das providências em andamento.
12.	Não há dúvida, para mim, sobre a necessidade de regulamentar, com clareza, os critérios de concessão de RAP adicional aplicável a melhorias, uma vez que a auditoria evidenciou a existência de lacunas e obscuridades nos normativos atuais em algumas situações, havendo margem para aperfeiçoamentos.
13.	A auditoria constatou, ainda, a possibilidade de cadastramento e remuneração em duplicidade de equipamentos de pequeno porte, caso as transmissoras efetuem o cadastro no Sistema de Gerenciamento dos Planos de Melhorias e Reforços (SGPMR) do ONS de forma isolada e também associado a uma obra de grande porte. O problema já ocorreu anteriormente e, embora estejam em andamento a atualização do SGMPR e os procedimentos relacionados, o que impedirá a ocorrência de cadastramento em duplicidade no futuro, como essa atualização ainda não foi finalizada, cabe a formulação de determinação a esse respeito, dirigida à Aneel e ao ONS.
14.	Outro achado de auditoria vinculado à questão 1 refere-se ao não aproveitamento regular, no Banco de Preços de Referência da Transmissão (BP) da Aneel, das informações sobre custos incorridos e quantitativos de materiais e equipamentos utilizados pelas concessionárias nas obras autorizadas. Esse banco de dados é a base de todas as estimativas de custos da agência na área de transmissão, sendo de todo conveniente que seja mantido atualizado. No entanto, apesar de terem sido feitas algumas revisões esporádicas, só ocorreu uma revisão geral desde o seu lançamento, em 2009. O TCU vem acompanhando o tema desde 2013, mas como a evolução do tratamento dispensado a ele pela agência ainda não pode ser considerado satisfatório, entendo ser pertinente a formulação de recomendação a esse respeito, de modo que o BP passe a ser atualizado com informações sobre quantitativos e respectivos custos incorridos na aquisição de equipamentos e na realização de serviços, informados pelas concessionárias.
15.	A questão de auditoria 2 procurou avaliar a compatibilidade da vida útil regulatória com a vida útil física dos equipamentos de transmissão. Constatou-se que, da forma como o assunto se encontra regulamentado, é possível a troca de equipamentos logo após o prazo regulatório de amortização, sem que haja controle sobre a condição física dos aparelhos, podendo ocorrer trocas antes do necessário, o que pressionaria a tarifa. Mesmo com esse incentivo, a equipe de auditoria identificou que há uma grande quantidade de equipamentos com a vida regulatória esgotada, cuja substituição, quando solicitada, demandará investimentos da ordem de R$ 27 bilhões. 
16.	Sendo assim, o problema pode ser visto sob dois ângulos: a regulação em vigor estimula a troca ao final da vida útil regulatória, mesmo que o equipamento esteja ainda em boas condições, mas as empresas transmissoras têm promovido poucas substituições de equipamentos, o que pode levar, inclusive, a falhas no futuro. Quanto maior a discrepância entre a vida útil regulatória e a vida útil física dos equipamentos, maiores as dificuldades para se fazer previsões acuradas sobre o momento apropriado para a troca de ativos e para identificar as repercussões da quantidade expressiva de bens com a vida regulatória esgotada sobre a qualidade da rede de transmissão. 
17.	O tema da vida útil foi abordado recentemente pela Aneel na consulta pública CP 5/2020, na qual se concluiu pela manutenção da regulamentação vigente, com o acompanhamento da situação por meio de três indicadores relacionados ao nível de depreciação e falhas do sistema. De posse do relatório a ser encaminhado pela Aneel, este Tribunal poderá avaliar os resultados obtidos a partir da utilização desses indicadores e as conclusões obtidas pela agência sobre sua evolução. Ademais, estou de acordo com a recomendação à Aneel para que trate do tema na revisão do Manual de Controle Patrimonial do Setor Elétrico, prevista para o biênio 2021-2022.
18.	A terceira questão de auditoria levou à conclusão de que os critérios usados para decidir entre licitar ou autorizar equipamentos e instalações são pouco claros e objetivos, podendo haver dúvidas nos casos em que a fronteira entre os dois institutos é tênue, como ocorreu nas intervenções realizadas nas subestações de Itapaci e Campos. Após ouvir a Aneel e o MME, a equipe propõe recomendar à Aneel que mantenha um registro dos casos em que houver proposta de alteração na classificação de outorga de empreendimentos por parte da agência, dando a eles divulgação, o que considero adequado. Propõe, ainda, recomendar a inclusão de tópico a esse respeito no Relatório de Impacto Regulatório. Em relação a essa última proposta, diante de informações fornecidas pela Aneel de que há indicações de que esse tópico poderá não constar da Agenda Regulatória 2022-2023, considero pertinente condicionar a recomendação à efetiva inclusão do tema na referida agenda.
19.	Com essas considerações, acolho a proposta de encaminhamento formulada pela Seinfraelétrica, registrando meus elogios à unidade técnica pelo percuciente trabalho realizado.
	Ante o exposto, voto no sentido de que seja adotado o acórdão que ora submeto a este Colegiado.
TCU, Sala das Sessões, em 24 de novembro de 2021.
JORGE OLIVEIRA 
Relator